ACORDAO-COMPLETO-2368762

ACÓRDÃO 12691/2019 ATA 43/2019 - SEGUNDA CÂMARA

VISTOS, relatados e discutidos estes autos de tomada de contas especial instaurada por força do item 1.8.1 do Acórdão 9.905/2016 proferido pela 2ª Câmara do TCU, no bojo do TC Processo 032.962/2012-6, ao apreciar a auditoria realizada pela então Secex-BA em face de irregularidades perpetradas pela Fundação Juazeirense para o Desenvolvimento Científico, Tecnológico, Econômico, Sócio-Cultural e Ambiental (Fundesf) , além de Aurílio dos Santos Souza e Luiz Gugé Santos Fernandes, respectivamente, como então diretor-executivo da Fundesf (gestão: 22/9/2009 a 30/1/2013) e como então superintendente regional do Instituto Nacional de Colonização e Reforma Agrária no Estado da Bahia - Incra-BA (gestão: 31/8/2009 a 21/11/2011 e 26/2/2013 a 1º/7/2015) , durante a gestão dos recursos públicos inerentes ao Convênio nº 709227/2009 destinado à "prestação de serviços especializados de articulação multidisciplinar, objetivando assegurar a integração e a supervisão das equipes técnicas multidisciplinares de Assessoria Técnica, Social e Ambiental - ATES locadas nos diversos Núcleos Operacionais no âmbito do Estado da Bahia, contribuindo para a qualidade do programa" sob o montante de R$ 6.930.516,44 pelo aporte de R$ 6.299.116,44 em recursos federais e de R$ 631.400,00 em recursos da contrapartida pactuada;
	ACORDAM os Ministros do Tribunal de Contas da União, reunidos em Sessão da 2ª Câmara, ante as razões expostas pelo Relator, em:
	9.1. determinar que a unidade técnica adote as seguintes medidas:
	9.1.1. promova a solidária citação adicional complementar de Marcos Antônio Silva Nery, Luiz Gugé Santos Fernandes, Alberto Viana de Campos Filho e Aurílio dos Santos Sousa, além da Fundação Juazeirense para o Desenvolvimento Científico, Tecnológico, Econômico, Sócio-Cultural e Ambiental (Fundesf) , pelo débito decorrente da aprovação e celebração do Convênio nº 709.227/2009, com o seu 1ª Termo Aditivo, pois os valores orçados para o custeio dos serviços de articulação estariam em patamar bem superior aos valores máximos admitidos pelo Manual Operacional de Assessoria Técnica, Social e Ambiental à Reforma Agrária (ATES) aprovado pela Norma de Execução Incra/DD/78, de 31/10/2008, sob as seguintes condições: 
	Valor Original (R$) 
	Data da Ocorrência

	173.780,32
	5/8/2011

	1.427,714,92
	28/12/2011

9.1.2. efetue a subjacente diligência junto ao Banco do Brasil S.A. para que envie, ao TCU, os extratos bancários completos da conta corrente específica do Convênio 709.227/2009 (Conta 29.252-4 na Agência 3460-6 do Banco do Brasil) e da respectiva conta de aplicação financeira, além das cópias microfilmadas de todos os cheques descontados da referida conta corrente e dos comprovantes dos demais descontos efetuados nessa conta; 
9.2. determinar que a Superintendência Regional do Incra no Estado da Bahia conclua a sua análise sobre a prestação de contas final do Convênio nº 709.227/2009 e, por intermédio do órgão competente da CGU, envie a correspondente manifestação conclusiva sobre essa prestação de contas ao TCU, dentro do prazo máximo conjunto de 120 (cento e vinte) dias contados da ciência desta deliberação;
9.3. determinar que a unidade técnica adote as seguintes medidas:
9.3.1. envie a cópia deste Acórdão, com o Relatório e a Proposta de Deliberação, à Superintendência Regional do Incra no Estado da Bahia, para ciência e adoção das medidas cabíveis, e aos responsáveis, para facilitar a correspondente manifestação nos autos; e
9.3.2. dê prosseguimento ao presente feito, com a devida urgência.

Tomada de contas especial instaurada em decorrência do item 1.8.1 do Acórdão 9.905/2016-2ª Câmara, proferido no bojo do TC 032.962/2012-6, referente à auditoria realizada pela então Secex-BA, em desfavor da Fundação Juazeirense para o Desenvolvimento Científico, Tecnológico, Econômico, Sócio-Cultural e Ambiental (Fundesf), de Aurílio dos Santos Souza e Luiz Gugé Santos Fernandes, respectivamente, como então diretor-executivo da Fundesf (gestão: 22/9/2009 a 30/1/2013) e como então superintendente regional (gestão: 31/8/2009 a 21/11/2011 e 26/2/2013 a 1º/7/2015) do Instituto Nacional de Colonização e Reforma Agrária no Estado da Bahia (Incra-BA) para a apuração de irregularidades na gestão dos recursos do Convênio nº 709227/2009 destinado à prestação de serviços especializados de articulação multidisciplinar, objetivando assegurar a integração e a supervisão das equipes técnicas multidisciplinares de Assessoria Técnica, Social e Ambiental  ATES locadas nos diversos Núcleos Operacionais no âmbito do Estado da Bahia, contribuindo para a qualidade do programa sob o montante de R$ 6.930.516,44 pelo aporte de R$ 6.299.116,44 em recursos federais e de R$ 631.400,00 em recursos da contrapartida da convenente.

Segunda Câmara

Instituto Nacional de Colonização e Reforma Agrária.

3. Responsáveis: Aurílio dos Santos Sousa (CPF XXX.358.175-XX), Luiz Gugé Santos Fernandes (CPF XXX.610.025-XX) e Fundação Juazeirense para o Desenvolvimento Científico, Tecnológico, Econômico, Sócio-Cultural e Ambiental - Fundesf (CNPJ 40.633.554/0001-40).

13.1. Ministros presentes: Ana Arraes (Presidente), Augusto Nardes, Aroldo Cedraz e Raimundo Carreiro.
13.2. Ministros-Substitutos presentes: Marcos Bemquerer Costa e André Luís de Carvalho (Relator).

ACORDAO-COMPLETO-2521809

Acórdão 3888/2022 - Segunda Câmara

ACORDAO-COMPLETO-2393908

Acórdão de Relação 603/2020 - Segunda Câmara

Acórdão de Relação

ANDRÉ DE CARVALHO

Trata-se de tomada de contas especial instaurada por força do item 1.8.1 do Acórdão 9.905/2016 proferido pela 2ª Câmara do TCU, no bojo do TC Processo 032.962/2012-6, ao apreciar a auditoria realizada pela então Secex-BA em face de irregularidades perpetradas pela Fundação Juazeirense para o Desenvolvimento Científico, Tecnológico, Econômico, Sócio-Cultural e Ambiental (Fundesf) , além de Aurílio dos Santos Souza e Luiz Gugé Santos Fernandes, respectivamente, como então diretor-executivo da Fundesf (gestão: 22/9/2009 a 30/1/2013) e como então superintendente regional do Instituto Nacional de Colonização e Reforma Agrária no Estado da Bahia - Incra-BA (gestão: 31/8/2009 a 21/11/2011 e 26/2/2013 a 1º/7/2015) , durante a gestão dos recursos públicos inerentes ao Convênio nº 709227/2009 destinado à "prestação de serviços especializados de articulação multidisciplinar, objetivando assegurar a integração e a supervisão das equipes técnicas multidisciplinares de Assessoria Técnica, Social e Ambiental - ATES locadas nos diversos Núcleos Operacionais no âmbito do Estado da Bahia, contribuindo para a qualidade do programa" sob o montante de R$ 6.930.516,44 pelo aporte de R$ 6.299.116,44 em recursos federais e de R$ 631.400,00 em recursos da contrapartida pactuada.
2.	Após a análise do feito, o auditor federal da então Secex-BA lançou o seu parecer à Peça 128 (fls. 1/30) nos seguintes termos:
"Trata-se de Tomada de Contas Especial instaurada em obediência ao contido no item 1.8.1 do Acórdão 9905/2016-TCU-Segunda Câmara (TC-Processo 032.962/2012-6) , para apuração das irregularidades na gestão dos recursos do Convênio 709227/2009, firmado entre o Instituto Nacional de Colonização e Reforma Agrária - INCRA e a Fundação Juazeirense para o Desenvolvimento Científico, Tecnológico, Econômico, Sócio-Cultural e Ambiental - Fundesf, em desfavor dos responsáveis Aurílio dos Santos Souza, Luiz Gugé Santos Fernandes e a própria Fundesf (peça 80, p.2-3) . As irregularidades surgiram em auditoria registrada nos autos do processo TC-Processo 032.962/2012-6 (Fiscalis 1070/2012 - auditoria de conformidade) , cujo objeto da fiscalização foi transferência de recursos do Instituto Nacional de Colonização e Reforma Agrária - INCRA para entidade privada (ONG) , que no caso foi a Fundesf, através dos convênios Siafi 709227/2009 e 752195/2010 (peças 30 e 77) . 
HISTÓRICO
 2. Dando cumprimento ao item 1.8.1 do Acórdão 9905/2016-TCU-Segunda Câmara (TCProcesso 032.962/2012-6) , a Secex/BA autuou este processo de TCE em 1/9/2016 e nele promoveu as citações dos responsáveis Fundação Juazeirense para o Desenvolvimento Científico, Tecnológico, Econômico, Sócio-Cultural e Ambiental - Fundesf, Aurílio dos Santos Souza e Luiz Gugé Santos Fernandes por meio, respectivamente, dos Ofício 9/2017, de 3/1/2017 (peça 86) ; Ofício 10/2017, de 3/1/2017 (peça 87) e Ofício 11/2017, de 3/1/2017 (peça 88) . O responsável Luiz Gugé Santos Fernandes então solicitou prorrogação de prazo de 30 dias para apresentação de defesa através do Ofício s/nº e sem data recebido em 27/1/2017 (peça 89) . O mesmo foi feito pelos demaisresponsáveis, Aurílio dos Santos Souza e Fundesf, porém, primeiramente, por dilação de 30 dias, mediante os Ofício s/nº de 2/2/2017 (peça 90) e Ofício s/nº de 27/2/2017 (peças 94 e 95) , e, em seguida, novo pedido por mais 30 dias pelo Ofício s/nº de 28/3/2017 (peça 99) . Nos pedidos de prorrogação dos responsáveis Aurílio e Fundesf constam claras manifestações no sentido de que suas defesas seriam apresentadas em conjunto, assumidas como válidas, uma vez que o primeiro, que os subscreve, era diretor executivo, isto é, o representante legal do segundo (peças 94, 95 e 99) . 
3. O responsável Luiz Gugé Santos Fernandes acostou aos autos as suas alegações de defesa por meio de documento protocolado na Secex/BA em 14/3/2017 (peça 96) . Tal documento, com data de assinatura de 8/3/2017, está desacompanhado de outros documentos que lhe comprovem o conteúdo. Assim, trata-se esse documento de alegações não lastreadas em provas documentais aportadas pelo responsável. 
4. Já os responsáveis Aurílio dos Santos Souza e Fundesf dispuseram suas alegações de defesa conjuntas em um instrumento subscrito pelo Sr. Aurílio dos Santos Souza, diretor executivo da Fundesf, datado de 2/4/2017 (peça 100) . Essa defesa está acompanhada de vários documentos de sustentação e que estão organizados como anexos do documento principal (peças 101-123) . 
EXAME TÉCNICO 
I Alegações dos responsáveis Aurílio dos Santos Souza e Fundesf 
Preliminares 
5. A peça de defesa (peça 100, p.1) se inicia com declaração inverídica de que os responsáveis só teriam tido conhecimento das irregularidades que lhes estão sendo imputadas nos autos desta TCE por intermédio do Ofício 10/2017, de 3/1/2017 (peça 87) . Acontece, porém, que, no processo TC-Processo 032.962/2012-6, de onde se originou esta TCE, à qual não está apenas apensado, como teve também todas as suas peças copiadas para virarem peças da TCE (peças 1-80) , os responsáveis foram chamados para oferecerem o contraditório e ampla defesa por diversas vezes, mediante o envio, pelos Correios, de vários ofícios de audiência endereçados a diferenteslogradouros, bem como através de publicação em edital: 
a) Ofício 227/2013, de 12/3/2013 - endereço: Chácara São Francisco, 541, Travessa do Horto, São Geraldo, Juazeiro/BA, Cep 48.905-620 (peça 34) . O ofício retornou com o carimbo dos Correios de "ausente" (peça 37) ; 
b) Ofício 442/2013, de 22/4/2013 - endereço: Chácara São Francisco, 541, Travessa do Horto, São Geraldo, Juazeiro/BA, Cep 48.905-620 (peça 39) . O ofício retornou com o carimbo dos Correios de "ausente" (peça 40) ; 
c) Ofício 804/2013, de 21/6/2013 - endereço: Rua Fernando Menezes de Góes, 545, ed. Pituba Open Center, Pituba, Salvador/BA, Cep 41.810-700 (peça 43) . O ofício retornou com o carimbo dos Correios de "mudou-se" (peça 45) ; 
d) Ofício 803/2013, de 21/6/2013 - endereço: Av. Adolfo Viana - Shopping Águas Center, s/nº , lj. 10, Maria Gorete, Juazeiro/BA, Cep 48.905-350 (peça 44) . O ofício retornou com o carimbo dos Correios de "mudou-se" (peça 46) ; 
e) Ofício 1543/2013, de 13/9/2013 - endereço: Rodovia Juazeiro-Sobradinho, s/nº , Des. Tecnológico, Centro, Juazeiro/BA, Cep 48.905-350 (peça 47) . O ofício retornou com o carimbo dos Correios de "endereço insuficiente" (peça 50) ; 
f) Ofício 1542/2013, de 13/9/2013 - endereço: Av. Jorge Amado, 50-A, Centro Empresarial DEA, sala 106, Imbuí, Salvador/BA, Cep 41.750-010 (peça 48) . O ofício retornou com o carimbo dos Correios de "3 tentativas", que é o mesmo que "ausente" (peça 49) ; 
g) Ofício 2183/2013, de 25/11/2013 - endereço: Rua Fernando Menezes de Góes, 545, ed. Pituba Open Center, Pituba, Salvador/BA, Cep 41.810-700 (peça 51) . O ofício retornou com o carimbo dos Correios de "mudou-se" (peça 52) ; 
h) edital 17/2014, de 24/4/2014 (peça 55) ; 
i) edital 20/2014, de 5/6/2014 (peças 56 e 57) ; 
j) Ofício 9/2017, de 3/1/2017 - endereço: Rodovia Juazeiro-Sobradinho, S/N, Centro Des. Tecnológico, Disf/Dist. Industrial, Juazeiro/BA, Cep 48.905-350 (peça 86) . O ofício foi recebido em 27/1/2017 (peça 93) ; 
k) Ofício 10/2017, de 3/1/2017 - endereço: Chácara São Francisco, 541, Travessa do Horto, São Geraldo, Juazeiro/BA, Cep 48.905-620 (peça 87) . O ofício foi recebido em 27/1/2017 (peça 92) . 
6. Assim, dos ofícios de notificação elencados acima, percebe-se que os endereços, os dois primeiros e os dois últimos (letras "a", "b", "j" e "k") obtidos de cadastros da Receita Federal relativos a CPF e CNPJ, que é fonte oficial de validação e obtenção de endereços pelo TCU (peça 76, p.8-9; peça 84 e peça 85) , eram dos responsáveis e que houve recusa de recebimento, justamente em um que constava do cadastro da Receita Federal (peças 34 e 39) e em outro (peça 48) onde a Equipe de Auditoria realizou visitas, examinou vários documentos da Fundesf e obteve cópias de documentos, como, por exemplo, os relativos à contratação pela Fundesf de consultoria sobre o Siconv (peça 8) . Logo, resta caracterizado o esforço deste Tribunal para notificar os responsáveis e o não recebimento, da parte deles, das respectivas notificações de audiência (peças 34, 39, 43, 44, 47, 48, 51 e 55-57) , o que deu causa à revelia no processo TC-Processo 032.962/2012-6. Comportamento este não repetido pelo Sr. Aurílio dos Santos Souza quando da citação neste processo, apesar de ter sido oficiado em ambos os processos no mesmo endereço (peças 34, 39 e 87) . 
7. Aliás, situação semelhante já foi enfrentada por este Tribunal no processo TCProcesso 007.057/2005-6, em que nele o relator assim se pronunciou no seu Voto no Acórdão 1523/2016-TCU-Plenário, Min. Rel. Ana Arraes:
 (...) 16. Não procede a alegação de que esse recorrente foi julgado à revelia sem ser notificado em endereço atualizado. A notificação foi realizada conforme informação constante na base da Receita Federal e, para esgotar as possibilidades de comunicação, foram adicionalmente pesquisados sem sucesso outros endereços em páginas na internet (peças 51, p. 4, e 128, p. 21) . 17. Compete ao responsável manter atualizada a informação sobre seu domicílio na base da Receita Federal. Aquele que deixa de fazê-lo não pode alegar nulidade da comunicação processual por desatualização do endereço constante em base oficial (Acórdão 3254/2015-TCU-Primeira Câmara, 371/2016-Plenário)  (...) 
8. Portanto, a arguição dessa preliminar é totalmente impertinente, improcedente e injusta, visto que os responsáveis foram oficiados várias vezes, em diversos endereços, inclusive o fornecido pelo Sr. Aurílio dos Santos Souza à Receita Federal (peça 76, p.9; e peça 84) , além de que foram citados por edital mais de uma vez, tendo se mantido silentes em todas as ocasiões. E tal argumentação ainda fica mais incoerente e inaceitável face à afirmação do Sr. Aurílio dos Santos Souza de que "nunca mudou de endereço, nem residencial nem comercial, durante mais de 10 (dez) anos" (peça 100, p.2 e 3) , pois é inadmissível que, por seu próprio descaso, negligência ou desídia, a revelia beneficie a quem lhe deu causa. 
9. Outra alegação preliminar (peça 100, p.1-4) dos responsáveis é de que o TCU teria descumprido o preceito prescrito nos artigos 3º e 4º da IN/TCU 71/2012, que impõe, antes de instauração de procedimento de TCE, o esgotamento de todas as medidas administrativas para a elisão do dano apurado ao erário. Além da referência à mencionada instrução normativa do TCU, também usam como fundamento os artigos 72-76 e 82, §1º, todos da Portaria Interministerial 507/2011, a qual revogou a Prt. Int. 127/2008, que vigorava na época em que o convênio em apreço foi celebrado e durante a maior parte da sua vigência, bem como o art. 31 da IN/STN 01/1997. 
10. Adicionalmente e inadvertidamente já assumindo como verdadeira a sua primeira alegação preliminar, examinada nos itens 5 a 8 supra, qual seja, a de que não teriam sido notificados pelo TCU da imputação de irregularidades na execução do Convênio 709227/2009, os responsáveis transcreveram texto de origem não identificada contendo excertos de julgados do TCU: Acórdão 206/2007-TCU-Segunda Câmara, Ministro-relator Aroldo Cedraz; e 1558/2008-2ª Câmara, Ministro-relator André de Carvalho, como parte de sua defesa (peça 100, p.2-3) . Os trechos dos julgados cuidam situação em que a autoridade administrativa competente deixa transcorrer mais de 10 (dez) anos entre a ocorrência do fato gerador do dano ao erário e a instauração de TCE, como se depreende facilmente do seguinte parágrafo do voto do Acórdão 1558/2008-TCU-Segunda Câmara, Ministro-relator André de Carvalho: 5. Com efeito, essa situação pautou a inclusão de novo regramento na Instrução Normativa - TCU 56, de 5/12/2007. No art. 5º, § 4º, essa norma dispensa a instauração de tomada de contas especial após transcorridos dez anos desde o fato gerador, salvo determinação em contrário deste Tribunal, sem prejuízo de apuração da responsabilidade daqueles que tiverem dado causa ao atraso, nos termos de seu art. 1º, § 1º.  
11. Não obstante, a matéria evidenciada nos citados excertos está posta pela defesa de forma enviesada. O entendimento pleno desta Corte de Contas é no sentido de que não basta o mero transcurso do tempo para que se reconheça prejuízo à ampla defesa e ao contraditório, o que vem a justificar a ressalva, na acima referida IN/TCU 56/2007 e nas que a sucederam, quanto à possibilidade de determinação contrária do Tribunal (Acórdão 13592/2016-TCU-Segunda Câmara - Ata 43/2016, Min. Rel. Marcos Bemquerer; 4.372/2016 - 2ª Câmara, Min. Rel André Luís de Carvalho; 6.974/2014-1ª Câmara, Min. Rel. Augusto Sherman Cavalcanti; 67/2014-Plenário, Min. Rel. Ana Arraes; 9.570/2015-2ª Câmara, Min. Rel. Augusto Nardes) . É preciso, sob pena de ser ferida a regra constitucional da imprescritibilidade das ações de ressarcimento ao erário (Súmula-TCU 282) , que seja demonstrado eventual prejuízo da plenitude do exercício da defesa por parte do jurisdicionado, em razão da inversão do ônus da prova, constitucionalmente adotada como princípio fundamental no âmbito do direito financeiro, cujas normas de direito processual relacionadas com o controle externo a cargo do TCU estão na Lei Orgânica desta Corte de Contas, a Lei 8.443/1992, por sua vez reguladas em normas infralegais decorrentes da constitucional competência regulamentar deste Tribunal. 
12. Desta forma, a pretensão alvitrada com tal transcrição pode ser de plano descartada, primeiro, porque não se pode cogitar a mora acima de 10 (dez) anos entre o fato gerador do débito, isto é, a execução do objeto do Convênio 709227/2009, concluída em 31/12/2012 (peça 60, p.1; 11 e 13) , e a instauração da TCE, em 1/9/2016 (capa destes autos) . Segundo, com base no já discutido nos itens precedentes, não há e não houve prejuízo algum, tanto neste processo como no TCProcesso 032.962/2012-6, ao pleno exercício da ampla defesa e do contraditório pelos responsáveis, não havendo por isso razão alguma para se admitir a nulidade de processo ou o trancamento das presentes contas dos responsáveis. E terceiro, com fundamento tanto na IN/TCU 71/2012, art. 19, parágrafo único, como no art. 19, §1º da IN/TCU 76/2016, que a substituiu, é inadmissível o arquivamento de TCE cujos responsáveis tenham sido validamente citados, como é o caso vertente. 
13. Retornando agora então ao cerne da segunda alegação preliminar, iniciada no item 9 supra, vale salientar, em primeiro lugar, que, antes de instaurada a TCE, foram adotadas, no processo TC-Processo 032.962/2012-6, apenso a estes autos, todas as medidas administrativas necessárias para caracterizar ou não o dano que a fundamenta, tendo em vista que este Tribunal é a instância máxima administrativa na esfera federal. Em segundo lugar, legalmente tem-se que aos processos convertidos em TCE pelo próprio TCU não se aplicam os fundamentos da pretensão dos responsáveis de nulidade desta TCE, baseados estes em preceitos insculpidos em dois dos considerandos que abrem o texto da IN/TCU 71/2012 (peça 100, p.1) . Isto porque, nos termos do art. 198, parágrafo único c/c art. 252, ambos do RI/TCU, e do art. 47 da Lei 8.443/1992, para o exercício de sua prerrogativa constitucional para fiscalizar seus jurisdicionados, o TCU não se submete a prazos ou regras dirigidos aos seus jurisdicionados, fixados por ele mesmo, para instauração de processo de TCE. Nesse sentido, vislumbra-se sem qualquer dificuldade que a IN/TCU 71/2012 se trata de normativo decorrente do poder regulamentar constitucionalmente conferido ao TCU, como, aliás, está dito logo no prefácio desse mencionado normativo: O TRIBUNAL DE CONTAS DA UNIÃO, no uso de suas competências constitucionais, legais e regimentais e do poder regulamentar conferido pelo art. 3º da Lei nº 8.443, de 16 de julho de 1992, que autoriza a expedição de atos e instruções normativas sobre matéria de sua atribuição e organização dos processos que lhe devam ser submetidos; 
14. Também visando o mesmo intento, os responsáveis fazem menção aos artigos 3º e 4º da IN/TCU 71/2012, que apenas positivam os preceitos por eles manejados e mencionados no item precedente, que, como já dito acima, não prevalecem em face das prerrogativas constitucionais do TCU para regulamentar matéria de sua competência. Além disso, fazem alusão aos artigos 72 a 76 e 82, §1º, todos da Portaria Interministerial 507/2011, bem como ao art. 31 da IN/STN 01/1997 (peça 100, p.3-4) . Os artigos 72 a 76 da portaria interministerial, no entanto, apenas disciplinam a obrigação de prestar contas por parte daqueles que recebem recursos transferidos pela União, em nada contribuindo para a tese de defesa em análise. Já o art. 82 do mencionado normativo, porém, ao contrário, infirma a sua argumentação, já que seu parágrafo segundo declara expressamente a competência do TCU para instaurar TCE. E, quanto ao art. 31 da IN/STN 01/1997, a sua invocação é incabível, ante a sua expressa revogação determinada pela Prt Int 127/2008, que regeu o Convênio 709227/2009 durante a maior parte da sua vigência até ser revogada pela retrocitada Prt Int 507/2011.
15. Argumentam ainda os responsáveis que, por não ter sido até agora concluída pelo Incra/BA a análise da prestação de contas do Convênio 709227/2009, não poderia o TCU auditar suas contas e muito menos instaurar TCE (peça 100, p.3) . Tese completamente desprovida de fundamento legal, que não encontra guarida na legislação regente das atividades do TCU, atividades essas de exercício do controle externo, que possuem raiz constitucional, como já discorrido no item 13 supra.
16. Além disso, tentam os responsáveis (peça 100, p.4) se socorrer do que reza a Cláusula Décima do Termo do Convênio 709227/2009 (peça 27, p.6-73) , a qual apenas reflete a disciplina prevista na Prt Int 127/2008 para a obrigação de prestar contas, em seus artigos 56 a 60, como o fazem os artigos 72 a 76 da Prt Int 507/2011, que a revogou, como dito no item 14 supra. Improcedente argumentação, já que cláusula convenial regula direitos e deveres das partes em um convênio, logo, não submetem o TCU. Ademais, em ambas Prt Int 127/2008 e Prt Int 507/2011, há o reconhecimento expresso da competência do TCU para a instauração de TCE: a primeira no art. 63, § 2º e a segunda no art. 82, §2º, como já comentado no item 14 supra, sem falar que em ambas, nos respectivos artigos 1º, consta quem são os subordinados as suas normas e onde se vê que, logicamente, não está, e nem poderia, o TCU incluído em tal rol. 
Contestação das irregularidades 
A - DESPESAS ADMINISTRATIVAS EM DUPLICIDADE E EM EXCESSO 
17. Antes da contestação quanto ao mérito das irregularidades apontadas nas citações (peças 86 e 87) , há nova manifestação, além das que constam nos pedidos de prorrogação de prazo para apresentação de defesa (peças 94, 95 e 99) , destacadas no item 2 supra, de que as alegações apresentadas se prestam à defesa de ambos os responsáveis: Aurílio dos Santos Souza e Fundesf (peça 100, p.5) . Há também, ainda antes de se abordar o mérito, a insinuação de que, pela ausência de funcionários da Fundesf que operacionalizavam o convênio, em que pese se tenha conseguido levantar informações para a defesa, talvez seja necessário que o TCU autorize diligência para que maisinformações possam ser obtidas (peça 100, p.5) . Todavia, é incabível a hipótese de autorização de diligência, tendo em vista que, em matéria de direito financeiro, como é o caso deste e de todo processo de controle externo, o ônus da prova é dos responsáveis, que aqui são o Sr. Aurílio e a Fundesf. Como destacado no voto do Acórdão 2245/2014-TCU-Plenário, Min. Rel. José Jorge, este inclusive é o entendimento do STF, consoante trecho da ementa do Mandado de Segurança MS 20.335/DF, Relator Min. Moreira Alves: 
Mandado de segurança contra o Tribunal de Contas da União. Contas julgadas irregulares. (...) Em direito financeiro, cabe ao ordenador de despesas provar que não é responsável pelasinfrações que lhe são imputadas, das leis e regulamentos na aplicação do dinheiro público.  (...)  Mandado de segurança indeferido. 
18. Uma outra alegação precedente às de mérito é a queixa de dificuldades para a contestação por causa da inclusão de peças do Convênio Siconv 752195/2010 neste processo concernente ao Convênio Siconv 709227/2009, que teriam levado à confusão dos documentos (peça 100, p.5) . Não assiste razão aos responsáveis, uma vez que este processo foi derivado do processo TC-Processo 032.962/2012-6 (aqui apensado) , relativo a auditoria feita nos dois mencionados convênios, cujas peças foram copiadas para fazer parte do elenco de peças deste processo. As peças copiadas estão todas identificadas como cópias de peças do processo gerador deste (TCProcesso 032.962/2012-6) , não havendo por que falar em confusão, além de que os convênios estão perfeitamente identificados em cada uma das peças copiadas, bem como na última instrução daquele processo de auditoria (peça 77) , na qual foi proposta a citação dos responsáveis, em tópicos que individualizam devidamente cada um dos convênios. 
19. Quanto à contestação propriamente dita das irregularidades apuradas nestes autos, os responsáveis primeiramente aduzem não ter havido duplicidade de despesas administrativas, sob o argumento de que teria havido confusão entre despesas administrativas do projeto com as despesas administrativas da convenente (peça 100, p.5) . O alegado é improcedente, porque não houve confusão. As despesas administrativas vinculadas ao projeto, isto é, ao objeto do Convênio 709227/2009 estavam perfeitamente previstas e cobertas pelas regras fixadas no Manual de Ates (peça 59) e na Prt Int 127/2008, não havendo por que serem inseridas novamente no orçamento do projeto, como detalhadamente demonstrado na instrução do TC-Processo 032.962/2012-6 (peça 77, p.6-8 e 11-13; e peça 59, p.85-91) , além de que não podiam ser suportadas pelo Incra/BA despesas administrativas próprias da Fundesf, conforme estabelecia o art. 39, parágrafo único da Prt. Int. 127/2008. 
20. As despesas administrativas do projeto admitidas pelo Manual de Ates e pela Prt Int 127/2008 eram aquelas ligadas às ações finalísticas para consecução do objeto do convênio, ou seja, que concorriam de forma direta para a prestação do serviço de articulação, não sendo possível incluir em tais despesas aquelas destinadas ao custeio da convenente, como são exemplos alguns itens de despesa constantes da Memória de Cálculo do Plano de Trabalho: "apoio administrativo" - itens 1.1.6, 1.2.6, 1.3.6 e 1.4.6 (peça 61, p.36-38 e peça 23, p. 2-4) ; "serviços profissionais de escritório em Salvador" - itens 1.1.9, 1.2.10, 1.3.9 e 1.4.9 (peça 61, p. 36-38 e peça 23, p.2-4) . Essas despesas deveriam ser suportadas pela Fundesf, como ônus natural de sua participação em um convênio, em que há o pressuposto de que os partícipes têm interesses convergentes na realização do objeto pactuado, como bem observou o superintendente substituto do Incra/BA em sua defesa no processo TC-Processo 032.962/2012-6 (peça 38, p.2) .
21. Assim, quem se confundiu foram os responsáveis, ainda mais ao afirmarem que a Equipe de Auditoria identificou duplicidade em apenas um documento (peça 100, p.6) . A duplicidade de documento a que eles se referem diz respeito, na verdade, ao lançamento do mesmo documento uma vez na aba "Documento de Liquidação" e duas vezes na aba "Pagamento", ambas da opção "Execução Convenente", no Siconv. Foi, portanto, apenas uma verificação da Equipe de auditoria que corrigiu registros não uniformes do mesmo documento em campos semelhantes, que resultou em erro material em um desses campos, não se confundindo com a cobrança em duplicidade de despesas administrativas impingidas ao Incra/BA pelos responsáveis. O valor registrado em duplicidade foi R$ 4.353,95, cuja diferença para R$ 4.496,94 - obtido da subtração do total gasto informado na prestação de contas do Convênio 709227/2009 (R$ 7.210.692,68) do total corrigido pela Equipe de Auditoria (R$ 7.206.195,74) - é R$ 142,99, que é o saldo declarado na própria prestação de contas da Fundesf no Siconv (peça 60, p. 12-13) , conforme consta nos itens 6 e 7 da instrução do TCProcesso 032.962/2012-6 (peça 77, p.2) . Logo, impertinente a insinuação de inconsistência da constatação feita pela Equipe de Auditoria. 
22. Afora isso, não está na distinção entre despesa administrativa do projeto, ou finalística, e despesa administrativa da convenente a causa central para a ocorrência da irregularidade que resultou em dano ao erário. O grosso do prejuízo ao erário decorre da cobrança em duplicidade de itens de despesa que já estavam computados no valor a ser pago como remuneração pela prestação individual do serviço de articulação por cada articulador, como está minuciosamente detalhado no Manual de Ates (peça 59, p.85-91) , que era o valor máximo a ser bancado pelo Incra/BA na avença, sem se considerar o pagamento de até 15% sobre o valor do convênio das despesas administrativas da convenente, permitido pelo art. 39, parágrafo único da Prt. Int. 127/2008, desde que diretamente ligadas à consecução do objeto do convênio, não sendo possível incluir em tais despesas aquelas destinadas ao custeio da convenente. É isso que está exaustivamente explicado e demonstrado na instrução do processo TC-Processo 032.962/2012-6 (peça 77, p. 6-13) . 
23. Na sua proposta de convênio, a Fundesf deveria ter demonstrado a composição da remuneração do seu articulador de Ates, nos termos previstos no Manual de Ates, preenchendo demonstrativos segundo os padrões constantes dos anexos daquele manual, principalmente o Anexo IV (peça 59, p.89-91) , o que não foi feito em nenhum momento. Ao contrário, a Fundesf, em seus orçamentos, simplesmente expõe colunas onde, basicamente, informa apenas salário do articulador e o percentual da contribuição social (peça 61, p. 29-32 e peça 11, p. 9-12) . A remuneração do articulador daí resultante superava, sem qualquer justificativa, a prevista no manual, isto é, era maior que R$ 7.343,62 (peça 59, p.91) , pois alcançava a cifra de R$ 8.434,17 (peça 77, p.7 e peça 61, p.36- 38) . A diferença entre os dois valores (R$ 1.090,55) poderia ser aceita como custo dos insumos de mão de obra, mas teria que ser obrigatoriamente demonstrada consoante a tabela III do item 6.A do Anexo IV do Manual de Ates (peça 59, p.90) . A Fundesf, porém, não cumpriu sua obrigação e isso está dito na instrução do processo TC-Processo 032.962/2012-6, conforme se vê abaixo, na transcrição de alguns itens da referida instrução (peça 77, p.7-8) : 
'37. O valor do custeio do serviço de articulação é um valor considerado no Manual de Ates na composição do custo da prestação dos serviços de articulação e que se soma ao custo concernente ao salário mais encargos sociais e mais os insumos de mão de obra, estes últimos destinados a cobrir despesas com transporte, alimentação, funeral, seguro de vida, assistência médica, capacitação, etc. dos articuladores. 
38. A soma do salário, encargos sociais e custeio do serviço de articulação deve resultar num custo total mensal máximo por articulador de R$ 7.343,62, de acordo com o Manual de Ates, visto que para o conveniado pessoa jurídica sem fins lucrativos não é permitida a inclusão da parcela lucro na composição do custo por articulador, nem tampouco incidem tributos sobre convênios firmados com pessoas jurídicas dessa natureza (peça 59, p.89-91) . O que for acrescentado além dos R$ 7.343,62 só pode então ser por conta dos insumos de mão de obra (peça 59, p.90) . 
39. Nada obstante, a Fundesf apresentou, após o aditamento do convênio, valor por articulador (R$ 8.434,17) superior ao estabelecido no Manual de Ates, ou seja, superior a R$ 7.343,62. Esse valor pode ser admitido se considerado que nele foi incluído, por articulador, o custo relativo aos insumos de mão de obra (R$ 1.090,55) , isto é, o que foi provido pela Fundesf menos o descontado dos empregados, como no caso dos auxílios (transporte, alimentação, funeral, seguro de vida, assistência médica, capacitação, etc.) , consoante o item 6.A do Anexo IV do Manual de Ates (peça 59, p.90) . 
40. De qualquersorte, não foram anexadas ao Siconv as memórias de cálculo, nostermos do Anexo IV do Manual de Ates (peça 59, p.89-92) , que demonstrariam a regularidade e o valor relativo aos itens dos insumos de mão de obra que foram considerados pela Fundesf na composição do custo por articulador, não havendo comprovação, portanto, de que tais insumos de mão de obra foram de fato disponibilizados aos articuladores e em que bases'. 
24. Como se vê do trecho transcrito acima da instrução do processo TC-Processo 032.962/2012-6, as propostas do convênio e do seu termo aditivo tinham que ter sido apresentadas contendo as memórias de cálculo consoante o item 9 do Anexo II do Manual de Ates (peça 59, p.76) , o qual remete ao Anexo IV, que contém os modelos de planilhas de memória de cálculo (peça 59, p.83- 90) . O não detalhamento dos custos foi uma irregularidade grave, uma vez que foram violadas normas de natureza contábil e financeira cruciais para a prestação do serviço pactuado. 
25. Também alegam os responsáveis que o limite de 15% previsto no art. 39, parágrafo único da Prt Int 127/2008 equivalia a R$ 1.039.577,00, uma vez que o convênio totalizou R$ 6.930.516,44 (peça 100, p.5 e 6) . Equivocaram-se eles, porque, por duas razões principais, não é possível admitir a aplicação do limite máximo de 15% sobre o valor aditivado do convênio (peça 61, p.18) para refutar as irregularidades aqui em debate. 
26. A primeira delas tem a ver com a legitimidade e legalidade da celebração do mencionado aditamento. Esse termo aditivo, aparentemente, objetivou aumentar o valor do convênio para unicamente corrigir o percentual de encargo social usado no cálculo da remuneração dos articuladores (etapa 1 do orçamento da Fundesf) e do pessoal de apoio de nível médio e de nível superior (etapa 2 do orçamento da Fundesf) , estes últimos com a tarefa de dar apoio à prestação do serviço de articulação (peça 61, p.23; 26; 29; 31; 43-44) , consoante se verifica de comparação entre os valores contidos nos orçamentos original e aditivado, em que se percebe que os valores das etapas 3 e 4 de ambos não se alteraram, ao contrário daqueles das etapas 1 e 2 (peça 61, p.29-32) , o que inclusive se confirma no quadro comparativo elaborado pela própria Fundesf, de onde foi destacado e apresentado o valor do acréscimo de R$ 1.257.051,04 ao valor original do convênio (peça 61, p.34) .
27. A pretendida correção do percentual de encargo social usado no cálculo da remuneração dos articuladores e do pessoal de apoio de nível médio e de nível superior era, alegadamente, em razão de ter sido o convênio original celebrado prevendo a contratação de articuladores sob o regime de cooperativa, para o qual o percentual de encargos sociais era de 23,1% (peça 61, p.26) . Tal regime trabalhista, porém, teria sido motivo de censura da Procuradoria junto ao Incra, tanto na sede quanto na regional da Bahia, que teria alertado que "ficaria caracterizado o vínculo de subordinação da cooperativa contratada para com a FUNDESF, sendo tal fato impeditivo à contratação por estre regime, visto que ficaria caracterizado como mera burla à atual legislação trabalhista." Por esse motivo, segundo a Fundesf, os articuladores e o pessoal de apoio acabaram sendo contratados pelo regime celetista, cujo percentual para os encargos sociais era de 72,5%, e não como cooperativados (peça 61, p.26) . 
28. Tal justificativa da Fundesf jamais poderia ter sido acatada à luz do que estabelecia o Manual de Ates. Segundo o item 6.1.2.1 do Manual de Ates (peça 59, p.36) , as atividades de Ates deveriam ser executadas diretamente pela convenente, vedando-se às entidades sem fins lucrativos a intermediação ou subcontratação da prestação dos serviços de Ates e, consequentemente, também os de articulação, uma vez que a articulação é inerente aos serviços do programa de Ates. Nos termos do manual, a articulação era obrigatória a partir da existência de 25 técnicos de Ates, em obediência à proporção de 1 para 25, além de que as entidades articuladoras não poderiam ser executoras de serviços de Ates e vice-versa (peça 59, p.23, 36, 39, 41 e 81) . Portanto, totalmente inadmissível a proposta da Fundesf intermediando ou subcontratando uma cooperativa. 
29. Além disso, o Manual de Ates calculava os encargos sociais com os índices atribuídos à mão de obra contratada com base na CLT (peça 59, p.83 e 89) , não havendo por que alterar o valor previsto no Plano de Trabalho original, uma vez que ele estava acima do teto admitido pelo Manual de Ates (item 23 supra e peça 77, p.7-8) , e ainda por cima cobrando encargos sociais não admitidos pelo Manual de Ates, quando se celebra convênio com cooperativas, caso se alegue essa hipótese (peça 59, p.83 e 89) , em sinal evidente de que a avença estava maculada por grave ilegalidade, que recomendava a anulação do convênio e não o seu aditamento. Houve, assim, flagrante burla às regras do Manual de Ates.
30. Quanto à hipótese de o convênio com a Fundesf inicialmente ter sido celebrado como se ela fosse cooperativa, trata-se de algo legalmente inconcebível. A Fundesf claramente não poderia ter formulado projeto como cooperativa por ser pessoa jurídica de direito privado sem fins lucrativos (peça 27, p.1 e peça 125, p.2; 5-7 e 15) , com finalidade, regulamentação legal e funcionamento totalmente distintos dos de uma cooperativa, e, mesmo que pudesse, não haveria incidência de encargos sociais sobre os salários dos articuladores, pois isto não era previsto no Manual de Ates para convênios com cooperativas (peça 59, p.83 e 89) . Portanto, o 1º Termo Aditivo ao Convênio 709227/2009 mirava apenas a elevação do valor conveniado e, consequentemente, causar dano ao erário, através de burla aos dispositivos legais do Manual de Ates, razões por que jamais poderia ter sido celebrado e por que não deveria ter, logicamente, reconhecido efeitos jurídicos, uma vez que era, no seu nascedouro, nulo de pleno direito. 
31. Já no que concerne à alusão da Fundesf de que a Procuradoria Jurídica junto ao Incra teria se manifestado contrariamente à contratação de articuladores cooperativados após a aprovação e assinatura do convênio (peça 61, p.26) , não consta nos autos nem no Siconv pareceres da Procuradoria se pronunciando acerca da forma de contratação dos articuladores. Na verdade, o que há da Procuradoria são queixasrelativas à sonegação de documentos para exame dos procuradores (peça 61, p.49; 52 e 62) , obrigando-os a se manifestarem apenas quanto à conformidade jurídica do termo de convênio e seus aditivos. Portanto, carecia, e ainda carece, de verossimilhança a mencionada manifestação da Procuradoria Jurídica acerca de tal assunto, restando, ao contrário, evidências de que ela, na verdade, ficou alijada do conhecimento de detalhes cruciais acerca da celebração do Convênio 709227/2009, o que facilitou a perpetração das irregularidades em apuração nestes autos. 
32. Aliás, há indícios de que o cometimento de tais irregularidades estava premeditado antes mesmo da assinatura do Convênio 709227/2009, em 18/11/2009 (peça 27) , tendo em vista que já havia plano de trabalho com o novo valor do 1º Termo Aditivo assinado pelo diretor executivo da Fundesf e responsável nestes autos, Sr. Aurílio dos Santos Sousa, em 12/11/2009 (peça 61, p.35-42) . Valendo enfatizar que o plano de trabalho do convênio original datava de 22/9/2009 (peça 23) , que os pareceres da Procuradoria Jurídica acerca da proposta de convênio foram todos posteriores a essa data (peça 63, p.10-11 e peça 124) e que, mesmo assim, nenhum deles toca em questão relacionada com o regime de trabalho dos articuladores prevista em minuta do termo do convênio. O motivo para esse "silêncio" nos pareceres é simples: nenhuma cláusula do Termo do Convênio nem do plano de trabalho aborda esse tema (peças 23 e 27) . Logo, inverossímil a aludida objeção interposta pela Procuradoria Jurídica à contratação dos articuladores no regime de cooperativa. 
33. Em segundo lugar - continuando o exame da alegação de que o limite de 15% previsto no art. 39, parágrafo único da Prt Int 127/2008 equivalia a R$ 1.039.577,00 (item 25 supra) -, as despesas administrativas autorizadas até o limite de 15% pelo art. 39, parágrafo único da Prt. Int. 127/2008 eram aquelas expressamente autorizadas e demonstradas no termo do convênio e no plano de trabalho, além de terem de ser diretamente relacionadas com o objeto da avença, consoante a jurisprudência do TCU (Acórdão 887/2010-TCU-Segunda Câmara, Relator: José Jorge; 3385/2012- Plenário, Relator: Ana Arraes; 11161/2011-2ª Câmara, Relator: Augusto Sherman; Acórdão 1710/2015-TCU-Primeira Câmara, Relator: Benjamin Zymler) , a qual é decorrência inescapável de interpretação lógica, sistemática e teleológica dessa norma em conjunto com as demais do mesmo art. 39 do mencionado instrumento legal, mormente a do seu inciso IV. Despesas administrativas essas igualmente previstas no Manual de Ates, só que aí deviam necessariamente estar embutidas na remuneração dos articuladores de Ates, sob a forma de custeio do serviço de articulação, como explicado na instrução do TC-Processo 032.962/2012-6 (peça 77, p.7) . 
34. Segundo o Manual de Ates (peça 59, p.85; 87; 90-91) , o custeio do serviço de articulação era composto de: ["insumos diversos/custos variáveis" = combustível e manutenção de veículos] + ["despesas operacionais/administrativas"]. O manual estabelecia para este item de custo, relativamente ao técnico de Ates, o valor mensal máximo de R$ 537,70, obtido da divisão de R$ 6.452,44 (ou R$ 5.940,00 + R$ 512,44 = R$ 6.452,44) por 12 técnicos, que era o número de componentes da equipe usada como base para os cálculos (peça 59, p.83 e 85) . Em cima desse valor de R$ 537,70, aplicando-se um acréscimo percentual de pouco mais de 67% (67,379%) , obtém-se o custeio mensal para um articulador, isto é, R$ 900,00 (peça 59, p.90-91) . 
35. Então, as despesas operacionais e administrativas mensais para a prestação do serviço de articulação, por articulador, nos termos do Manual de Ates, estavam cobertas pelo valor de R$ 900,00. O que passasse disso poderia ainda ser pago com base no limite de 15% concedido pelo art. 39, parágrafo único da Prt. Int. 127/2008, desde que restrito a gastos diretamente relacionados com o objeto do convênio e previstos no termo do convênio e no plano de trabalho, como dito no item 33 supra. Porém, ultrapassado esse limite de 15%, o convenente teria que assumir o dispêndio que o desbordasse. Daí pode-se concluir, ainda, que é de menor importância diferenciar despesa operacional de despesa administrativa para ajustes cujo objeto seja fornecimento de mão de obra, até porque o próprio Manual de Ates não o faz na sua definição de custeio do serviço de articulação, como se pode ver no item 34 acima. 
36. Além dessas despesas "operacionais/administrativas", componentes do custeio do serviço de articulação, comentadas acima, o Manual de Ates ainda levava em conta, fora salário e encargos sociais, outros gastos para a composição da remuneração de um articulador, quais sejam, os insumos de mão de obra. Estes vinham a ser as seguintes despesas, conforme o quadro III do Anexo IV do manual, que deveria estar preenchido pela entidade proponente do convênio e totalizado na última linha (peça 59, p.90) : "transporte; auxílio alimentação (vales, cesta básica, etc.) ; uniformes/equipamentos; assistência médica; seguro de vida; treinamento/capacitação/reciclagem; auxílio funeral; outros (especificar) ". 
37. A Fundesf, pessoa jurídica sem fins lucrativos, porém, em grave irregularidade, não preencheu o quadro III mencionado acima, ou seja, não demonstrou a composição do item de despesa insumos de mão de obra da remuneração dos articuladores. Em vista disso, na instrução do processo TC-Processo 032.962/2012-6, itens 38 e 39 (item 23 supra e peça 77, p.7) , obteve-se o valor total dos insumos de mão de obra por eliminação, abatendo-se da remuneração dos articuladores no 1º Termo Aditivo (R$ 8.434,17) a remuneração total (R$ 7.343,62) prevista no quadro "Resumo - Valor Mensal e Anual do Serviço" do Manual de Ates (peça 59, p.91) , equivalente a salário dos articuladores acrescido dos encargos sociais (R$ 6.443,62) mais o valor do custeio do serviço de articulação (R$ 900,00) , resultando dessa subtração de remunerações o valor dos insumos de mão de obra de R$ 1.090,55. Desta forma, já havia embutido na remuneração de cada articulador da Fundesf para pagamento de despesas operacionais/administrativas R$ 1.990,55, isto é, R$ 900,00 do custeio do serviço de articulação mais R$ 1.090,55 de insumos de mão de obra para a articulação. 
38. Nos Planos de Trabalho da Fundesf (peça 23, p.2-4 e peça 61, p.36-38) , além da remuneração dos articuladores, da contrapartida e do evento de aprofundamento (não realizado) , havia a previsão dos seguintes itens de despesas operacionais/administrativas: "locação de veículos (6 veículos) ; combustível; diárias para serviços profissionais; passagens/despesas de viagem; locação de equipamentos (notebook, máquinas digitais e GPS) ; serviços profissionais de escritório/Salvador; manutenção de escritório articuladores; serviços de apoio administrativo; material consumo; e serviços de consultoria especializada em sistemas gerenciais". Tais despesas somavam, no 1º Termo Aditivo, R$ 2.168.411,00, conforme abaixo: (...) 
39. Parte das acima referidas despesas operacionais/administrativas já estavam abrangidas pelo montante embutido na remuneração de cada articulador da Fundesf para esse fim, como dito no item 37 supra. O valor total para isso está calculado e informado no item 56 da instrução do processo TC-Processo 032.962/2012-6 (peça 77, p.10) , e era de R$ 1.122.670,20. Logo, de imediato, vê-se que houve duplicidade de cobrança de despesas operacionais/administrativas e que é igual ao próprio valor de R$ 1.122.670,20. Tirando essa quantia do total de despesas operacionais/administrativas previstas no 1º Termo Aditivo, isto é, R$ 2.168.411,00 (item 38 acima) , restam R$ 1.045.740,80, que poderiam, em tese, ser cobertos até o limite de 15% do art. 39, parágrafo único da Prt. Int. 127/2008, desde que para o pagamento de despesas diretamente relacionadas com o objeto do convênio e previstas no termo do convênio e no plano de trabalho. 
40. Todavia, esse limite de 15% da Prt. Int. 127/2008, como dito acima, não pode ser calculado através da simples e livre aplicação do referido percentual sobre o total do convênio. Antes é preciso que sejam expurgadas as despesas não diretamente vinculadas ao objeto do convênio. Assim sendo, da relação de despesas operacionais/administrativas constantes dos planos de trabalho ( item 38 supra e peça 23, p.2-4 e peça 61, p.36-38) , vislumbra-se logo que as despesas com "locação de veículos (6 veículos) ; combustível; diárias para serviços profissionais; passagens/despesas de viagem; locação de equipamentos (notebook, máquinas digitais e GPS) ; manutenção de escritório articuladores; e material consumo" podem ser consideradas como diretamente vinculadas ao objeto do convênio. O mesmo pode ser feito relativamente à despesa com "serviços de consultoria especializada em sistemas gerenciais", uma vez que, embora não tenha ficado claro nos autos, é possível relacionar essa despesa com treinamento/capacitação/reciclagem (item 36 supra) . 
41. Referidas despesas, do total de R$ 2.168.411,00 (item 38 supra) , somavam R$ 1.673.840,64, consoante a tabela do item 69 da instrução do processo TC-Processo 032.962/2012-6 (peça 77, p.12) , e já contavam com parte da remuneração dos articuladores para custeá-las, isto é, com R$ 1.122.670,20, como dito no item 39 supra, não havendo por que serem orçadas novamente para pagamento com recursos outros além da remuneração dos articuladores, advindo disso a duplicidade de cobrança de despesas equivalente a R$ 1.122.670,20, como já antes enfatizado no item 39 supra. Assim, restavam então daquelas despesas operacionais/administrativas diretamente ligadas ao objeto do convênio, mencionadas no item 40 acima, R$ 551.170,44, ou seja, R$ 1.673.840,64 - R$ 1.122.670,20 = R$ 551.170,44, que poderiam ser pagos segundo a regra do limite de 15% da Prt. Int. 127/2008. 
42. Quanto aos demais itens de despesas operacionais/administrativas constantes dos planos de trabalho (peça 23, p.2-4 e peça 61, p.36-38) , que não aqueles mencionados no item 40 supra, ou seja, "serviços profissionais de escritório/Salvador"; e "serviços de apoio administrativo", que juntos importavam em R$ 494.570,36, eles não podiam ser pagos com recursos do Incra a título de despesas administrativas dentro do limite de 15% da Prt. Int. 127/2008. Isto porque o Manual de Ates define como atribuições dos articuladores de Ates no seu item 5.3.1.3 (peça 59, p.24) : 
5.3.1.3 Atribuições da Equipe de Articulação São atribuições da Equipe de Articulação, dentre outras: I. assessorar o planejamento estratégico e operacional das atividades desenvolvidas pelos Núcleos Operacionais de ATES, tomando como base as diretrizes de planejamento apresentadas pelo INCRA; 
II. assessorar os Núcleos Operacionais, proporcionando suporte técnico e metodológico;
III. contribuir com a integração e a articulação das atividades desenvolvidas nos projetos de assentamento da sua área de abrangência, bem como a integração de tais atividades com outras políticas públicas afins; 
IV. contribuir com a socialização das experiências exitosas; 
V. contribuir na divulgação das atividades de ATES junto aos (às) assentados (as) , promovendo a participação dos mesmos no Programa; 
VI. identificar e articular as demandas de capacitação dos Núcleos Operacionais e das famílias assentadas em temáticas necessárias ao seu aprimoramento e ampliação dos conhecimentos necessários ao atendimento das diretrizes e objetivos do Programa de ATES, encaminhando-as ao INCRA; 
VII. apresentar à Superintendência Regional do INCRA relatórios trimestrais, de forma a contribuir para o monitoramento e a avaliação do Programa; 
VIII. é vedada a contratação ou utilização das Equipes de Articulação de ATES para realização de atividades que constituam atribuições inerentes aos cargos do quadro de servidores do INCRA. 
43. Daí, percebe-se que a prestação do serviço de articulação não demandava o serviço de apoio constante do plano de trabalho da Fundesf. Os articuladores não só poderiam como deveriam se desincumbir dos seus afazeres sem necessidade do tal "serviço de apoio". A forma como os articuladores executariam suas tarefas é claramente individual, de acordo com o Manual de Ates. Eles é que teriam que trabalhar dando apoio aos técnicos de Ates e municiando os servidores do Incra/BA com as informações necessárias e suficientes para o acompanhamento do serviço de Ates e monitoramento dos assentamentos em que atuavam. Portanto, não poderia ser o serviço de apoio despesa atribuída à concedente em um convênio cujo objeto era a prestação de serviço de articulação. Esse serviço, se necessário, deveria ter sido assumido pela convenente como seu ônus na parceria, para a qual se qualificou ao cumprir a exigência de demonstrar possuir capacidade técnica e operacional para a celebração de convênio visando a realização desse objeto, como destaca o Manual de Ates em seu item 5.3.1: "A entidade prestadora do serviço de articulação deverá apresentar base física e infraestrutura operacional adequada para a prestação dos serviços." (peça 59, p.23) , ou, do contrário, estar-se-ia a falar de contrato de prestação de serviço e não de convênio. 
44. Raciocínio semelhante se aplica ao item "serviços profissionais de escritório/Salvador", haja vista que os articuladores eram necessários e pensados para assessorar os Núcleos Operacionais de Ates, localizados no interior do Estado da Bahia, próximos aos assentamentos e das famílias assentadas. Portanto, o custo dos "serviços profissionais de escritório/Salvador"; e "serviços de apoio administrativo", que somavam R$ 494.570,36, teriam que ter sido custeados pela própria Fundesf, o que faz disso uma irregular despesa administrativa exigida da concedente, isto é, o Incra/BA, porque não preenchia os requisitos para ser custeada como despesa administrativa até o limite de 15% do art. 39, parágrafo único da Prt. Int. 127/2008, tendo-se incorrido por isso na irregularidade de excesso de despesa administrativa. 
45. Assim, esta é a segunda razão para rechaçar a alegação da Fundesf de que dispunha de R$ 1.039.577,00 (item 25 supra) a título de limite de 15% do art. 39, parágrafo único da Prt. Int. 127/2008 para pagamento de suas despesas operacionais/administrativas (peça 100, p.5 e 6) , já que a primeira, relativa à legitimidade e legalidade da celebração do 1º Termo Aditivo, está exposta nos itens 26 a 32 supra. Portanto, não merece prosperar tal alegação, uma vez que, do montante das despesas operacionais/administrativas realizadas pela convenente, restavam, na verdade, apenas R$ 551.170,44 passíveis de serem cobertas pela regra do art. 39, parágrafo único da Prt. Int. 127/2008, já que as demais despesas, que somavam R$ 494.570,36, nos termos da dita norma, sequer atendiam os requisitos legais para isso, como demonstrado nos itens 41 a 44 supra, consubstanciando-se esse último valor de R$ 494.570,36, então, em um excesso de despesa administrativa a ser devolvido aos cofres do Incra. 
B - SUPERFATURAMENTO
46. Para refutar a irregularidade do superfaturamento decorrente da redução do tempo acumulado de prestação dos serviços objeto do Convênio 709227/2009 (peça 100, p.6-9) , os responsáveis argumentam, entre outras coisas, que as razões da Equipe de Auditoria eram abstratas e confusas, contendo ilações (peça 100, p.6-8) . Confusão esta porque, segundo eles, tanto as despesas administrativas e operacionais da Fundesf quanto as despesas administrativas próprias do projeto eram por conta do Incra/BA. Com base nesses argumentos, negam ter havido superfaturamento, bem como voltam a negar a ocorrência de duplicidade de cobrança de despesas operacionais/administrativas (peça 100, p.8) , além de afirmarem ter a Equipe de Auditoria constatado não ter havido enriquecimento ilícito nem má-fé e dolo, pois os recursos repassados teriam sido devidamente utilizados na execução do convênio. Nessas alegações, apresentam alguns valores do plano de trabalho, de itens de despesa e da contrapartida pactuada, mencionando inclusive a solicitação não acolhida de redução do valor da contrapartida (peça 100, p.8-9) . 
47. Dizem, especificamente em relação às despesas administrativas, que elas foram definidas quando da celebração do convênio e consideradas no valor do repasse (peça 100, p.8) , por isso "... não devendo ser calculado no decorrer da execução sob a ótica dos auditores e com base em ilações não aceitáveis." Em vista disso, afirmam que as análises da Equipe de Auditoria não foram de acordo com o previsto no Termo do Convênio e no plano de trabalho, os quais teriam sido cumpridos fielmente, da mesma forma que os preceitos legais e as recomendações da concedente. Sustentam ainda que, do jeito que agiu a equipe, ' (...)  não há quem execute um convênio sem ressalvas, haja vista o nível de exigência evidenciado.' Acusam também a Equipe de Auditoria de ter se prendido a detalhes formais ao declararem que ' (...)  auditoria é para verificar a correta aplicação dos recursos públicos no objeto do convênio e não para se debruçar especificamente em detalhes formais da execução.' (peça 100, p.8) . 48. Quanto a de novo argumentar, para descaracterizar as irregularidades de cobrança em duplicidade e de superfaturamento, que tanto as despesas administrativas e operacionais da Fundesf quanto as despesas administrativas próprias do projeto deviam ser arcadas pelo Incra/BA (peça 100, p.6 e 8) , isto já foi rebatido nos itens precedentes. Fala-se também que os cálculos da Equipe de Auditoria não refletiam a realidade dos fatos e da execução financeira do convênio (peça 100, p.8) , embora não se apresente nenhum cálculo provando ou demonstrando falhas ou erros nos cálculos da Equipe de Auditoria. Busca-se refutar com palavras cálculos matemáticos baseados em documentos oriundos da própria Fundesf e da legislação, o que é insuficiente e inócuo. 
49. Como dito acima, consta nos itens 19, 20, 22, 33, 35, 39 e 40-44 supra menção aos fundamentos dos cálculos do dano apurado e às despesas administrativas admitidas pelo Manual de Ates e pela Prt Int 127/2008, que eram aquelas ligadas às ações finalísticas para consecução do objeto do convênio, ou seja, que concorriam de forma direta para a prestação do serviço de articulação, não sendo possível incluir em tais despesas aquelas destinadas ao custeio da convenente ou, nas palavras dos próprios responsáveis, às despesas administrativas e operacionais da Fundesf. É este o entendimento jurisprudencial do TCU, como se vê nos Acórdão 887/2010-TCU-Segunda Câmara, Relator: José Jorge; 3385/2012-Plenário, Relator: Ana Arraes; 11161/2011-2ª Câmara, Relator: Augusto Sherman; Acórdão 1710/2015-TCU-Primeira Câmara, Relator: Benjamin Zymler. O que importa entender é que à concedente não cabe o ônus com as despesas administrativas e operacionais da convenente ou, do contrário, não se estaria a tratar de convênio e sim de contrato de prestação de serviço. Esta é a exegese que deflui límpida e cristalina da norma do parágrafo único do art. 39 da Prt. Int. 127/2008 em conjunto e confronto com os incisos deste mesmo artigo, dentre os quais, principalmente, o inciso IV. 
50. No que concerne a dizer que a Equipe de Auditoria apresentou argumentos, demonstrativos confusos e abstratos, contendo ilações (peça 100, p.6-8) , não assiste razão aos responsáveis, pois não há ilações nem as despesas administrativas foram calculadas "no decorrer da execução sob a ótica dos auditores", já que todos os achados, ou constatações de auditoria, são fundamentados nos documentos existentes no Siconv, ou seja, fornecidos pela própria Fundesf; em documentos obtidos pela Equipe de Auditoria nas dependências da Fundesf, quando da execução da auditoria em campo; em informações e documentos fornecidos pelo Incra/BA; na legislação de regência, principalmente a Prt Int 127/2008 e o Manual de Ates; e a jurisprudência do TCU. Com essa documentação nas mãos, o trabalho consistiu em mapear, em planilhas Excel, e analisar os 3.145 itens de despesa extraídos do Siconv (peça 77, p.2) , juntamente com outros tipos de documentos, em confronto com as regras e normas que balizavam o Convênio 709227/2009, bem assim com o entendimento esposado por este Tribunal. 
51. Portanto, contrariamente ao que afirmam os responsáveis (ver item 47 supra) , os achados de auditoria são estritamente relacionados com o objeto do convênio e seus planos de trabalho e são majoritariamente de cunho material. Não há que se falar em detalhes formais, ainda mais quando se presta serviço para a Administração Pública, onde as normas legais devem ser rigorosamente cumpridas em razão da própria natureza do Direito Público, mas elas não foram, como atestam o dano e as irregularidades apurados pela Equipe de Auditoria e como indiretamente admitem os próprios responsáveis nas assertivas "... não há quem execute um convênio sem ressalvas, haja vista o nível de exigência evidenciado."; "... auditoria é para verificar a correta aplicação dos recursos públicos no objeto do convênio e não para se debruçar especificamente em detalhes formais da execução." (peça 100, p.8) . Aliás, os detalhes formais a que se referem os responsáveis eram as normas do Manual de Ates e da Prt. Int. 127/2008, todas de natureza operacional e financeira, ou seja, que deveriam ser rigorosamente cumpridas para a legitimação de todos os gastos efetuados. 
52. Igualmente improcedente a alegação de que os argumentos, demonstrativos eram confusos e abstratos (peça 100, p.6-7) , haja vista que as tabelas e o texto da instrução (peça 77) são bem didáticos, calcados no Manual de Ates e na Prt Int 127/2008, com farta remissão às peças do processo, que reproduzem os documentos contidos no Siconv. O que houve sim, mas por parte dos responsáveis, foi distorção, burla às normas de regência do Convênio 709227/2009 ao usarem como pretexto - criado por eles, como deixa transparecer o argumento contra o superfaturamento (peça 100, p.7) , e não provocado pela Procuradoria Jurídica, como consta na justificativa da solicitação do aditivo (peça 61, p.26) , conforme comentado com mais detalhes nos itens 31 a 32 supra - para o aditamento do convênio a mudança do regime trabalhista de contratação dos articuladores de cooperativados para celetistas, uma vez que não podiam, como pessoa jurídica sem fins lucrativos, nos termos do item 6.1.2.1 do Manual de Ates (peça 59, p.36) , subcontratar cooperativas - o que está dito claramente na peça de defesa (peça 100, p.7) -, para a prestação do serviço de articulação. 
53. Logo, pela evidente afronta ao que preconizava o item 6.1.2.1 do Manual de Ates (peça 59, p.36) , houve uma ação premeditada para provocar a celebração do aditivo, já que a Fundesf legalmente não podia propor convênio como cooperativa, porque sua finalidade e natureza jurídica não se coadunam com a de uma cooperativa. Além disso, contrariamente à alegação de que "A quantidade de meses trabalhados, tanto dos articuladores, como dos técnicos de apoio seriam aqueles demandados pelo necessidade do convênio." (peça 100, p.7) , a duração convencionada para a prestação do serviço de articulação era de 28 meses (peça 61, p.35-39) , em que trabalharia uma equipe de 18 articuladores, só que não foram empregados 18, quiçá 17 articuladores, derivando disso o superfaturamento pelo não alcance do tempo acumulado de 28 meses para cada um dos 18 articuladores previstos, sem a correspondente redução do valor do convênio, em desrespeito ao equilíbrio econômico-financeiro do ajuste e em prejuízo do erário. 
54. Os responsáveis argumentam ainda que a Equipe de Auditoria via o ajuste como se fosse um contrato e não um convênio, em que os recursos tinham que ser pagos segundo o plano de trabalho (peça 100, p.7) . Não foi o caso, muito pelo contrário. Os exames dos documentos e os cálculos foram todos feitos com base nos planos de trabalho (peças 24 e 27 e peça 61, p.35-42) , bem como no termo de referência (peça 28) e nos orçamentos da Fundesf (peça 61, p.29-32) , todos presentes no Siconv, como está dito no próprio documento de defesa (peça 100, p.7) , de onde foram consultados e os seus dados extraídos pela Equipe de Auditoria, resultando daí, com fulcro na legislação pertinente, a conclusão de que os recursos do Convênio 709227/2009 não tiveram boa e correta aplicação, causando, consequentemente, prejuízo ao interesse público. 
55. Além disso, equivocadamente, os responsáveis inferiram que a Equipe de Auditoria havia calculado um valor médio de remuneração para os articuladores, bem como asseveram que o salário dos articuladores no Manual de Ates era apenas um valor referencial, visto que cabia a definição do salário ao sindicato (peça 100, p.7) . Não houve uso de valor médio por articulador. Foram considerados os documentos inseridos no Siconv pela própria Fundesf, especialmente os planos de trabalho (peça 23, p.2-4 e peça 61, p.35-42) . O que aconteceu foi que a Fundesf, no plano de trabalho aditivado, premeditadamente, informou remunerações ficticiamente fixas em R$ 7.850,00, para os articuladores, e R$ 2.900,00, para o pessoal do serviço de apoio (peça 61, p. 36- 38 e peça 77, p.5) . Esses valores, no entanto, não correspondem aos resultados obtidos com a multiplicação deles pelas quantidades de meses por item de cada etapa de atividades prevista no plano de trabalho aditivado. De acordo com os resultados por cada item, a remuneração varia de item para item, como mostrado na tabela do item 35 da instrução do TC-Processo 032.962/2012-6 (peça 77, p.7) . 
56. Então, o valor da remuneração do articulador de R$ 8.434,17, obtido pela Equipe de Auditoria, e cobrado de fato do Incra/BA, foi em consequência da maquiagem feita pela Fundesf no plano de trabalho aditivado, porque certamente não foi um mero erro material, ainda mais quando se tem ferramentas modernas de informática como as planilhas eletrônicas. Quanto ao Manual de Ates estabelecer apenas um valor referencial e que caberia ao sindicato definir o valor do salário (peça 100, p.7) , é parcialmente verdade. O Manual de Ates levava em consideração o salário base dos articuladores, fixado pela legislação como equivalente a 9 salários mínimos pela Lei 4.950-A/1966 (peça 59, p.89) , por isso ele não era apenas um referencial, pois estabelecia em 9 salários mínimos o teto máximo de remuneração a ser paga pelo Incra aos articuladores (peça 59, p.63 e 82) . Incumbia à Fundesf demonstrar, detalhar a composição da remuneração dos seus articuladores nos demonstrativos previstos no Anexo do Manual de Ates, para assim justificar as peculiaridades remuneratórias da categoria na Bahia (peça 59, p.89-91) , o que, irregularmente, não foi feito, como dito nos itens 23-24 e 34-37 supra. 
57. Os responsáveis também apresentam outros argumentos, tais como o que assegura que os recursos repassados teriam sido todos utilizados "no pagamento das despesas com pessoal, insumos e despesas administrativas e operacionais, conforme ficou demonstrado na prestação de contas." (peça 100, p.6) , que não merece acolhimento, valendo o mesmo entendimento para a alusão de que teria sido feita solicitação de redução do valor da contrapartida ao Incra/BA (peça 100, p.7 e 9) . No que concerne ao primeiro argumento (peça 100, p.6) , a prestação de contas ainda não foi aprovada pelo Incra/BA (peça 126, p.1) , logo, nada foi demonstrado, além de que gastar recursos não é sinônimo da boa e regular aplicação deles, senão não haveria razão para controlar, fiscalizar, acompanhar, monitorar ou sequer prestar contas. Quanto ao pedido de redução da contrapartida, tal argumento não se coaduna, não é apto a justificar uma irregularidade do tipo superfaturamento, ainda mais porque não houve concordância da concedente, ou seja, é totalmente fora de cogitação que se queira validar uma decisão unilateral em uma relação de parceria, como é o caso de um convênio. 
58. Também aduzem que, se tivesse havido superfaturamento, haveria sobra, "o que não se verifica nas prestações de contas e nem nos relatórios de execução financeira. Os recursos repassados foram totalmente utilizados na execução do convênio." (peça 100, p.6) . Novamente, a prestação de contas ainda não foi aprovada pelo Incra/BA (peça 126, p.1) , logo, nada foi demonstrado, bem como porque superfaturamento não é sinônimo de sobra e sim de dano ao erário, causado por malversação de recursos da Administração Pública em desfavor do interesse público, e não ficou comprovada a plena e regular utilização dos recursos na execução do convênio, tanto assim que este processo foi por isto autuado. 
59. Ademais, os responsáveis informam que "A memória de Cálculo para o 2º ano indica um valor para as despesas Administrativas de R$ 325.033,20." (peça 100, p.8) , contrastando com o que consta no orçamento aditivado como despesas administrativas: R$ 644.852,60 (peça 61, p.33) e, ao mesmo tempo, infirmando o próprio argumento de que a Equipe de Auditoria teria feito cálculos com base "no decorrer da execução". Os responsáveis esqueceram que o 1º Termo Aditivo (peça 61, p. 18-19) , o único que alterou o valor do convênio, somente modificou, para mais, o valor dos encargos sociais incidentes sobre os salários dos articuladores e do pessoal do serviço de apoio, mantendo tudo o mais constante, inalterado (peça 61, p.35-42) . Logo, tal informação é infundada, inverossímil. 
60. Em seguida, remetem ao Termo de Referência da proposta do convênio (peça 28) e confirmam que se previa a contratação de 18 articuladores e mais um articulador para ser o coordenador (peça 100, p.8) . No termo de referência, o articulador coordenador era despesa expressamente assumida pela convenente, embora não tenha de fato sido disponibilizado por ela. Além disso, embora o termo de referência expressamente confirmasse que a previsão normativa do Manual de Ates para o objeto do convênio era de 17 articuladores, a Fundesf mesmo assim propôs orçamento para 18 (peça 28, p.8) , e, portanto, como visto acima no item 53, irregularmente descumpriu o avençado, gerando o superfaturamento detectado pela Equipe de Auditoria. 
61. Outro dado que não bate com a documentação e que está informado na defesa dos responsáveis é que o valor do plano de trabalho aditivado seria de R$ 2.893.350,73 (peça 100, p.8) , quando na verdade foi de R$ 6.930.516,44, como está dito logo abaixo na mesma página da defesa. Além disso, no plano de trabalho original e no aditivado (peça 23, p.2-4 e peça 61, p.35-42) , o item "serviços profissionais de escritório" estava orçado em R$ 163.331,96, contrastando totalmente com os R$ 300.478,84 indicados na defesa. O mesmo quanto aos "Serviços de apoio/suporte", cujo valor no plano de trabalho aditivado (peça 61, p. 36-38) é R$ 331.238,40 e não R$ 386.607,11 (peça 100, p.8) . Daí, pode-se inferir que os responsáveis, que reputaram confusa a Equipe de Auditoria, procuraram, eles sim, confundir ao apresentarem valores destoantes dos documentos e sem remissão às páginas dos autos. 
62. Finalmente, não há nos autos nada que confirme a afirmação de constatação, "pelos próprios auditores" (peça 100, p.8) , de não enriquecimento ilícito e de ausência de má-fé, e de que inexistem evidências de dolo, muito menos de que "os recursos repassados foram devidamente utilizados na execução do convênio". Em relação ao dolo, ele não é elemento essencial nos processos relativos ao controle financeiro da administração pública. O que se busca é a reparação de dano ao erário, ao interesse público, para o que é suficiente a presunção legal da ocorrência de culpa dos gestores por atos irregulares que causem prejuízo ao erário, ainda que não se configure ação ou omissão dolosa (Acórdão 11413/2016-TCU-Segunda Câmara, Relator: Raimundo Carreiro; 10.997/2015-2ª Câmara, Relator: Marcos Bemquerer; 2245/2014-Plenário, Relator: José Jorge; 5166/2011-2ª Câmara, Relator: Augusto Nardes; 1083/2017-Plenário, Relator: André de Carvalho) . Quanto à máfé, ao responsável incumbe demonstrar sua boa-fé, em razão da inversão do ônus da prova nos processos do TCU, o que não foi feito pelos argumentos da defesa aqui presentes, além de que não está comprovado que os recursos foram devidamente aplicados no objeto do convênio, pois a prestação de contas ainda não foi aprovada e há as irregularidades objeto desta TCE.
C - CONTRAPARTIDA 
63. No que respeita à contestação da irregularidade de não cumprimento da contrapartida pactuada, os responsáveis alegam que, "apesar das dificuldades enfrentadas pela não participação da interveniente UNEB, conseguiu demonstrar o cumprimento da sua contribuição, atingindo um valor de R$ 642.522,00,". Dizem também que solicitaram a redução da contrapartida pactuada para "apenas 1%, conforme determina a Portaria do MDA nº 13, de 11/3/2010, art. 2º" (peça 100, p.9) , mas reconhecem que o Incra/BA não anuiu com tal pleito, ou seja, a contrapartida original foi mantida. Além disso, protestam contra a solidariedade que lhes estaria sendo imputada injustamente, uma vez que a redução do percentual de contrapartida para 1% tinha sido estabelecida pela Portaria MDA 13, de 11/3/2010, e não por eles, bem como aduzem que "não consta no convênio nenhuma menção à forma de aferição da contrapartida, razão pela qual torna-se inaceitável o detalhamento exigido pela convenente/TCU." 
64. Ao contrário do que afirmam os responsáveis (peça 100, p.9) , a documentação contida no Siconv dá como comprovada apenas 9,8% do valor da contrapartida pactuada (peça 62, p.31) , não sendo verdadeira a assertiva de que teriam demonstrado o cumprimento da contrapartida. Quanto à Portaria MDA 13, de 11.03.2010, mencionada norma diz textualmente que tal percentual reduzido necessitava de expressa concordância da área técnica da concedente, além de que o mesmo se trata de um piso mínimo e não de teto máximo (peça 61, p.62 e peça 101, p.2) . Já em relação à inconformidade com a solidariedade, é desarrazoada, pois não foi proposta solidariedade, em relação a esta irregularidade, com nenhum gestor do Incra/BA, mas tãosomente a solidariedade mútua dos dois responsáveis Fundesf e Aurílio dos Santos Souza, como se pode ver nos ofícios de citação a eles dirigidos (peça 86, p.3 e peça 87, p.3) . 
65. Não procede também a alegação de que, em razão da ausência no Termo do Convênio 709227/2009 do detalhamento da forma de aferição da contrapartida, nem o Incra/BA nem o TCU podiam exigir da Fundesf que detalhasse o custo da contrapartida (peça 100, p.9) , porque acima do termo do convênio havia uma norma hierarquicamente superior, a Prt 127/2008, que ordenava a estipulação prévia do modo de se aferir a contrapartida não financeira para que ela pudesse ser aceita (art. 30, III) . Não se pode cogitar justificar um erro com outro, pois a convenente expressamente se submeteu aos ditames de dita portaria ao celebrar o convênio (peça 27, p.1) , tanto assim que nos seus planos de trabalho valorizou em termos monetários a contrapartida que se comprometia a cumprir (peça 23 e peça 61, p.35-42) , e, no ordenamento jurídico pátrio, a ninguém é permitido a escusa do desconhecimento da lei, nos termos do art. 3º da Lei de Introdução ao Código Civil (Decreto-lei 4.657/1942) . 
66. Os responsáveis mencionam ainda, em sua defesa quanto a esta irregularidade de não cumprimento da contrapartida pactuada, que anexaram "vasta documentação sobre a utilização da contrapartida, incluindo expedientes e relação das atividades desenvolvidas pela convenente." (peça 100, p.10) . Alguns desses documentos (peças 101-123) são cópias dos que já estavam nos autos ou foram inseridos como duplicatas, isto é, como peças repetidas (ver quadro a seguir) . Os novos, entretanto, como será demonstrado, já que não constam dos autos nem estão no Siconv, também são incapazes de elidir tal irregularidade e tampouco as outras em apuração neste processo. Inclusive, a ausência deles no Siconv significa que o Incra/BA não os examinou ainda, visto que a prestação de contas só pode ser analisada a partir de documentos presentes no Siconv, consoante a Prt 127/2008, artigos 3º; 30, X e XXIV; e 73 c/c a Prt 507/2011, artigos 3º; 6º, XVI; 43, XXIV; e 74, §2º. Logo, a priori, os mesmos carecem de validade, considerando a falta de chancela de suas idoneidades pela concedente (...) 
67. Desses documentos acima acostados aos autos pelos responsáveis, vê-se que três deles (peças 111, 113 e 121) não se relacionam, em absoluto, com o tema contrapartida, isto é, não se prestam para refutar a irregularidade de não cumprimento da contrapartida pactuada. As peças 111 e 113, além de não ilidirem a referida irregularidade, são impróprias também para a elisão das demais irregularidades em apuração nestes autos. A peça 111 é basicamente cópia da peça 61, cujo conteúdo já foi abordado nos itens precedentes desta instrução, que confirma o valor pactuado para a contrapartida. Já a peça 113 contém informações relacionadas com os procedimentos da execução operacional do serviço pelos articuladores de Ates, não questionados neste processo. 
68. A peça 121 apresenta memórias de cálculo e tabelas pertinentes, na verdade, a alegações contra a irregularidade "despesas administrativas em duplicidade e em excesso", examinadas nos itens 17 a 45 supra. Como dito, em relação a essa peça, na tabela do item 66 supra, tais cálculos se referem ao período de execução do Convênio 709227/2009 estendido pelo 2º Termo Aditivo (peça 61, p.65-66 e peça 126, p.8) . Eles foram feitos desconsiderando a condição de convênio do ajuste entre a Fundesf e o Incra/BA, pois vê-se claramente vários pontos em que se afronta as regras legais estabelecidas para convênios, de forma geral, dentre as quais, pela Prt 127/2008, bem como, de forma específica, pelo Manual de Ates, além das do próprio termo do convênio (peça 27) . 
69. Primeiramente, o 2º Termo Aditivo ao Convênio 709227/2009 foi firmado apenas autorizando a prorrogação da execução do convênio (peça 61, p.65-66 e peça 126, p.8) . Logo, os preços ajustados não podiam sofrer alteração alguma, não cabendo qualquer pretensão de reajuste de salário de articulador, no exercício de 2012, nem das demais despesas (peça 121, p.4 e 10-14) , porque não houve celebração de nenhum outro aditivo autorizando a majoração do valor total do convênio (peça 126, p.8) . Não se tratava a avença de um contrato, em que todas as despesas com a prestação do serviço contratado são repassadas ao contratante. 
70. Também está evidente a inclusão de despesas de custeio da Fundesf (peça 121, p.6 e 10) , tais como o fornecimento de pessoal de nível médio e de nível superior para serviços de apoio; serviços contábeis; energia elétrica; etc., o que não é admitido pelo Manual de Ates nem pelo art. 39, parágrafo único da Prt 127/2008, onde as despesas administrativas permitidas são aquelas diretamente vinculadas ao trabalho dos articuladores, ou seja, despesas operacionais ou administrativas diretamente ligadas ao objeto do convênio (peça 59, p.83-86 e 89-91) , como explicado, dentre outros, nos itens 33 e 49 supra. Igualmente indevido é o percentual para encargo social usado nos cálculos (peça 121, p.8) , que é diferente do que consta no orçamento do plano de trabalho do 1º Termo Aditivo (peça 61, p.31-32) e no Manual de Ates (peça 59, p.83 e 89) , o que revela intenção de acrescentar mais valor aos cálculos, assim como descaso com o pacto existente e com os ditames legais. 
71. Além disso, sobressai acentuado indício de que o serviço de apoio, indevidamente inserido no convênio como despesa do Incra/BA, servia de fato como terceirização de mão de obra, proibida pelo Manual de Ates no seu item 5.3.1.3.VIII (item 42 supra e peça 59, p. 24) , para execução de tarefas inerentes aos cargos dos servidores do Incra/BA (peça 121, p.12-14) , e não para auxiliar os articuladores (peça 28, p.8 e 20) . Esta situação foi inclusive apontada e avaliada na instrução do processo TC-Processo 032.962/2012-6, originador deste (peça 77, p.15-16) , que agora fica mais evidenciada, reforçada com esses documentos introduzidos pela defesa dos responsáveis, além dos já existentes (peça 62, p.12, 16, 18, 24, 29, 44-45, 51-52, 60, 68-69 e 77) . 
72. Constata-se, ainda (peça 121, p.12-14) , que o serviço findou prestado por um número menor de articuladores do que o recomendado pelo Manual de Ates (peça 59, p. 23) . Isto, além de descumprir o que foi pactuado e causar dano por superfaturamento, deve, no mínimo, ter repercutido negativamente na eficiência e na economicidade da execução do serviço objeto do Convênio 709227/2009, que buscava contribuir para a qualidade do programa de Ates, como preconizava a Cláusula Primeira do termo do convênio (peça 27, p.2) . A necessidade de aditivos para prorrogação do prazo de execução (peça 126, p.8) evidencia isto, ainda mais porque eles redundaram em mais custo, apesar de inaceitável pelas regras formalizadas nos aditivos, mas que, embora em prol da Fundesf, tiveram de ser considerados, uma vez que firmados pelas partes e em respeito ao equilíbrio econômico-financeiro entre elas no ajuste, no cálculo do prejuízo infligido ao Incra/BA pela Fundesf (peça 77, p.9-10) , afora o que está dito em alguns dos pareceres emitidos pelo Incra/BA sobre cumprimento apenas parcial das metas do convênio (peça 62, p.4, 7, 11 e 15) e sobre o emprego de alguns funcionários da Fundesf para o exercício de atividades inerentes aos servidores de carreira do Incra (peça 62, p.12, 16, 18, 24, 29, 44-45, 51-52, 60, 68-69 e 77) . 73. E quanto à eficácia e efetividade da execução do objeto do Convênio 709227/2009, não há nos autos nem no Siconv nenhuma medição objetiva do alcance delas, mas apenas opiniões nos pareceres da área técnica do Incra/BA acerca do cumprimento das metas físicas (peça 62, p.2, 5, 13, 19, 25, 30, 37, 47, 53, 62, 70 e 78-79) , nada havendo sobre o aspecto financeiro da execução do convênio. Aliás, não é realmente possível ter uma posição acerca de quão eficaz e efetiva foi a execução do convênio em razão de que o próprio Incra/BA não observou os comandos contidos nos artigos 54, I e 55 da Portaria Interministerial 127/2008, porque, segundo os quais, teria que haver acompanhamento e fiscalização "pari passu" com a execução da boa e regular aplicação dos recursos repassados pela concedente, consoante o relatado na instrução do processo TC-Processo 032.962/2012-6 (peça 77, p.15) . Logo, não se pode assegurar que o objeto do convênio foi plena e regularmente realizado, sob nenhum aspecto, principalmente o financeiro, ante as irregularidades e dano aqui apurados. 
74. Relativamente às demais peças acostadas pela defesa aos autos e listadas na tabela do item 66 supra (peças 101; 102; 103; 105; 106; 107; 112; 114; 115; 117; 119 e 120) , já fora as que são meras cópias (peças 104; 108; 109; 110; 116; 118; 119; 122 e 123) , essas contêm elementos que visam contestar a irregularidade de não cumprimento da contrapartida pactuada. Contudo, tal documentação não se presta para elidir a irregularidade em questão, não só pelas razões já expostas nos itens 64 a 66 supra, como também por outros motivos relevantes. A começar pela fundamentação legal alegada pelos responsáveis na tentativa de reduzir o valor da contrapartida, ou seja, as Portaria Incra/P 169/2008, de 13/5/2008 (peça 119, p. 2) , e Portaria MDA 13/2010, de 11/3/2010 (peça 101 e peça 119, p.4) . 
75. A Portaria Incra/P 169/2008, de 13/5/2008 (peça 119, p. 2) , fixava um limite mínimo para contrapartida de 1%, mas nenhuma das situações nela elencadas se amoldam ao caso da Fundesf no Convênio 709227/2009, porque ela não é município, os recursos não eram do Fundo de Combate e Erradicação da Pobreza nem se encaixam no que previam os incisos IV a VII daquela portaria. Portanto, esta portaria não lhe servia de justificativa para sua pretensão, que era, assim, ilegítima. 
76. Quanto à Portaria MDA 13/2010, de 11/3/2010 (peça 101 e peça 119, p.4) , esta portaria sim alcançava as pessoas jurídicas sem fins lucrativos, como a Fundesf, mas condicionava a adoção do percentual mínimo de 1% a aprovação da área técnica do Incra/BA, o que não houve, de acordo com os pareceres da Procuradoria Jurídica, de 15/12/2011 (peça 61, p.62-63) , e da área técnica do Incra/BA, de 20/12/2011 (peça 61, p.64) , os quais foram a favor da formalização do 2º Termo Aditivo ao convênio (peça 61, p.65-66) , cujo objeto foi tão-somente a prorrogação do prazo de execução. Aliás, não houve nenhum aditamento ao convênio objetivando tal redução da contrapartida (peça 126, p.8) , cuja efetivação só seria possível via celebração de termo aditivo, conforme o comando do art. 37 c/c art. 38, ambos da Prt Int 127/2008. Logo, também esta portaria não justificava nem justifica a pretensão, pois falta o requisito essencial exigido por ela para legitimá-la: a anuência do Incra/BA via termo aditivo.
77. Os demais documentos (peças 102; 103; 105; 106; 107; 112; 114; 115; 117; e 120) usados para justificar a redução da contrapartida igualmente são inaptos para tal. Nenhum deles, ver quadro do item 66 supra, foi acatado pelo Incra/BA ou apenas contêm ofícios endereçados ao Incra/BA, ou à interveniente Uneb, juntamente com matéria estranha às irregularidades em apuração (peças 105 e 112) . O mais antigo deles é o Ofício Fundesf 68/11, de 21/7/2011 (peça 102) , que encaminha a Nota Técnica Fundesf, de 21/7/2011 (peça 119, p.8-10) , na qual se apresentam razões para reduzir o valor da contrapartida. Referido ofício foi reiterado pelo Ofício s/nº , de 7/2/2012 (peça 112) , onde também é solicitada manifestação favorável da área técnica ao pedido de redução da contrapartida, o que não ocorreu, ainda mais porque já tinha havido tal manifestação, em 20/12/2011 (peça 61, p.64) , porém, no sentido de anuir apenas com a prorrogação solicitada no Ofício Fundesf 100/2011 (peça 61, p.57) , como dito no item precedente. 
78. Aquele Ofício Fundesf 68/11, de 21/7/2011 (peça 102) mencionado acima, no entanto, num primeiro momento, logrou que a área técnica do Incra/BA, fundamentada na Portaria MDA 13/2010 (peça 119, p.4) , apesar (peça 61, p.60) : de que houve redução irregular do percentual original da contrapartida de 12,52% para 9,11% com a assinatura do 1º Termo Aditivo, que aumentou o valor do convênio sem aumentar concomitantemente o da contrapartida; de que a contrapartida não estava sendo comprovada pela convenente; de não haver nenhuma manifestação formal da interveniente sobre sua impossibilidade de cumprir seu compromisso com a contrapartida pactuada; e de que a redução do número de eventos de aprofundamento prejudicaria as ações do programa, foi, por meio do Parecer Incra/BA 12/2011, de 31/10/2011 (peça 61, p.57-61) , imprudentemente, favorável à repactuação da contrapartida proposta pela Fundesf na sua Nota Técnica, de 21/07/2011 (peça 102) , Para verificar as assinaturas, acesse www.tcu.gov.br/autenticidade, informando o código 58482338. SisDoc: idSisdoc_9412215v4-74 - Instrucao_Processo_00100720157.doc - 2015 - SEC-BA (Compartilhado) 22 TRIBUNAL DE CONTAS DA UNIÃO Secretaria-Geral de Controle Externo Secretaria de Controle Externo no Estado da Bahia pois não baseou sua decisão na averiguação da compatibilidade do percentual pleiteado com a capacidade financeira e operacional da convenente (peça 61, p.59-61) , como requeria o art. 3º da referida portaria (peça 119, p.4) . Entretanto, não progrediu tal pretensão, visto que os pareceres da Procuradoria Jurídica, de 15/12/2011 (peça 61, p.62-63) , e da própria área técnica do Incra/BA, de 20/12/2011 (peça 61, p.64) , acertadamente, não ratificaram o parecer favorável à redução da contrapartida. 
79. Depois da Nota Técnica Fundesf, de 21/07/2011 (peça 102) , a Fundesf encaminhou, por meio do Ofício 04/2013, de 18/1/2013 (peça 114) , o Relatório Final da Contrapartida - dezembro de 2012 (peça 103) . O Incra/BA, por sua vez, após o examinar, requisitou a sua complementação, por meio do Ofício Incra/BA 57/2013, de 28/1/2013 (peça 63, p.3-9) , que foi respondido por meio do Ofício Fundesf 045/2013, de 10/6/2013 (peça 120) , em complementação a um arrazoado (incompleto) da Fundesf com a mesma finalidade, de 25/4/2013 (peça 117) , enviado ao Incra/BA em atendimento ao Ofício Incra/BA 749/2013, de 15/3/2013, o qual, porém, não consta nos autos nem no Siconv. 
80. Importante ainda observar que a Fundesf, no Ofício Fundesf 045/2013, de 10/6/2013 (peça 120, p.8) , admite que o Incra/BA não acatou a pretensão de redução da contrapartida. Não obstante, no seu ofício, a Fundesf, sem atender à requisição de comprovação da contrapartida, feita em 28/1/2013 (peça 63, p.3-9) e em 15/3/2013 (item 79 acima) , e insistindo irrazoavelmente na irregular redução da contrapartida, encaminhou "... em aditamento à prestação de Contas já apresentada, ..." quadro contendo as "... ações mais importantes e mais diretamente ligadas ao objeto do convênio, ...", limitadas ao percentual de 1% (peça 120, p.2-6) . Assim, permaneceu sem demonstrar o cumprimento da contrapartida pactuada, pois o demonstrativo anexo ao referido ofício não foi acolhido pelo Incra/BA, conforme o teor do Ofício Incra/BA 316/2014, de 6/1/2014 (peça 107) , em que a autarquia insta a Fundesf a comprovar em 15 (quinze) dias os itens indeferidos da contrapartida, e, também, o Ofício Fundesf 004/2014, de 20/2/2014 (peça 106) , em que a convenente lhe respondeu pedindo prorrogação de 30 (trinta) dias para o prazo oferecido. 
D - APLICAÇÕES FINANCEIRAS 
81. No que respeita à irregularidade de não devolução dos rendimentos da aplicação financeira não utilizados no objeto do Convênio 709227/2009 (peça 86, p.1 e peça 87, p.1) , os responsáveis alegam que houve orientação do Banco do Brasil para que se aplicasse em CDB/RDB, mesmo estando cientes de que as normas requeriam aplicação em caderneta de poupança, e que os rendimentos foram gastos no próprio convênio (peça 100, p.10) . Também argumentam que "As vedações apontadas pela auditoria, além de merecerem reparo, foram transitadas pelo departamento jurídico da concedente e portanto não poderia se admitir que as mesmas fosse vedadas." e que "Tanto a contratação dos serviços de consultoria, como o pagamento da coordenação, ... foram incluídas no SICONV, desde o inicio, sem que nunca tivesse sido feito nenhuma ressalva por parte da concedente.", o que isentaria a Fundesf de responsabilidade, uma vez que esse erro deveria ser imputado ao Incra/BA (peça 100, p.10) . 
82. Insustentáveis tais alegações, pois a norma do art. 42, §1º, I da Prt Int 127/2008 determinava expressamente que os recursos fossem aplicados em caderneta de poupança. Assim, estando na condição de gestor de recursos públicos (art. 70, parágrafo único da CFR/1988 c/c art. 5º, I da Lei 8.443/1992) , a Fundesf e seu representante legal não podiam descumprir a norma da mencionada portaria, como entende este Tribunal (Acórdão 2.763/2011 - Plenário; Relator: Augusto Sherman; Acórdão 662/2015-TCU-Primeira Câmara; Relator: Benjamin Zymler) e como ensinava, aliás, o grande Hely Lopes Meireles, que na Administração Pública "...não há espaço para liberdades e vontades particulares, deve, o agente público, sempre agir com a finalidade de atingir o bem comum, os interesses públicos, e sempre segundo aquilo que a lei lhe impõe, só podendo agir secundum legem...". 
82. Também não assiste razão aos responsáveis alegar que, não havendo controvérsia arguida pela concedente, ninguém mais poderia questionar erro ou irregularidade por parte da convenente. Isto porque as instâncias de controle TCU e Procuradoria Jurídica junto ao Incra são independentes e o entendimento de um não vincula o do outro (princípio da independência das instâncias - Acórdão 7317/2014-TCU-Segunda Câmara - Relator: Marcos Bemquerer) . Além disso, não procede a inferência de que teria havido concordância da Procuradoria Jurídica com a irregularidade praticada, porque em diversos pareceres a procuradoria do Incra se queixou da sonegação de vários volumes do processo administrativo do convênio (peça 61, p.49; 52 e 62) , como já foi dito no item 31 supra, e porque, como dito logo acima, na condição de gestor público atribuída pela lei aos dirigentes de pessoas jurídicas sem fins lucrativos que firmam parcerias com a Administração Pública (Acórdão 2763/2011-TCU-Plenário - Relator: Augusto Sherman) , era dever dos gestores da Fundesf cumprir corretamente a lei, sob pena de sofrer as devidas sanções legais, independentemente de fiscalização.
83. Quanto a dizer que os rendimentos da aplicação financeira foram gastos no próprio convênio (peça 100, p.10) , trata-se de afirmação não confirmada pelos documentos existentes nos autos e contrariada pelo que consta no Siconv. Isto porque não há nenhum documento que comprove ter havido aplicação financeira dos recursos repassados pelo Incra para o Convênio 709227/2009, pois inexistem extratos bancários da conta corrente e da aplicação financeira, tanto é assim que o Incra/BA requereu que a Fundesf providenciasse tais extratos a fim de poder proceder a análise da prestação de contas, tendo sido atendido somente após a segunda reiteração de tal solicitação (peça 76, p.4-5 e peça 126, p.3-7) . Ao finalmente atender o requerimento, entretanto, a Fundesf não apresentou os extratos requeridos e teve, por isso, sua resposta rejeitada (peça 126, p.6-7) . Portanto, não pode ser acatada a alegação de que os rendimentos da aplicação financeira dos recursos repassados pelo Incra foram gastos no objeto do convênio. 
84. Ainda se alega que " (...) não está presente qualquer indício de conduta dolosa ou de que se tenha agido com má-fé", repetindo-se argumento já rechaçado nesta instrução no item 62 supra e, assim, sendo igualmente incabível tal alegação, além de se aduzir não ter havido burla ao art. 6º, VII da Prt. Int. 127/2008 por se ter provado qualificação técnica para execução do convênio (peça 100, p.10) . Também incapaz de ilidir essa e todas as demais irregularidades essa alegação, porque não as esclarece, não as justifica, sem falar que a referida portaria foi burlada em vários outros dos seus dispositivos, como já discorrido nos diversos itens que a este precedem. 
85. Finalmente, no que concerne à observação de que "Todas as alegações oferecidas pelo defendente poderão ser posteriormente esclarecidas, caso esse tribunal assim o necessite." (peça 100, p.10) , trata-se de proposição inaplicável no estágio em que se encontra este processo de TCE. Nesta etapa, as alegações de defesa apresentadas já serão examinadas no mérito, não cabendo nova argumentação de defesa, a não ser mediante a interposição de recursos perante as instâncias superiores do TCU.
Alegações do responsável 
Luiz Gugé Santos Fernandes 
Preliminares 
86. Este responsável inicia sua defesa arguindo preliminar de nulidade do Acórdão 9905/2016-TCU-Segunda Câmara, que autorizou a instauração deste processo de TCE (peça 80) , sob o pretexto de ter havido violação dos artigos 3º e 4º da IN/TCU 71/2012 conjuntamente com os artigos 72 a 76 e art. 82, §1º, todos da Portaria Interministerial 507/2011, e art. 31 da IN/STN 01/1997 (peça 96, p.3-5) . Tal questionamento, por sinal, também foi interposto pelos responsáveis Aurílio dos Santos Souza e Fundesf, com fulcro na mesma fundamentação legal (peça 100, p.1-4) , cuja análise se encontra nos itens 9 e 13 a 16 supra. 
87. Tal preliminar é improcedente, como se pode concluir com base no exame procedido sobre a defesa dos dois outros responsáveis nestes autos, mencionado logo acima, porque aos processos convertidos em TCE pelo próprio TCU não se aplica o regramento fundado naqueles artigos da IN/TCU 71/2012, da Prt Int 507/2011 e da IN/STN 01/1997, nos termos do art. 198, parágrafo único c/c art. 252, ambos do RI/TCU e do art. 47 da Lei 8.443/1992, sem falar que o próprio responsável reconhece que o TCU pode instaurar TCE quando entender cabível, a seu critério (peça 96, p.5) . Ademais, na portaria referida pelo responsável (Prt Int 507/2011) , há o reconhecimento expresso da competência do TCU para a instauração de TCE no art. 82, §2º, como já comentado no item 14 supra, além de que, também na Prt Int 127/2008, nos respectivos artigos 1º, consta quem são os subordinados as suas normas e onde se vê que, logicamente, não está, e nem poderia, o TCU incluído em tal rol. 
88. Essa argumentação preliminar (peça 96, p.3-5) , aliás, é por demais impertinente, pois encerra uma vontade subliminar de se beneficiar da negligência e descaso da direção do Incra/BA, decorrente da demora na análise da Prestação de Contas do Convênio 709227/2009, o que é inclusive motivo para imposição de multa à superintendência do Incra/BA por descumprimento do art. 76, caput da Prt Int 507/2011 e por falta de razoabilidade para tamanho atraso. Não é dado ao gestor público se valer de sua desobediência, de seu descaso para com parte da norma para assim se eximir das consequências que ela reserva para quem não cumpre com rigor a integralidade do que ela prescreve.
89. Em suas alegações preliminares incorre ainda o responsável em equivocada presunção de que foi 'previamente' julgado e de que lhe teria sido cerceado o direito ao contraditório e à ampla defesa (peça 96, p.5) . Este processo de TCE está exatamente na fase de apresentação do contraditório e da ampla defesa, logo, esse direito fundamental do responsável permanece intacto, tanto que suas alegações de defesa se encontram ora em análise, além de que não houve manifestação de mérito sobre a matéria desta TCE, até o momento. Contestação do mérito das irregularidades 
90. Inicialmente, cumpre destacar que, embora o responsável afirme estar contestando o mérito das imputações a ele sendo impostas (peça 96, p.5-15) , o que se tem são alegações de ordem processual, formal, além de que não houve juntada de nenhum documento nestes autos dando suporte aos argumentos de defesa contidos na peça 96, desdizendo as menções sobre anexos acostados pelo defendente (peça 96, p.12 e 15) . O responsável alega basicamente que não houve cometimento de ato de improbidade administrativa, uma vez que não consta evidenciado o elemento subjetivo dolo, como requer a Lei 8.429/1992, Lei de Improbidade Administrativa - LIA, bem como que as irregularidades não poderiam lhe ser imputadas porque sua participação foi limitada a apenas "...assinar alguns aditivos e o termo convênio ..." (peça 96, p.12) , tendo elas ocorrido devido a atos praticados por outros a quem ele teria delegado poder de gerir e decidir (peça 96, p.12-15) . 
91. Não merecem prosperar tais alegações. A LIA cuida de sanções penais e requer processo judicial para o seu desenvolvimento pleno. As irregularidades em foco são de âmbito administrativo e obedecem a rito processual de controle externo, em que se busca identificar responsáveis por danos causados ao erário e determinar o ressarcimento do prejuízo apurado, com aplicação da parte final do §5º do art. 37 da Constituição Federal. Razão porque não se tratam as irregularidades de atos de improbidade administrativa, no sentido da Lei 8.429/1992, Lei de Improbidade Administrativa - LIA, mas de atos contra a legalidade que resultaram em dano ao erário, devido à prática de atos de gestão ilegais, ilegítimos, antieconômicos, ou com infração às normas legais ou regulamentares de natureza contábil, financeira, orçamentária, operacional ou patrimonial, cujas normas de regência estão na Lei 8.443/1992 - Lei Orgânica do TCU (art. 16, inciso III, "b" e "c", da Lei 8.443/1992) . 
92. No que concerne ao dolo, nos processos relativos ao controle financeiro da administração pública, como é o caso de um processo de TCE, a culpa dos gestores por atos irregulares que causem prejuízo ao erário é legalmente presumida, ainda que não se configure ação ou omissão dolosa, admitida prova em contrário, a cargo do gestor (Acórdão 2245/2014-TCU-Plenário - Relator: José Jorge; 5166/2011-2ª Câmara - Relator: Augusto Nardes; 487/2008-Plenário - Relator: Benjamin Zymler; 1083/2017-Plenário - Relator: André de Carvalho; 4372/2016-2ª Câmara - Relator: André de Carvalho; 13592/2016-2ª Câmara - Relator: Marcos Bemquerer; 11413/2016-2ª Câmara - Relator: Raimundo Carreiro; 1523/2016-Plenário - Relator: Ana Arraes; 1277/2014-2ª Câmara - Relator: Ana Arraes; 4892/2015-1ª Câmara - Relator: José Múcio Monteiro) . A oportunidade de provar o contrário, em relação à irregularidade dos atos, se encontra na presente fase deste processo, na qual o responsável carreou para estes autos as suas alegações de defesa. Todavia, tais alegações, como dito acima no item 90, estão restritas a argumentos de cunho formal, de natureza essencialmente processual, ao se apoiarem em contestação baseada apenas na não configuração de atos de improbidade administrativa (Lei 8.429/1992) , por inexistência de dolo na consecução das irregularidades apuradas. Assim, em vista das razões expostas neste item e no precedente, a arguição baseada na ausência de dolo na sua conduta não socorre o responsável em face da natureza da imputação a ele sendo imposta. 
93. Quanto a dizer que teve suas ações limitadas às assinaturas, formalizações dos acordos, isto também não merece acolhimento pois, diferentemente do que alega, o responsável, na titularidade da superintendência do Incra/BA, interrompida entre 22/11/2011 e 25/2/2013 (peça 38, p.5-6) , deu vários pareceres durante a fase de análise e aprovação dos planos de trabalho apresentados pela Fundesf e das minutas do termo do convênio e do 1º Termo Aditivo (peça 23; peça 24; peça 27 e peça 61, p.18-19) , consoante a lista de pareceres contida no Siconv (peça 61, p.45 e peça 63, p.10-11) , ou seja, houve toda uma sequência processual que o levou a tomar as decisões de autorizar a celebração da avença e de seus aditivos. 
94. No exercício de função de direção, o gestor público deve agir como se estivesse cuidando dos seus próprios negócios, respondendo pelos danos que vier a causar por falta da diligência esperada na observância das normas de conduta, principalmente aquelas relativas ao acompanhamento, controle e fiscalização. Não foi o que ocorreu, visto que vários dispositivos legais ou regulamentares foram desconsiderados ao longo da execução do Convênio 709227/2009, desde a fase que precedeu a celebração do convênio até a conclusão de sua execução. Faltou, assim, o responsável com o dever de diligência, que é caro para a Administração Pública, como deixa transparecer trecho do voto do Ministro-relator Benjamin Zymler, no Acórdão 487/2008-TCU-Plenário: 29. Diante do acima exposto, forçoso é concluir que a ausência da cautela e do zelo profissional requeridos de agentes administrativos, quando estão atuando na defesa dos interesses do erário, contribuiu significativamente para a ocorrência do prejuízo apurado nestes autos, o qual deverá ser ressarcido ainda que seja reconhecida a boa-fé do responsável. Afinal, a preservação do erário jamais poderia ficar à mercê do conhecimento sobre a intenção (animus) do agente causador do dano, de modo que a culpa, por negligência ou imprudência, é suficiente para ensejar a reparação do dano. Assim sendo, entendo que lhe deve ser imputada responsabilidade solidária pelos prejuízos decorrentes da inexecução do Contrato CFP nº 21/1999, firmado pela Seter/DF e pelo CEBRACID. 
95. Exemplos claros de normas violadas ou negligenciadas ao longo da formalização e execução do Convênio 709227/2009, dentre outras, são as de natureza operacional e financeira do Manual de Ates (itens 22 a 24; 34 a 37; e 42 a 43 supra) , tais como as previstas no seu: Anexo IV (peça 59, p.70; 83-87 e 89-91) c/c Anexo I (peça 59, p.70) e Anexo II, item 9 (peça 59, p. 76) ; item 6.1.2.1 (peça 59, p.36) ; item 5.3.1.3 (peça 59, p.24) , fundamentais para que o convênio tivesse uma boa e regular execução do seu objeto. Também não foram respeitadas normas da Prt. Int. 127/2008, vigente até 31/12/2011, nos termos do art. 79 da Prt. Int. 507/2011, que a revogou: art. 39, parágrafo único (item 33 supra) ; artigos 54, I e 55 (item 73 supra) ; art. 30, III (item 65 supra) ; art. 43, II e art. 20, §§2º e 4º (peça 77, p.14) ; artigos 30, XV; 52 e 53 (peça 77, p.15) ; art. 60, caput (peça 77, p.16) . 
96. O descaso do responsável com o dever de diligência também impede que se admita a alegação de que as irregularidades teriam decorrido de atos praticados por outros a quem ele teria delegado poder de gerir e decidir (peça 96, p.12-15) . Isto porque o dirigente de órgão ou entidade pública diligente tem o dever de rigorosamente observar as normas que lhe atribuem a obrigação de acompanhar, controlar e fiscalizar a execução dos atos de seus subordinados. O descumprimento de tais normas, no presente caso, inevitavelmente decorreu de negligência e descaso, resultando isto no dano verificado ao erário, sujeitando-o assim a responder por culpa in vigilando e in eligendo, consoante o que dispõe o art. 933 do Novo Código Civil. Aliás, quanto ao quesito culpa, veja-se o entendimento desta Corte de Contas em emblemático excerto do voto do Ministro-relator André de Carvalho no Acórdão 1083/2017-TCU-Plenário: 
'109. Tal dispositivo está alinhado ao critério frequentemente adotado por esta Corte de Contas no exame acerca da existência de culpa, em qualquer uma de suas modalidades, adotando como parâmetro para comparação a conduta esperada de um homem médio, diligente e probo, da qual decorre que o agente público deve agir como se estivesse cuidando dos seus próprios negócios, respondendo pelos danos que vier a causar em decorrência de condutas desidiosas ou temerárias. Assim, nas palavras de Sérgio Cavalieri Filho, 'a conduta culposa deve ser aferida pelo que ordinariamente acontece, não pelo que extraordinariamente possa ocorrer. Jamais poderá ser exigido do agente um cuidado tão extremo que não seria aquele usualmente adotado pelo homem comum, a que os romanos davam a designação prosaica de 'bonus pater familiae', e que é, no fundo, o tipo de homem médio ou normal que as leis têm em vista ao fixarem os direitos e deveres das pessoas em sociedade.' [in Programa de Responsabilidade Civil, 2ª edição. São Paulo: Malheiros, 2001. p. 39]. 
97. Também não acode o responsável a alegação de que procedeu segundo o que lhe diziam os pareceres das áreas administrativa e jurídica (peça 96, p.8 e 12) , porque, relativamente à área jurídica, os pareceres reclamam do não fornecimento da documentação completa do processo do Convênio 709227/2009 (peça 61, p.49; 52 e 62) , como já comentado no item 31 supra, e principalmente porque ter agido com respaldo em pareceres técnicos ou jurídicos não justifica a autorização ou a prática de um ato manifestamente irregular, uma vez que a ele cabia, em última instância, decidir sobre a conveniência e a oportunidade de praticar atos administrativos, mormente os que gerariam despesas, pagamentos (Acórdão 2806/2014-TCU-Plenário - Relator: José Jorge; 2871/2014-Plenário - Relator: José Jorge; 2904/2014-Plenário - Relator: Marcos Bemquerer; 341/2015-Plenário - Relator: Raimundo Carreiro; e 1001/2015-Plenário - Relator: Benjamin Zymler) . O fato de o administrador seguir pareceres técnicos e jurídicos não significa que os atos praticados não serão reprovados pelo TCU. Em regra, parecerestécnicos e jurídicos não vinculam os gestores, os quais têm obrigação de analisar a correção e a suficiência do conteúdo desses documentos, como corolário do dever de diligência que assumem no exercício de cargo de direção. 
98. Além do mais, a responsabilização do Sr. Luiz Gugé Santos Fernandes ainda se impõe, neste caso, por força da regra do art. 8º da Lei 8.443/1992, segundo a qual a autoridade administrativa competente deverá adotar providências com vistas à instauração da tomada de contas especial para apuração dos fatos, identificação dos responsáveis e quantificação do dano ao patrimônio público, independentemente de eventual enriquecimento de quem lhe deu causa, sob pena de, não as adotando, responsabilização solidária. Assim, tendo em conta que, como visto nestes autos e no Siconv, a prestação de contas do Convênio 709227/2009 sequer teve sua análise concluída, estando ainda na situação "Em análise" (peça 126, p.1-2) , não há consequentemente qualquer chance de instauração de uma TCE pelo Incra/BA no curto prazo. Em visto disso e do prescrito no art. 8º da Lei 8.443/1992, bem como da rejeição da defesa dos demais responsáveis exposta nos itens 5 a 85 supra, soma-se à análise até aqui empreendida dos argumentos deste responsável mais um forte motivo para não acatar a sua defesa. 
99. Impende agora ponderar que, do exame das alegações dos responsáveis nestes autos, a metodologia de cálculo do dano ao erário empregada na instrução do TC-Processo 032.962/2012-6 (peça 77) resultou num valor menor do que no caso em que se utilizasse outra forma de calcular o débito, como se pode ver nos itens adiante. A metodologia então usada partiu da premissa de que se o 1º aditivo do Convênio 709227/2009 (peça 61, p.18-19) objetivava basicamente aumentar o valor original do convênio apenas para corrigir o percentual da contribuição social incidente sobre os salários dos articuladores e dos técnicos do serviço de apoio administrativo (peça 61, p.29-32) , os outros itens de despesas não se alterariam, nos termos da análise exposta nos itens 42 a 50 da instrução do TCProcesso 032.962/2012-6 (peça 77, p.8-9) . 
100. Com base, então, no novo valor da remuneração dos articuladores e em que o Manual de Ates só admitia celebração de convênios pagando apenas a remuneração dos articuladores, fora o valor da contrapartida e do evento de aprofundamento (não realizado) , buscou-se encontrar o valor máximo do limite de despesas administrativas de uma convenente suportado por uma concedente, ou seja, os 15% estabelecidos no parágrafo único do art. 39 da Prt. Int. 127/2008. O resultado obtido mostrou que os 15% mais a remuneração dos articuladores, contrapartida e evento de aprofundamento era praticamente igual ao valor original do convênio, sobre o qual esse percentual corresponderia a R$ 851.019,81, como consta nos itens 49 a 50 daquela instrução (peça 77, p.9) . 
101. Assim, a ideia seria ver o quanto da despesa paga superou esses R$ 851.019,81, porque o que o ultrapassasse significaria gastos em duplicidade, uma vez que dentro da remuneração dos articuladores já estavam embutidos vários itens de despesas administrativas, como dito nos itens 38 a 41 supra, e cobrança em excesso de despesas administrativas. Todavia, cometeu-se, na aplicação dessa metodologia, o pecado de não se proceder a averiguação da aderência dos itens de despesas administrativas às condicionantes do parágrafo único do art. 39 da Prt. Int. 127/2008, segundo o entendimento da jurisprudência do TCU (Acórdão 887/2010-TCU-Segunda Câmara, Relator: José Jorge; 3385/2012-Plenário, Relator: Ana Arraes; 11161/2011-2ª Câmara, Relator: Augusto Sherman; Acórdão 1710/2015-TCU-Primeira Câmara, Relator: Benjamin Zymler) c/c o Manual de Ates (peça 59) , para aceitá-las como aptas a serem pagas pela concedente, ou seja, despesas administrativas diretamente vinculadas ao objeto da avença e previstas nos planos de trabalho. 
102. O pecado se concretizou, então, em terem sido computadas as despesas com o serviço de apoio administrativo aos articuladores e mais parte da despesa com os serviços profissionais de escritório/Salvador como se cobertas por aqueles R$ 851.019,81 (peça 77, p.10-11) , as quais, como visto nos itens 42 a 44 supra, não se enquadravam no que estabelecia o parágrafo único do art. 39 da Prt. Int. 127/2008. As enquadráveis perfaziam nominalmente (previsto) um total de R$ 551.170,44, consoante os itens 40 a 41 supra. Tudo que ultrapassasse esse valor teria que ter sido considerado débito, o que não ocorreu naquela instrução. Assim, de acordo com os cálculos ali realizados, equivocadamente, o valor total do débito a ser ressarcido ao Incra é de R$ 2.069.483,38, dos quais R$ 675.430,33 relativos à contrapartida, R$ 268.604,76 aos rendimentos da aplicação financeira, R$ 269.364,62 ao superfaturamento e R$ 856.083,67 à cobrança em duplicidade e em excesso de despesas administrativas, conforme o que consta nositens 59 e 63 da instrução do TC-Processo 032.962/2012-6 (peça 77, p.10-11) . 
103. Outra metodologia de cálculo, além da mencionada logo acima, poderia ser utilizada para o cálculo do débito e está delineada nos itens 33 a 45 supra, onde se vê que, do total de R$ 2.168.411,00 de despesas administrativas previstas pela Fundesf (item 38 supra) , R$ 1.122.670,20 se referem a cobrança em duplicidade de itens de despesa já embutidos na remuneração dos articuladores (item 39 supra) , e R$ 494.570,36 a cobrança em excesso de despesas administrativas (itens 42 a 45 supra) , já que os itens de despesas administrativas que nominalmente (previsto) atendiam às condicionantes do parágrafo único do art. 39 da Prt. Int. 127/2008 perfaziam somente R$ 551.170,44. Desta forma, o total, por esta metodologia, devido à cobrança em duplicidade e em excesso de despesas administrativas seria de R$ 1.617.240,56, isto é, R$ 1.122.670,20 + R$ 494.570,36, enquanto se manteriam o débito pela contrapartida em R$ 675.430,33 e o pelos rendimentos da aplicação financeira em R$ 268.604,76. O débito pelo superfaturamento, porém, passaria para R$ 163.309,18, com a glosa total do pagamento pelos serviços de apoio por excesso de despesa administrativa. Assim, o débito total seria, por esta metodologia, então, depois de abatido R$ 506.050,20 de custo de remuneração dos articuladores no período real da prorrogação (itens 53 a 55 da instrução do TC-Processo 032.962/2012-6 - peça 77, p.9-10) , de R$ 2.550.451,12, superior em R$ 480.967,74 ao obtido no outro mencionado processo. 
104. Contudo, os processos administrativos neste Tribunal, apesar de se guiarem, entre outros, pelo princípio da verdade material, também primam pelo respeito ao devido processo legal e ao contraditório e ampla defesa, bem como pelo cumprimento do que postulam os princípios da racionalização administrativa e da economia processual. Desta forma, em consonância com o entendimento regular desta Corte de Contas e considerando que as duas metodologias de cálculo do débito apurado se basearam nas mesmas irregularidades, divergindo essencialmente quanto ao rigor da aplicação do conteúdo da norma do parágrafo único do art. 39 da Prt. Int. 127/2008, deve ser mantido o débito calculado no TC-Processo 032.962/2012-6 no valor de R$ 2.069.483,38, porque o cálculo segundo a outra metodologia agravaria as irregularidades, pelo aumento do débito, em relação a todos os responsáveis arrolados. 
105. Por outro lado, tendo em vista a materialidade do débito e a gravidade das irregularidades perpetradas, cabe, sem prejuízo das multas previstas nos artigos 57 e 58 da Lei 8.443/1992, ao responsável Luiz Gugé Santos Fernandes, a aplicação da sanção do art. 60 da Lei 8.443/1992 de inabilitação para o exercício de cargo em comissão ou função de confiança no âmbito da Administração Pública, bem como, também como medida preventiva, cabe recomendar à Casa Civil da Presidência da República, a quem se vincula o Incra, conforme o seu Regimento Interno, que, com fulcro no art. 87, §3º da Lei nº 8.666/93, avalie a conveniência e a oportunidade da aplicação da sanção prevista no art. 87, IV do mesmo diploma legal à Fundesf. Além disso, é de bom alvitre a aplicação do previsto no art. 61 da Lei 8.443/1992, de sorte a que seja implementado o arresto dos bens dos responsáveis nestes autos.
CONCLUSÃO 
106. Em face da análise promovida nos itens 5 a 105 supra, propõe-se rejeitar as alegações de defesa apresentadas pelos responsáveis Aurílio dos Santos Souza (itens 5 a 85) , Fundação Juazeirense para o Desenvolvimento Científico, Tecnológico, Econômico, Sócio-Cultural e Ambiental - Fundesf (itens 5 a 85) e Luiz Gugé Santos Fernandes (itens 86 a 105) , uma vez que não foram suficientes para elidir as irregularidades a eles atribuídas. Os argumentos de defesa tampouco lograram afastar os débitos imputados aos mencionados responsáveis. Ademais, inexistem nos autos elementos que demonstrem a boa-fé deles ou a ocorrência de outros excludentes de culpabilidade. Desse modo, suas contas devem, desde logo, ser julgadas irregulares, nos termos do art. 202, §6º do Regimento Interno/TCU, procedendo-se à condenação em débito e à aplicação das multas previstas nos artigos 57 da Lei 8.443/1992 e 58, II da mesma lei, em virtude das ilegalidades cometidas na gestão dos recursos repassados pelo Instituto Nacional de Colonização e Reforma Agrária - INCRA através do Convênio 709227/2009. 
107. Adicionalmente, deve ser aplicada ao Sr. Luiz Gugé Santos Fernandes, ante a gravidade das infrações cometidas na sua gestão que permitiram a ocorrência do dano ao erário, a aplicação da sanção do art. 60 da Lei 8.443/1992 de inabilitação para o exercício de cargo em comissão ou função de confiança no âmbito da Administração Pública. No que concerne ao responsável Fundesf, é necessário recomendar à Casa Civil da Presidência da República, a quem se vincula o Incra, conforme o seu Regimento Interno, que, com fulcro no art. 87, §3º da Lei nº 8.666/93, avalie a conveniência e a oportunidade de aplicação da sanção prevista no art. 87, IV do mesmo diploma legal. Some-se a essas medidas a necessidade de aplicação do previsto no art. 61 da Lei 8.443/1992, de sorte a que, em face da materialidade do débito apurado, seja implementado o arresto dos bens dos responsáveis nestes autos. 
PROPOSTA DE ENCAMINHAMENTO 
108. Diante do exposto, submetem-se os autos à consideração superior propondo-se: 
a) ante a ausência de elementos que indiquem a ocorrência de boa-fé ou de outros excludentes de culpabilidade na conduta dos responsáveis e com base no art. 202, §2º do RI/TCU, rejeitar as alegações de defesa dos Srs. Aurílio dos Santos Souza (CPF XXX.358.175-XX) e Luiz Gugé Santos Fernandes (CPF XXX.610.025-XX) e da Fundação Juazeirense para o Desenvolvimento Científico, Tecnológico, Econômico, Sócio-Cultural e Ambiental - Fundesf (CNPJ 40.633.554/0001- 40) ; 
b) com fundamento nos artigos 1º, inciso I, 16, inciso III, alíneas "b" e "c" da Lei 8.443/1992 c/c os artigos 19 e 23, inciso III, da mesma Lei, e nos artigos 1º, inciso I, 209, incisos II e III, c/c artigos 210 e 214, inciso III, ambos do RI/TCU, que sejam julgadas irregulares as contas dos Srs. Aurílio dos Santos Souza (CPF XXX.358.175-XX) , diretor executivo da Fundesf no período de 22/9/2009 a 30/1/2013, e Luiz Gugé Santos Fernandes (CPF XXX.610.025-XX) , superintendente regional do Incra/BA de 31/8/2009 a 21/11/2011 e de 26/2/2013 a 1/7/2015, e da Fundação Juazeirense para o Desenvolvimento Científico, Tecnológico, Econômico, Sócio-Cultural e Ambiental - Fundesf (CNPJ 40.633.554/0001-40) , condenando ainda: 
b.1) solidariamente, os Srs. Aurílio dos Santos Souza e Luiz Gugé Santos Fernandes e a Fundesf ao pagamento das quantias a seguir especificadas, atualizadas monetariamente e acrescidas de juros de mora, calculados a partir das datas discriminadas até as datas dos recolhimentos, na forma prevista na legislação em vigor, com a fixação do prazo de quinze dias, a contar da notificação, para que comprovem, perante este Tribunal (art. 214, inciso III, alínea "a", do RI/TCU) , o recolhimento aos cofres do Instituto Nacional de Colonização e Reforma Agrária - INCRA:  
	Valor Original (R$) 
	Data da Ocorrência

	269.364,62
	26/1/2011

	856.083,67
	1º/1/2012

b.2) solidariamente e também com fulcro no art. 5º, II da Lei 8.443/92 e na jurisprudência do TCU uniformizada pelo Acórdão 2763/2011-TCU-Plenário, o Sr. Aurílio dos Santos Souza e a Fundesf ao pagamento das quantias a seguir especificadas, atualizadas monetariamente e acrescidas de juros de mora, calculados a partir das datas discriminadas até as datas dos recolhimentos, na forma prevista na legislação em vigor, com a fixação do prazo de quinze dias, a contar da notificação, para que comprovem, perante este Tribunal (art. 214, inciso III, alínea "a", do RI/TCU) , o recolhimento aos cofres do Instituto Nacional de Colonização e Reforma Agrária - INCRA: 
	Valor Original (R$) 
	Data da Ocorrência

	157.850,00
	1º/11/2009

	112.750,00
	1º/4/2010

	157.850,00
	1º/9/2010

	112.750,00
	1º/4/2011

	134.230,33
	1º/9/2011

	268.604,76
	30/1/2013

c) aplicar ao Sr. Luiz Gugé Santos Fernandes (CPF XXX.610.025-XX) as multas previstas nos artigos 57 da Lei 8.443/1992 c/c o art. 267 do RI/TCU e 58, II da Lei 8.443/1992 c/c o art. 268, II do RI/TCU, com a fixação do prazo de quinze dias, a contar da notificação, para que comprove, perante este Tribunal (art. 214, III, "a", do RI/TCU) , o recolhimento das dívidas aos cofres da União, atualizadas monetariamente desde a data do acórdão que vier a ser proferido até a do efetivo recolhimento, se forem pagas após o vencimento, na forma da legislação em vigor; d) aplicar ao Sr. Aurílio dos Santos Souza (CPF XXX.358.175-XX) as multas previstas nos artigos 57 da Lei 8.443/1992 c/c o art. 267 do RI/TCU e 58, II da Lei 8.443/1992 c/c o art. 268, II do RI/TCU, com a fixação do prazo de quinze dias, a contar da notificação, para que comprove, perante este Tribunal (art. 214, III, "a", do RI/TCU) , o recolhimento das dívidas aos cofres da União, atualizadas monetariamente desde a data do acórdão que vier a ser proferido até a do efetivo recolhimento, se forem pagas após o vencimento, na forma da legislação em vigor; 
e) aplicar à Fundesf (CNPJ 40.633.554/0001-40) a multa prevista no art. 57 da Lei 8.443/1992 c/c o art. 267 do RI/TCU, com a fixação do prazo de quinze dias, a contar da notificação, para que comprove, perante este Tribunal (art. 214, III, "a", do RI/TCU) , o recolhimento da dívida aos cofres do União, atualizada monetariamente desde a data do acórdão que vier a ser proferido até a do efetivo recolhimento, se for paga após o vencimento, na forma da legislação em vigor; 
f) autorizar, desde logo, nos termos do art. 28, II, da Lei 8.443/1992, a cobrança judicial das dívidas; 
g) aplicar ainda ao Sr. Luiz Gugé Santos Fernandes (CPF XXX.610.025-XX) , ante a gravidade das infrações cometidas na sua gestão que permitiram a ocorrência do dano ao erário, a sanção do art. 60 da Lei 8.443/1992 de inabilitação para o exercício de cargo em comissão ou função de confiança no âmbito da Administração Pública; 
h) em face da materialidade do débito apurado, providenciar a promoção do arresto dos bens dos responsáveis nestes autos, nos termos do art. 61 da Lei 8.443/1992 c/c art. 275 do RI/TCU; 
i) encaminhar cópia deste Acórdão, acompanhado do Relatório e do Voto que o fundamentam, ao Senhor Ministro de Estado da Casa Civil da Presidência da República para que, com fulcro no art. 87, §3º c/c art. 88, caput e inciso III, ambos da Lei 8.666/93, avalie a conveniência e a oportunidade da aplicação da sanção prevista no inciso IV do art. 87 do mesmo diploma legal à Fundesf; 
j) encaminhar cópia da deliberação que vier a ser proferida, bem como do relatório e do voto que a fundamentarem, à Procuradoria da República no Estado da Bahia, em cumprimento ao disposto no art. 16, §3º, da Lei 8.443/1992 c/c o §7º do art. 209 do RI/TCU, para adoção das medidas que entender cabíveis."
3.	De outra sorte, com a anuência do secretário da unidade técnica (Peça 130) , o dirigente da 2ª Diretoria da então Secex-BA divergiu da aludida proposta do auditor federal e, assim, lançou o seu parecer à Peça 129 (fls. 1/15) nos seguintes termos:
"Trata-se de Tomada de Contas Especial instaurada em obediência ao contido no item 1.8.1 do Acórdão 9905/2016-TCU-Segunda Câmara (TC-Processo 032.962/2012-6) , para apuração das irregularidades na gestão dos recursos do Convênio 709227/2009, firmado entre o Instituto Nacional de Colonização e Reforma Agrária - INCRA e a Fundação Juazeirense para o Desenvolvimento Científico, Tecnológico, Econômico, Sócio-Cultural e Ambiental - Fundesf, tendo como responsáveis Aurílio dos Santos Souza, Luiz Gugé Santos Fernandes e a própria Fundesf (peça 80, p.2-3) . 
2. As irregularidades surgiram em auditoria registrada nos autos do TC-Processo 032.962/2012-6 (Fiscalis 1070/2012 - auditoria de conformidade) , cujo objeto da fiscalização foi transferência de recursos do Instituto Nacional de Colonização e Reforma Agrária - INCRA para entidade privada (ONG) , no caso a Fundesf, através dos convênios Siafi 709227/2009 e 752195/2010 (peças 30 e 77) .
HISTÓRICO 
3. Os indícios de irregularidades identificados pela equipe de auditoria na condução do Fiscalis 1070/2012 ensejaram as audiências dos responsáveis, processadas no âmbito do supradito TC-Processo 032.962/2012-6. As razões de justificativas carreadas àqueles autos não foram suficientes para elidir os questionamentos da equipe de auditoria, sendo proposta a autuação de apartado, tomada de conta especial, para citação dos responsáveis. 
4. Submetidos os autos ao escrutínio da Segunda Câmara deste Tribunal sobreveio decisão colegiada anuindo com as análises efetuadas pela então Secex Bahia, instrumentalizada no Acórdão 9905/2016, de relatoria do Exmo. Ministro André Luis de Carvalho. No referido decisum restou determinada a apuração dos fatos em sede de tomada de contas especial e a citação dos responsáveis pelos atos irregulares identificados na condução dos convênios 709227/2009 e 752195/2010. 
5. Dando cumprimento ao item 1.8.1 da decisão colegiada, a Secex/BA autuou este processo de TCE em 1/9/2016, vinculando-o às impropriedades relacionadas ao convênio 709227/2009. Para análise dos fatos vinculados ao convênio 752195/2010 foi autuado o TC Processo 025.362/2016-0. 
6. Promovidas as citações dos responsáveis, na forma dos expedientes que compõem as peças 86, 87 e 88, observa-se que o Sr. Luiz Gugé Santos Fernandes acostou aos autos as suas alegações de defesa por intermédio de documento protocolado na Secex/BA em 14/3/2017 (peça 96) .
7. Já os responsáveis Aurílio dos Santos Souza e Fundesf dispuseram suas alegações de defesa conjuntas em instrumento subscrito pelo Sr. Aurílio dos Santos Souza, diretor executivo da Fundesf, datado de 2/4/2017 (peça 100) . A manifestação se faz acompanhada de documentos de sustentação que estão organizados como anexos do documento principal (peças 101/123) . 
8. Ao analisar as referidas alegações de defesa, o auditor instrutor subscreve proposta de não acolhimento, julgamento irregular das contas, condenação em débito e aplicação de multa aos responsáveis, conforme instrução à peça 128. Pugna, ainda, pela aplicação da sanção de inabilitação para o exercício de cargo em comissão ou função de confiança no âmbito da Administração Pública para o Sr. Luiz Gugé, bem como o arresto dos bens dos responsáveis, nos termos do art. 61 da Lei 8.443/1992 c/c art. 275 do RITCU. 
9. Em que pese as razões registradas pelo auditor para afastar os argumentos oferecidos pelas defesas, cumpre-nos tecer considerações adicionais a respeito do presente processo, com impacto na proposta de irregularidade submetida a essa Subunidade. EXAME 10. De plano, detalhamos na tabela abaixo as irregularidades que motivaram as citações do ex-superintendente regional do INCRA, do diretor presidente da Fundesf e da própria entidade não governamental (...) 
11. Detalha-se a seguir as análises que fundamentaram os respectivos débitos, registradas na instrução que propôs a conversão dos autos em tomada de contas especial no âmbito do TC Processo 032.962/2012-6 (peça 77) . - Irregularidade: Cobrança em duplicidade de despesas administrativas, cujo montante importa em R$ 856.083,67, contrariando as normas financeiras fixadas no Anexo IV do Manual de Ates. 
12. Para uma melhor compreensão dos cálculos e das premissas adotadas nas instruções precedentes deve-se expor que o Convênio 709227/2009 foi assinado em 18/11/2009 no valor global de R$5.673.465,40, dos quais R$631.400,00 correspondiam à contrapartida do ente privado. O orçamento das despesas encontrava-se detalhado da seguinte forma: (...) 
13. Conforme se visualiza, previu-se uma taxa de encargos sociais de 23,15% para os profissionais que iriam prestar serviço à Fundesf, pois os mesmos seriam contratados via cooperativas. Em agosto de 2010, a entidade executora apresenta pleito de alteração dos valores do ajuste, tendo por base orientações emanadas da Procuradoria Jurídica do INCRA, no sentido de que os profissionais deveriam ser contratados pelo regime celetista, com encargos de 72,5%. Tal fato encontra-se registrado no MEMO/INCRA/SR-05/D/N959/2010, de 09 de dezembro de 2010 (peça 61; p. 24) . 
14. Em janeiro de 2011 o termo aditivo foi celebrado (peça 61; p. 18) , formalizando-se a elevação do valor global para R$6.930.516,44, porém mantendo-se a contrapartida no valor originalmente pactuado (R$631.400,00) . A figura abaixo apresenta o detalhamento das despesas após a alteração do valor global (...) 
15. No que concerne ao débito da presente irregularidade, conforme detalhado nos parágrafos 30 e seguintes da instrução à peça 77, o questionamento vincula-se a uma possível duplicidade nas despesas administrativas do convênio. O valor do débito, correspondente a R$856.083,67, foi calculado com base no teto de 15% referenciado pelo art. 39, parágrafo único, da Portaria Interministerial 127/2008, inerente ao limite das despesas administrativas a serem custeadas pela União nos convênios pactuados com entidades privadas sem fins lucrativos. 
16. Ou seja, a metodologia calculou o possível valor incorrido a título de despesas administrativas no ajuste, comparando-o com o referido teto (Débito = Despesas incorridas - Teto 15%) . 
17. Para se chegar ao valor gasto (despesas incorridas) a título de despesas administrativas, o subtraiu-se do total do convênio indicado na prestação de contas (R$7.206.195,74 - ver cálculo à peça 77; p. 2; § 7) o montante correspondente aos serviços dos profissionais de articulação (R$4.080.705,44) , para, em seguida, deduzir rubricas relacionadas à contrapartida (R$631.400,00) , a evento não realizado (R$50.000,00) e a superfaturamento identificado (R$269.364,62) . Essa aritmética pode ser visualizada na tabela abaixo: (...) 
18. O valor referente aos serviços profissionais de articulação na tabela anterior (letra B) destoa ligeiramente do registrado na figura 02 acima (R$4.061.438,24) em razão de que houve equívoco na memória de cálculo do orçamento do termo aditivo. No âmbito da composição de custos desse orçamento (peça 61; p. 36/39) , o somatório dos itens 1.1.5, 1.2.5, 1.3.5 e 1.4.5 resulta no valor de R$4.080.705,44, adotado pelo auditor instrutor nos cálculos acima. Destaque-se que se trata de valor orçamentário, não correspondendo ao montante efetivamente gasto durante a execução do ajuste com profissionais de articulação. 
19. O item intitulado "superfaturamento" na tabela anterior, por sua vez, corresponde a um possível prejuízo advindo da disponibilização de profissionais de articulação em número inferior ao indicado na proposta orçamentária, consoante detalhado no parágrafo 26 da instrução acostada à peça 77 dos autos, referente à proposta de conversão do TC Processo 032.962/2012-6 em tomada de contas especial. Esse "superfaturamento" também foi objeto de citação, sendo tratado em tópico específico mais adiante. 
20. Uma vez calculado o montante atribuído como gasto a título de despesas administrativas (R$2.163.153,68) , passou-se ao cálculo do "valor paradigma" (teto) , ou seja, o montante factível de ser remunerado pelo convênio, consoante disposições da Portaria Interministerial 127/2008. Registrese, novamente, que o valor calculado como gasto fundamenta-se em previsões constantes no orçamento aditivado do convênio, não representando a execução efetiva da despesa ao longo do convênio. 
21. O "teto" das despesas administrativas (15%) , por sua vez, foi calculado com base no total indicado para os profissionais de articulação na composição de custos do orçamento aditivado (peça 61; p. 36/39) , correspondente a R$4.080.705,44, acrescido das rubricas inerentes à contrapartida e ao evento, também registradas no orçamento do termo aditivo, colacionado acima (figura 2) . O parágrafo a seguir, extraído da instrução à peça 77, ilustra bem o cálculo do valor paradigma adotado nas análises: 49. Então, o valor total a considerar no caso em tela é R$ 4.080.705,44 mais R$ 631.400,00 da contrapartida pactuada (peça 27, p. 3) e mais R$ 50.000,00 do evento, cujo total é R$ 4.762.105,44. Daí, aplicando-se, por fora, o percentual teto de 15% para despesas administrativas da Portaria Interministerial 127/2008, ou seja, dividindo R$ 4.762.105,44 por 85%, tem-se que as despesas administrativas seriam de no máximo R$ 840.371,55, o que faria o valor total do convênio, segundo o Manual de Ates, ser de R$ 5.602.476,99, ao se somar R$ 4.762.105,44 com R$ 840.371,55. 50. O valor assim encontrado é aproximadamente o mesmo valor pactuado no convênio original firmado com a Fundesf, o qual foi de R$ 5.673.465,40 (peça 27, p.3) . Logo, pode-se admitir que o valor do convênio original estava adequado ao Manual de Ates, sendo aceitável que o limite de 15% para as despesas administrativas fossem dele obtido. Tal limite devia ser então R$ 851.019,81, que é 15% de R$ 5.673.465, 40. 
22. Então, de posse do "valor paradigma" (teto) , qual seja, R$851.019,81, e do montante calculado como gasto no ajuste a título de despesas administrativas (R$2.163.153,68) , chegou-se ao excesso de R$1.312.133,87, que seria o montante a ser ressarcido pelo convenente, acrescido, ainda, de R$50.000,00, referente ao evento não realizado (R$1.362.133,87) . Além disso, constata-se na metodologia de cálculo que do total do prejuízo até então estimado foi subtraído o custo alusivo à prorrogação da vigência do convênio (2º termo aditivo) , considerando-se 12 profissionais pelo período de 05 meses. Esse "crédito" foi calculado em R$506.050,20, nos termos demonstrado no parágrafo 55 da peça 77. 
23. Subtraindo-se do excesso calculado, qual seja, R$1.362.133,87, o possível crédito inerente a esses 12 profissionais (R$506.050,20) , obteve-se o débito objeto da citação, no montante de R$856.083,67. 
24. Ocorre que, compulsando o orçamento aditivado do convênio (peça 61, págs. 36/38) , constata-se que o montante considerado a título de "Serviços profissionais de articulação", qual seja, R$4.080.705,44, corresponde apenas ao valor da mão de obra, acrescida dos devidos encargos sociais. Nesse valor não estão consideradas as rubricas qualificadas pelo Manual de Ates como "insumos da mão de obra" (computadores, combustível, diárias, câmeras, etc.) , uma vez que detalhadas em campo específico do orçamento do convênio (ver figuras 1 e 2 acima) . 
25. Com isso, percebe-se que tais itens de despesa encontram-se dentro do valor calculado a título de "Despesas administrativas s/ superfaturamento" (R$2.163.153,68) na tabela 02, não sendo adequada a sua classificação como administrativas, conforme memória acima, pois o próprio Manual Ates prevê esses dispêndios vinculados à mão de obra. 
26. Nesses termos, a conclusão externada no parágrafo 41 da instrução à peça 77, a seguir colacionado, não se mostra correta: 
'41. Então, do que está dito acima no parágrafo 35, tem-se que, dentro do custo da equipe de articuladores da Fundesf, já estavam separados R$ 1.003.237,20 para o pagamento de vários itens de despesa, tais como combustível, manutenção de veículos e demais despesas administrativas, bem como com transporte, alimentação, funeral, seguro de vida, assistência médica, capacitação, etc. Portanto, não poderia a Fundesf cobrar tais itens de despesa separadamente, a não ser de forma justificada, e mesmo assim desde que não extrapolasse a 15% do valor total do convênio, nos termos do parágrafo único do art. 39 da Portaria Interministerial 127/2008'. 
27. Não é verdade que "dentro do custo da equipe de articuladores da Fundesf, já estavam separados R$ 1.003.237,20 para o pagamento de vários itens de despesa, tais como combustível, manutenção de veículos e demais despesas administrativas". O equívoco origina-se no cálculo efetuado pelo auditor para encontrar o montante do custeio dos serviços de articulação mais os insumos de mão de obra, detalhado nos parágrafos 33 e 34 da já mencionada instrução à peça 77, também colacionado a seguir para melhor compreensão: 
'33. No caso do Convênio 709227, a Fundesf estabeleceu, no papel, que cada articulador custaria R$ 7.850,00 (peça 61, p.36-38 e peça 11, p.16-18) , porém o preço unitário médio real, para um custo total dos articuladores de R$ 4.080.705,44 dividido pelo tempo acumulado mensal de 483,33 meses, foi de R$ 8.434,17 (ver tabela do parágrafo 35 infra) . 
34. Tirando desse custo o salário do articulador, com encargos sociais, fixado em R$ 6.443,62 pelo Manual de Ates (peça 59, p. 89-91) , tem-se que a Fundesf calculou que o seu custeio do serviço de articulação (peça 59, p. 86-87 e 90) mais os insumos de mão de obra (peça 59, p. 86- 87 e 90) seria de R$ 1.990,55, isto é, a diferença entre R$ 8.434,17 e R$ 6.443,62, e que corresponde a R$ 900,00 de custeio do serviço de articulação mais R$ 1.090,55 de insumos de mão de obra'. 
28. Conforme se verifica, calculou-se o preço unitário médio do serviço de articulação no âmbito do orçamento do ajuste (R$8.434,17) , comparando-o com o valor base estipulado pelo Manual de Ates (peça 59, p. 89-91) , qual seja, R$6.443,62. A diferença, na visão do auditor, corresponderia ao custeio da articulação e dos insumos da mão de obra, que não poderiam ser remunerados analiticamente na planilha, conforme procedido pela Fundesf. Entretanto, há de se atentar que o valor paradigma do Manual Ates adotado nessa análise (R$6.443,62) refere-se ao salário base do articulador de R$3.735,00, acrescido da taxa de encargos sociais indicada na memória de cálculo do manual (72,52%) . Esse salário base, por sua vez, corresponde a 9,0 (nove) salários mínimos do exercício 2008, ano de referência daquele estudo (9 x R$415,00) . A figura a seguir ilustra a situação:  (...) 
29. No caso concreto, observa-se que o convênio 709227 adotou como base o salário mínimo do exercício 2009, no valor de R$465,00, que multiplicado por nove resulta no salário mensal de R$4.185,00, perfazendo R$7.219,62 com a incidência da taxa de encargos sociais (72,52%) . Para os anos de 2010 e 2011 o orçamento definiu vencimentos mensais de R$4.554,00 e R$4.950,00 para os articuladores, sobre os quais incidiriam os devidos acréscimos legais (peça 61; pág. 31) . 
30. Nesses termos, não se mostra plausível comparar os valores praticados no convênio, referentes aos exercícios 2009/2011, ao valor indicado no Manual Ates, vinculado ao salário mínimo vigente em 2008. Trata-se de metodologia questionável, mormente quando se considera que a diferença entre os valores corresponderia ao custeio dos itens inerentes aos insumos da mão de obra, conforme procedido na metodologia que embasa o débito. 
31. Some-se a isso outra constatação que fragiliza a metodologia, referente à definição do "preço unitário médio real" (que apesar da nomenclatura "real", representa a previsão orçamentária) , calculado na instrução à peça 77 como sendo R$ 8.434,17, resultado da divisão entre o valor global dos articuladores no orçamento do termo aditivo, qual seja, R$4.080.705,44, e o número de meses previsto na estimativa de custos (483,33 meses) . 
32. Consoante exposto mais adiante, o referido número de meses está aquém do previsto no início do ajuste, uma vez que ocorreu erro material no detalhamento das despesas, mediante digitação equivocada do número de meses no detalhamento de custos do termo aditivo. Corrigindo-se o equívoco, o divisor da equação corresponderia à 519,83 (aproximadamente 520 meses) , implicando no chamado "preço médio real" de R$7.847,51, ainda assim inservível para fins de comparação com o valor indicado no Manual Ates, dada a diferença de data base. 
33. Por isso, o fundamento de prejuízo ao erário vinculado a uma possível duplicidade nos custos administrativos do convênio não subsiste, eis que, no valor dos serviços de articulação não estão incluídos os insumos da mão de obra, sendo equivocado considerar como despesa administrativa incorrida no convênio o valor de R$2.163.153,68, indicado na tabela 01 supra. Dentro desse montante estão gastos com computadores, combustível, diárias, câmeras, etc., os quais, equivocadamente, foram considerados embutidos no custo médio dos articuladores, em que pese representados analiticamente no orçamento do convênio. 
34. Nessa linha intelectiva, há de se observar, inclusive, que o Manual de Ates alerta que (peça 59; p. 63) : Os anexos do presente Manual Operacional serão utilizados como orientadores às Superintendências Regionais, lembrando que deverão ser feitos, necessariamente, os ajustes pertinentes, em razão das peculiaridades encontradas em cada região, valores e tipos de serviços que venham a ser executados no âmbito do Programa de ATES, devendo-se observar a legislação específica aplicável a cada caso. Da mesma forma, os valores indicados no presente Manual Operacional servem unicamente como parâmetro de valor máximo a ser custeado pelo INCRA nas ações deste Programa, sendo necessário que cada Superintendência Regional proceda ao detalhamento e à análise dos valores, de acordo com os preços de mercado, diante de cada projeto, de acordo com as características da região. 
35. Assim sendo, se verifica que o referido Manual traça as diretrizes para a definição do valor máximo a ser custeado no programa, mas ressalva a possibilidade de serem feitos ajustes, considerando as peculiaridades locais. Nota-se que ao longo dos demonstrativos de cálculo do Manual constam ressalvas de que a remuneração dos articuladores deve ser adequada de acordo com a convenção ou dissídio coletivo de cada localidade, demonstrando-se que o roteiro serve de instrumento para utilização em locais e épocas diversas, não sendo prudente, portanto, considerar o total da remuneração do profissional de nível superior ali registrado como limite máximo a ser pago a esses profissionais em exercícios financeiros subsequentes, consoante procedido pela instrução à peça 77.
36. Para reforçar essa constatação, efetuamos pesquisas na base de dados da RAIS-Ministério do Trabalho (plataforma DGI/TCU) com o CPF dos cinco primeiros profissionais de articulação indicados na relação de pessoal juntada à peça 12 dos autos, identificando que todos eles foram remunerados (pelo menos formalmente) no ano de 2010 pela quantia base de R$4.100,00 (sem considerar os encargos sociais) , superior ao salário definido como teto na análise efetuada pelo TCU (R$3.735,00) . 
37. Assim, em que pese a análise das alegações de defesa registrada na instrução precedente, a nosso ver, não se encontra devidamente demonstrada a ocorrência de prejuízos ao erário no pagamento de despesas administrativas do convênio 709227, pelo menos até que seja procedida à análise financeira da prestação de contas, sem notícia até o presente momento. 
38. Tal crítica permitirá conhecer o montante efetivamente gasto com salários dos profissionais de articulação, encargos sociais, eventos, combustíveis, diárias, dentre outros itens, e constatar se as rubricas inerentes à administração da convenente respeitaram o limite estabelecido pela legislação. - Irregularidade: Superfaturamento devido à redução do tempo acumulado de prestação do serviço de articulação no montante de R$269.364,62, em desrespeito ao equilíbrio econômicofinanceiro da avença, preconizado no art. 65, inciso II, alínea "d", da Lei nº 8.666/1993. 
39. O débito indicado encontra-se detalhado nos parágrafos 22 a 27 da instrução à peça 77 e refere-se a uma possível diferença entre o quantitativo de profissionais indicado no orçamento original do convênio e o que constou no primeiro termo aditivo. De acordo com o auditor, "No orçamento (peça 61, p.29-32 e peça 11, p. 9-12) , no plano de trabalho (peça 24, p.1 e peça 23, p.5) , no Termo de Referência da Fundesf (peça 28, p.8 e 19) e na prestação de contas (peça 60, p.3) , a previsão era de que os serviços seriam prestados por 18 articuladores e, pelo menos, 6 funcionários para o apoio aos articuladores, ao longo de 28 meses.". 
40. No caso dos articuladores, o produto dessas quantidades equivaleria a 504 meses de profissionais de nível superior alocados ao projeto (18 x 28 = 504) . Esse total teria sido reduzido quando da celebração do primeiro termo aditivo, resultando no tempo acumulado de 483,83 meses, inferior ao originalmente pactuado. 
41. Para quantificar o prazo do orçamento aditivado, o auditor confeccionou tabela indicando as quantidades, o preço unitário e o preço total dos profissionais, cujos valores foram extraídos do detalhamento de custos do orçamento que consolidou o primeiro termo aditivo ao convênio (peça 61; p. 36/38) . Abaixo reproduzimos a mencionada tabela  (...) 
42. Analisando-se os valores supra nota-se que houve erro material no quantitativo de meses do item 1.3.5, com impacto direto no débito. Isso porque, o produto entre 104,64 (meses) e o preço unitário R$7.850,00 implica R$821.424,00, em detrimento do valor R$1.104.000,00. Nota-se possível erro de digitação do número 140, grafado erroneamente como 104 no detalhamento dos custos, pois o quociente da divisão entre R$1.104.000,00 e R$7.850,00 corresponde à 140,6369 (140,64 com duas casas decimais) . 
43. Corrigindo-se o quantitativo na tabela acima, o total de articuladores no orçamento do termo aditivo resultará em 520 meses, superior à previsão original, correspondente a 504 meses. Na verdade, o detalhamento das ações que seriam executadas no evento deveria corresponder exatamente ao quantitativo de meses do orçamento (504) , todavia, tudo indica que houve aproximação quando da distribuição dos valores nas ações a serem executadas, haja vista a adoção de valor unitário médio de R$7.850,00 para os profissionais de articulação, em que pese o orçamento sintético ter indicado salários de R$7.220,00, R$7.856,56 e R$8.539,74, respectivamente, para os anos de 2009, 2010 e 2011 (peça 61; p. 34) . 
44. Nesses termos, a nosso ver, o superfaturamento apontado possui metodologia questionável, pois, além de calcado no equivoco acima relatado, se fundamenta em comparação de valores previstos nos orçamentos do ajuste, em detrimento da análise dos dispêndios efetivamente incorridos. 
45. Para avaliar se o serviço prestado pela Fundesf foi aquém do liquidado deve-se proceder à análise financeira do pacto, cotejando-se os pagamentos realizados com os documentos correspondentes, em conjunto com a avaliação física do cumprimento das metas do ajuste. Proceder à quantificação de débito tendo por conta uma possível redução do prazo quando da celebração de termo aditivo não se mostra, a princípio, pertinente, uma vez que não se tem certeza de quais itens foram efetivamente pagos na execução do objeto. 
46. No caso do superfaturamento relacionado aos profissionais de nível médio, os quais teriam sido reduzidos na proposta de termo aditivo, passando de 168 para 114,21 meses, a situação é semelhante. Compulsando o detalhamento das ações efetuadas na proposta de termo aditivo (peça 61; p. 37) percebe-se que foi adotado preço unitário de R$2.900,00 para esses profissionais, superior aos registrados no orçamento do projeto (peça 61; p. 34) , sem encargos sociais. 
47. Para compensar essa elevação sem prejuízo do valor total dos itens alusivos a esses profissionais, a planilha de detalhamento das metas do primeiro termo aditivo (peça 61; p. 36/38) registrou quantitativo de meses cujo somatório se mostra inferior ao indicado no orçamento sintético (peça 61; p. 34) . Não se desconhece que o procedimento é equivocado, pois o destrinchamento dos custos deveria guardar correlação com a proposta sintética. Todavia, inferir que tal procedimento resultou em débito constitui presunção de que foram pagos 168 meses de profissionais de apoio com a contrapartida de apenas 114,21 meses (liquidação irregular da despesa pública) . 
48. Tal premissa, a nosso ver, colide com o princípio da verdade material adotado por este Tribunal na análise dos processos de controle externo, bem como inobserva um dos pressupostos para a instauração de tomada de contas especial previstos no art. 5º da IN TCU 71/2012, referente à existência de elementos fáticos que indiquem dano ao erário. - Irregularidade: Não devolução aos cofres do INCRA dos rendimentos da aplicação financeira em caderneta de poupança não utilizados no objeto convenial, ao final da vigência do Convênio nº 709227/2009, no valor de R$ 268.604,76. 
49. No tocante a essa irregularidade, a instrução à peça 77, análise que fundamentou a conversão dos autos em TCE e a citação dos responsáveis, não detalha o motivo pelo qual os possíveis rendimentos da aplicação financeira em caderneta de poupança do convênio 709227/2009 haveriam de ser devolvidos. 
50. Presumiu-se que o valor de R$268.604,76 indicado no demonstrativo da execução da receita e da despesa (peça 60; p. 12) não foi aplicado no ajuste, e que, portanto, deveria ser ressarcido ao repassador. 
51. A nosso ver, tal conclusão somente seria viável mediante a análise financeira da prestação de contas, apurando-se a forma como esses "recursos extras" foram utilizados. Uma vez constatado que não houve incremento de meta física ou justificativas para a aplicação desse valor deve-se cogitar a sua devolução. 
52. No caso concreto, há de se observar que o ajuste teve a vigência prorrogada por intermédio do segundo termo aditivo, implicando na alocação extraordinária de 12 articuladores por um período de 05 meses, conforme reconhece a análise do auditor à peça 77, in verbis: 
'54. Além disso, a execução sofreu um atraso no seu início de 5 meses, reportada nos autos e no Siconv diversas vezes pelo INCRA-BA nos seus pareceres (peça 62, p. 39-40, 48, 55, 63, 72) . Ou seja, a execução teve início de fato a partir de abril de 2010, o que fez com que sua duração, de 28 meses, se estendesse até julho de 2012. Daí que a prorrogação foi, na verdade, efetivamente de cinco meses, isto é, de agosto a dezembro de 2012. 
55.Nesses cinco meses de efetiva prorrogação, foram empregados doze articuladores na prestação dos serviços de articulação, conforme consta no parecer INFOR. INCRA/BA/SR-05/D/ATES/Nº 12/2011, de 31/10/2011, que analisou a proposta da Fundesf de aditivo de prazo (peça 61, p.59) . O custo relativo a 12 articuladores trabalhando por 5 meses corresponde a R$ 506.050,20, tendo em vista que o custo individual mensal de cada articulador era de R$ 8.434,17, como mencionado nos parágrafos 33/34 supra, e que doze articuladores vezes cinco meses dá um acumulado de sessenta meses de serviço de articulação. Ou seja: 60 meses x R$ 8.434,17 = R$ 506.050,20'. 
53. Diante desse cenário, não se mostraria desarrazoado, consoante sistematicamente observado por esta Corte na análise de prestação de contas de convênios, que o resultado da aplicação dos recursos do ajuste tenha sido utilizado no custeio desses profissionais. Entretanto, tal hipótese só poderá ser comprovada se constatado que o número de articuladores remunerados no âmbito do ajuste superou a previsão inicial. Para tanto, imprescindível a análise financeira da prestação de contas, nos termos já relatado. 
54. Por isso, no tocante ao débito vinculado à ausência de devolução dos recursos da aplicação financeira não utilizados no objeto convenial, julga-se inexistir, até o momento, elementos fáticos que indiquem a ocorrência de dano ao erário, uma vez pendente a análise financeira da prestação de contas do ajuste. - Irregularidade - Não comprovação da aplicação de parte da contrapartida pactuada, equivalente a R$ 569.522,80 antes do aditamento do convênio, ou para que restituam aos cofres do INCRA o valor proporcional dessa contrapartida não aplicada concernente ao total do Convênio já aditado, correspondente a R$ 675.430,33, conforme detalhamento 
55. O detalhamento da quantia a ser ressarcida a título de contrapartida, qual seja, R$675.430,33, consta no parágrafo 63 da instrução à peça 77. Para melhor compreensão colaciona - se a seguir o resumo dos cálculos: (...) 
56. Conforme se verifica, a partir do percentual pactuado (11,13%) e do total que teria sido gasto no convênio (R$6.625.100,94) , chegou-se ao valor da contrapartida proporcional ao total aplicado, correspondente à R$737.307,53. Ou seja, esse seria o montante que deveria ter sido aplicado a título de contrapartida, que descontado do valor efetivamente utilizado (R$61.877,20) resulta no montante cobrado dos responsáveis (R$675.430,33) . 
57. De plano observa-se que o percentual da contrapartida indicado (11,13%) refere-se à previsão inicial do convênio, sendo essa proporção alterada quando da celebração do 1º termo aditivo, que elevou o valor global da avença para R$6.930.516,44 (peça 61; p. 32) , dos quais R$631.400,00 estariam sob responsabilidade da Fundesf. Tendo por base esses valores, os encargos da Fundação em relação ao repasse do INCRA representariam 9,11% (R$631.400,00 / R$6. 930.516,44) , reduzindo o montante a ser ressarcido para R$541.698,12 seguindo-se a metodologia do cálculo que embasa a citação ( (9,11% x R$6.625.100,94) - R$61.877,20) . 
58. Não obstante essa correção, destacamos que o "Percentual da contrapartida aplicado", qual seja, 9,8%, advém do registro efetuado no "Parecer Metas Físicas Convênio Articuladores de ATES" (peça 62; p. 32) , que tratou da avaliação da execução do objeto no período de abril a julho de 2011. Àquela altura, o convênio encontrava-se com execução aproximada de 76% e o INCRA já questionava a necessidade de complementação da contrapartida, sendo que a Fundação pleiteava, administrativamente, a redução do valor a ser aportado. 
59. Nos pareceres subsequentes de análise das metas físicas encontra-se registrado que "a FUNDESF apresentou relatório expedito de aporte de contrapartida, estando o mesmo atualmente em diligência". O último registro data de 14 de fevereiro de 2013 (peça 62; pág. 79) , sem informações atualizadas sobre o desfecho da questão. 
60. Nesse contexto, observamos que o débito em análise parte da premissa de que a situação não foi ajustada, pois considerou a contrapartida no percentual de 9,8%, mencionado no parecer de 25/11/2011 (peça 62; p. 32) , oportunidade em que o convênio encontrava-se em execução. Após isso pode ter ocorrido a complementação dos valores ou, até mesmo, a redução da contrapartida, conforme pleiteado pela convenente. 
61. Assim como os itens anteriores, a análise efetiva do montante aplicado a título de contrapartida deveria ocorrer na análise da prestação de contas final do convênio, ainda pendente, oportunidade em que seria avaliada a elegibilidade das despesas indicadas pela Fundesf, assim como a idoneidade da documentação utilizada para comprovar esses gastos. Antecipar essa análise sem informações a respeito da análise global financeira da transferência voluntária constitui, a nosso ver, equivoco, pois inexistem elementos que referendem o percentual de aplicação (9,8%) utilizado nos cálculos. 
62. Assim, considerando que as demais parcelas do débito objeto da citação dos responsáveis também se escoram em metodologia questionável, julgamos que a avaliação da regularidade da contrapartida deva ser objeto de crítica por parte do repassador, quando da apreciação das contas do convênio. 
CONCLUSÃO 
63. Auditoria realizada no âmbito da Superintendência Regional do INCRA no Estado da Bahia no ano de 2012 identificou indícios de irregularidades no convênio 709227/2009. Processadas as audiências dos responsáveis foi proposta a instauração de Tomada de Contas Especial em razão das seguintes irregularidades: - Cobrança em duplicidade de despesas administrativas, cujo montante importa em R$ 856.083,67, contrariando as normas financeiras fixadas no Anexo IV do Manual de Ates; - Superfaturamento devido à redução do tempo acumulado de prestação do serviço de articulação no montante de R$ 269.364,62, em desrespeito ao equilíbrio econômico-financeiro da avença, preconizado no art. 65, inciso II, alínea "d", da Lei nº 8.666/1993; - Não devolução, aos cofres do INCRA, dos rendimentos da aplicação financeira em caderneta de poupança não utilizados no objeto convenial, ao final da vigência do Convênio nº 709227/2009, no valor de R$ 268.604,76; - Não comprovação da aplicação de parte da contrapartida pactuada, equivalente a R$ 569.522,80 antes do aditamento do convênio, ou para que restituam aos cofres do INCRA o valor proporcional dessa contrapartida não aplicada concernente ao total do Convênio já aditado, correspondente a R$ 675.430,33. 
64. Devidamente citados, os responsáveis Aurílio dos Santos Souza, Luiz Gugé Santos Fernandes e Fundesf apresentaram alegações de defesa analisadas na instrução à peça 128. 
65. Após minudente análise dos argumentos oferecidos, a proposta de encaminhamento propõe o não acolhimento, o julgamento irregular das contas, a condenação em débito, a aplicação da sanção de inidoneidade para o exercício de cargo ou função de confiança no âmbito da administração pública e o arresto dos bens dos responsáveis. 
66. Submetida a proposta à manifestação dessa Subunidade, divergimos da análise efetuada pelo auditor instrutor, notadamente quanto aos fundamentos indicados para calcular os débitos que se pretende imputar aos responsáveis. A nosso ver, as premissas adotadas possuem fragilidades que suscitam dúvidas concretas a respeito da ocorrência de prejuízos na execução do ajuste, notadamente em função de a análise da prestação de contas da transferência voluntária não ter sido concluída até a presente data. 
67. De uma forma geral, os cálculos de prejuízo se fundamentam em valores do orçamento do ajuste formalizado após o 1º termo aditivo, em detrimento da crítica aos itens de despesa efetivamente pagos. Além dessa fragilidade, a metodologia do superfaturamento da duplicidade de despesas administrativas comparou valores médios dos profissionais de articulação previstos no convênio com os indicados no Manual do Ates, referencias com datas discrepantes. 
68. Já o prejuízo decorrente da redução do tempo acumulado de prestação de serviços também se vincula à comparação entre valores previstos inicialmente na celebração do termo e os indicados na formalização do 1º termo aditivo, em detrimento à crítica da efetiva contraprestação por parte da Fundesf. Nesse caso, o débito foi calculado com base em erro material constante na planilha de detalhamento de custos do termo aditivo, o qual reduziu os meses de profissionais de articulação.
69. No tocante aos rendimentos da aplicação financeira em caderneta de poupança não utilizados no objeto convenial destacamos que sequer consta nos autos o extrato bancário da conta corrente do pacto. O valor atribuído a título de débito foi pinçado do demonstrativo de receitas e despesas inserido no Siconv (peça 60; p. 12) , afirmando-se que não foi aplicado no objeto. 
70. Por fim, o débito vinculado à falta de aplicação da contrapartida, calculado a partir de informações registradas no parecer de acompanhamento do convênio, quando o ajuste ainda se encontrava em execução, com diligências efetuadas pelo INCRA para atestar a pertinência das informações prestadas pela Fundesf. O percentual da contrapartida utilizado se guiou pelos valores do projeto original, em que pese a alteração procedida por intermédio do 1º termo aditivo. 
71. Salvo melhor entendimento em contrário, a análise da regular aplicação dos recursos federais repassados à Fundação Juazeirense para o Desenvolvimento Científico, Tecnológico, Econômico, Sócio-Cultural e Ambiental - Fundesf no âmbito do convênio 709227/2009 deve ocorrer mediante crítica aos documentos apresentados pelo convenente a título de prestação de contas, o que não ocorreu até a presente data. 
72. Pesquisa na presente data ao Portal dos Convênios (http://portal.convenios.gov.br/acessolivre) identifica que a transferência voluntária encontra-se na situação "Prestação de Contas em Análise", possivelmente em razão dos procedimentos de fiscalização realizados por esta Corte. 
73. Para equalizar essa situação e verificar se as irregularidades identificadas por esta Corte de fato se materializaram na execução do objeto convenial julgamos pertinente determinar à Superintendência Regional do INCRA na Bahia que, no prazo de 120 (cento e vinte) dias, contados da ciência da decisão desta Corte, ultime a análise da prestação de contas do convênio 709227/2009, pronunciando-se, objetivamente, a respeito dos seguintes aspectos, dentre outros que julgar pertinente: - Adequabilidade do montante pago à Fundesf no âmbito do ajuste a título de despesas administrativas, discriminando-se analiticamente as despesas, valores e documentos comprobatórios, e tendo por base o percentual máximo definido na Portaria Interministerial n. 127/2008; - Adequabilidade do tempo de serviço (meses) prestado pelos profissionais contratados pela Fundesf face os dispêndios financeiros repassados à referida fundação, listando-se os nomes dos prestadores de serviços, CPF, datas de início e término dos serviços e valor das remunerações; - Montante e destinação dada aos rendimentos obtidos com a aplicação financeira dos recursos repassados à Fundesf, acompanhado de extrato (s) bancário (s) da (s) conta (s) corrente (s) e de investimento (s) vinculadas ao ajuste; - Montante e pertinência dos valores aplicados pela Fundesf a título de contrapartida no âmbito do ajuste, listando-se a descrição das ações, valores e documentos comprobatórios. 
74. Tal proposta privilegia a atuação das instâncias do controle, fomentando a atuação do próprio órgão repassador dos recursos e do seu controle interno, que atuaram sistematicamente na aprovação e acompanhamento do convênio, com expertise acumulada nos atos administrativos praticados que contribuirá na análise da boa e regular aplicação dos recursos transferidos à Fundação Juazeirense para o Desenvolvimento Científico, Tecnológico, Econômico, Sócio-Cultural e Ambiental - Fundesf. 
75. No âmbito deste Controle Externo pertinente, por enquanto, o sobrestamento dos autos, na forma estabelecida pelo art. 47 da Resolução TCU n. 259, de 7 de maio de 2014.
PROPOSTA DE ENCAMINHAMENTO 
76. Diante do exposto, submetem-se os autos à consideração superior propondo-se, alternativamente ao encaminhamento registrado na instrução à peça 128: 
a) Com fundamento no art. 10, § 1º, da Lei n. 8.443/1992 c/c o art. 201, § 1º, do Regimento Interno TCU, determinar à Superintendência Regional do INCRA na Bahia que, no prazo de 120 (cento e vinte) dias contados da ciência da decisão desta Corte, ultime a análise da prestação de contas do convênio 709227/2009, celebrado com a Fundação Juazeirense para o Desenvolvimento Científico, Tecnológico, Econômico, Sócio-Cultural e Ambiental - Fundesf, pronunciando-se, objetivamente, a respeito dos seguintes aspectos, dentre outros que julgar pertinentes, encaminhando o resultado a este Tribunal: 
- Adequabilidade do montante pago à Fundesf no âmbito do ajuste a título de despesas administrativas, discriminando-se analiticamente as despesas, valores e documentos comprobatórios, e tendo por base o percentual máximo definido na Portaria Interministerial n. 127/2008; 
- Adequabilidade do tempo de serviço (meses) prestado pelos profissionais contratados pela Fundesf face os dispêndios financeiros repassados à referida fundação, listando -se os nomes dos prestadores de serviços, CPF, datas de início e término dos serviços e valor das remunerações; 
- Montante e destinação dada aos rendimentos obtidos com a aplicação financeira dos recursos repassados à Fundesf, acompanhado de extrato (s) bancário (s) da (s) conta (s) corrente (s) e de investimento (s) vinculadas ao ajuste; 
- Montante e pertinência dos valores aplicados pela Fundesf a título de contrapartida no âmbito do ajuste, listando-se a descrição das ações, valores e documentos comprobatórios. 
b) Com fundamento no art. 47 da Resolução TCU n. 259, de 7 de maio de 2014, o sobrestamento dos autos, até que recepcionado o resultado da análise acerca da prestação de contas do convênio 709227/2009."
4.	Enfim, por intermédio do Exmo. Sr. Procurador Júlio Marcelo de Oliveira, o MPTCU divergiu da aludida proposta da unidade técnica, tendo consignado, para tanto, o seu parecer à Peça 133 (fls. 1/15) nos seguintes termos:
"Trata-se de tomada de contas especial instaurada em decorrência do item 1.8.1 do Acórdão 9905/2016-TCU-Segunda Câmara, proferido em processo de Relatório de Auditoria (TC Processo 032.962/2012-6) , que cuidou de auditoria realizada em dois convênios celebrados entre o Instituto Nacional de Colonização e Reforma Agrária - Superintendência Regional da Bahia (Incra/BA) e a Fundação Juazeirense para o Desenvolvimento Científico, Tecnológico, Econômico, Sócio-Cultural e Ambiental (Fundesf) , quais sejam, Convênio 709.227/2009 e Convênio 752.195/2010. 
Mediante o Acórdão 9905/2016-TCU-Segunda Câmara, o TCU deliberou por (grifou-se) : 
"a) rejeitar as razões de justificativa, apresentadas pelo Sr. Marcos Antonio Silva Nery para a audiência promovida pelo Ofício 0228/2013-TCU/SECEX-BA, de 12/3/2013 (Peça nº 35) , no sentido de que os itens de despesa questionados seriam acolhidos como despesas administrativas, abrigadas dentro do teto de 15% do valor total conveniado previsto na Portaria Interministerial n. 127/2008, vigente à época, vez que tal limite foisuperado em muito com a incidência de diversas outras despesas administrativas, que já estariam naturalmente inseridas como itens de despesa cobertos pela quantia destinada ao pagamento do serviço de articulação propriamente dito, o que caracteriza duplicidade de cobrança de despesa, sendo superado, ainda, com a apropriação de despesas em mão de obra de apoio ao serviço de articulação e de serviços de escritório, o que não é admitido no Manual de Ates; 
b) acolher as razões de justificativa, apresentadas pelo Sr. Marcos Antonio Silva Nery para a audiência promovida pelo Ofício 0228/2013-TCU/SECEX-BA, de 12/3/2013 (Peça nº 35) , em relação ao questionamento para as divergências entre os serviços contratados e os executados na edificação destinada a hospedagem e apoio logístico de turistas (casa sede da antiga fazenda) - P.A. Baixão Brasiléia - e na edificação destinada a núcleo de produção e comercialização de artesanato - P.A. Salubrinho -, descumprindo o Contrato nº 015/2010, assinado entre o Incra e a empresa Jukai Construções Ltda. e os arts. 66 e 76 da Lei nº 8.666/1993 (Convênio nº 752195/2010) , vez que o objeto do Contrato nº 015/2010 não estava contido no objeto do Convênio nº 752195/2010 (Peça nº 38, p. 8) , o qual previa, relativamente a serviços relacionados com engenharia e arquitetura, tão-somente a prestação de consultorias técnicas, através da contratação de terceiros, em projetos executivos de construções rurais agrícolas e não agrícolas; 
c) considerar revel, para todos os efeitos, o Sr. Aurílio dos Santos Souza, dando-se prosseguimento ao processo, com fundamento no art. 12, § 3º, da Lei nº 8.443/1992; e 
d) fazer as determinações abaixo indicadas: 
 (...) 
1.8. Determinar à Secex/BA que: 
1.8.1. promova, por meio de autos apartados, a conversão do presente processo de fiscalização em tomada de contas especial (TCE) , com base no art. 47 da Lei nº 8.443/1992 e no art. 43 da Resolução TCU nº 259/2014, para a apuração das irregularidades na gestão dos recursos do Convênio nº 709227/2009: 
1.8.1.1. no aludido processo de TCE, nos termos do art. 8º, caput da Lei nº 8.443/1992, e com fulcro ainda na jurisprudência do TCU uniformizada pelo Acórdão 2763/2011-TCU-Plenário, promova a citação do Sr. Luiz Gugé Santos Fernandes, Superintendente do Incra/5ª SR-BA, solidariamente com a Fundesf, na pessoa do seu Diretor Presidente, e com o Sr. Aurílio dos Santos Souza, Diretor Presidente da Fundesf na vigência do referido convênio, para que apresentem as suas alegações de defesa para a cobrança em duplicidade de despesas administrativas, cujo valor importa em R$ 856.083,67, contrariando as normas financeiras fixadas no Anexo IV do Manual de Ates, e para o superfaturamento devido à redução do tempo acumulado de prestação do serviço de articulação no montante de R$ 269.364,62, em desrespeito ao equilíbrio econômico-financeiro da avença, preconizado no art. 65, inciso II, alínea 'd', da Lei nº 8.666/1993, destacando que essas duasimportâncias perfazem, em valores originais, o prejuízo para os cofres do Incra no montante de R$ 1.125.448,29; 
1.8.1.2. consoante o previsto no art. 5º, inciso II, da Lei nº 8.443/1992 e com fulcro ainda na jurisprudência do TCU uniformizada pelo Acórdão 2763/2011-TCU-Plenário, promova a citação da Fundesf, na pessoa do seu Diretor Presidente, solidariamente com o Sr. Aurílio dos Santos Souza, Diretor Presidente da Fundesf na vigência do referido convênio, para que apresentem alegações de defesa para a não devolução aos cofres do Incra do rendimento da aplicação financeira em caderneta de poupança ao final da vigência do Convênio nº 709227/2009, no valor de R$ 268.604,76 (Peça nº 60, p.12) ; e para a não comprovação da aplicação de parte da contrapartida pactuada, equivalente a R$ 569.522,80 antes do aditamento do convênio, ou para que restituam aos cofres do Incra o valor proporcional dessa contrapartida não aplicada e igual a R$ 675.430,33; 
1.8.2. promova, por meio de autos apartados, a conversão do presente processo de fiscalização em tomada de contas especial (TCE) , com base no art. 47 da Lei nº 8.443/1992 e no art. 43 da Resolução TCU nº 259/2014, para a apuração das irregularidades na gestão dos recursos do Convênio nº 752195/2010: 
1.8.2.1. nos termos do art. 8º, caput, c/c o art. 47, ambos da Lei nº 8.443/1992, e com fulcro ainda na jurisprudência do TCU uniformizada pelo Acórdão 2763/2011-TCU-Plenário, promova a citação do Sr. Luiz Gugé Santos Fernandes, Superintendente do Incra/5ª SR-BA, subscritor do Termo do Convênio nº 752195/2010, solidariamente com o Sr. Marcos Antonio Silva Nery, ex-Superintendente do Incra/5ª SR-BA, subscritor do 3º Termo Aditivo ao Convênio nº 752195/2010, com a Fundesf, na pessoa do seu Diretor Presidente, e com o Sr. Aurílio dos Santos Souza, Diretor Presidente da Fundesf na vigência do referido convênio, para que apresentem alegações de defesa para o pagamento de despesas não previstas ou vedadas pelos arts. 7º e 8º da NE nº 76/2008, no valor de R$ 212.589,87; 
1.8.2.2. consoante o previsto no art. 5º, inciso II, da Lei nº 8.443/1992 e com fulcro ainda na jurisprudência do TCU uniformizada pelo Acórdão 2763/2011-TCU-Plenário, promova a citação da Fundesf, na pessoa do seu Diretor Presidente, solidariamente com o Sr. Aurílio dos Santos Souza, Diretor Presidente da Fundesf na vigência do referido convênio, para que apresentem alegações de defesa para a não comprovação da aplicação da contrapartida pactuada no Convênio nº 752195/2010, equivalente a R$ 29.500,00, ou para que restituam aos cofres do Incra esse valor; para a não devolução aos cofres do Incra do rendimento da aplicação financeira em caderneta de poupança ao final da vigência do Convênio nº 752195/2010, no valor de R$ 50.301,91 (Peça nº 75, p. 26) ; e para a não restituição do saldo dos recursos repassados que não foram aplicados no objeto do convênio, no valor de R$ 15.495,46; 1.8.3. determinar que o Incra/5ª SR-BA atente para não reincidir nas seguintes impropriedades: 
1.8.3.1. a legislação, especialmente o art. 150, inciso VI, alínea 'a', da Constituição Federal de 1988 e o art. 42, § 5º, da Portaria Interministerial n. 127/2008, vigente à época, que regulamenta a movimentação dos recursos federais repassados para os convênios não permite que valores sejam debitados a título de tarifas bancárias ou taxas de mesma natureza, a exemplo do que ocorreu na gestão do Convênio nº 709227/2009 (agência 3460-6; conta corrente 292524) e do Convênio nº 752195/2010 (agência 3460-6; conta corrente 326461) , ambos celebrados pelo Incra com a Fundação Juazeirense para o Desenvolvimento Científico, Tecnológico, Econômico, Sócio-Cultural e Ambiental (Fundesf) ; 
1.8.3.2. o art. 7º, § 4º, da Lei nº 8.666/1993 e o Acórdão 1091/2007-TCU-Plenário, item 3, e o Acórdão 718/2011-TCU-Plenário, item 9.2.2.1, vedam a utilização, nos ajustes firmados com entidades convenentes, contratadas ou de outro tipo de parceria, a utilização de unidade de medida 'verba' em contratos firmados, conforme ocorreu na gestão dos Convênios n os 709227/2009 e 752195/2010, ambos celebrados pelo Incra com a Fundação Juazeirense para o Desenvolvimento Científico, Tecnológico, Econômico, Sócio-Cultural e Ambiental (Fundesf) ; 
1.8.4. comunique ao Ministério do Desenvolvimento Agrário a adoção da medida proposta nos itens 1.8.1 e 1.8.2 deste Acórdão, nos termos do art. 198, parágrafo único, do Regimento Interno do TCU; e 
1.8.5. apense os presentes autos ao processo de tomada de contas especial, relativo ao Convênio nº 709227/2009 que vier a ser autuado, apensando também cópias das peças pertinentes à TCE atinente ao Convênio nº 752195/2010, na forma prevista no art. 43 da Resolução TCU nº 191/2006.'
A presente tomada de contas especial cuida, pois, de irregularidades referentes ao Convênio 709.227/2009, celebrado em 18/11/2009, que teve por objeto a "prestação de serviços especializados de articulação multidisciplinar, objetivando assegurar a integração e a supervisão das equipes técnicas multidisciplinares de Assessoria Técnica, Social e Ambiental - ATES locadas nos diversos Núcleos Operacionais no âmbito do Estado da Bahia, contribuindo para a qualidade do programa" (peça 27, p. 1) , conforme plano de trabalho pactuado (peças 24 e 25) . 
O valor do convênio originalmente pactuado foi de R$ 5.673.465,40 (concedente: R$ 5.042.065,40; e convenente: R$ 631.400,00) . Por meio do 1º Termo Aditivo (peça 61, pp. 18/9) , celebrado em 26/1/2011, o valor foi aumentado para R$ 6.930.516,44 (concedente: R$ 6.299.116,44; e convenente: R$ 631.400,00) . 
A vigência original era até 31/12/2011, mas, após o 2º Termo Aditivo, datado de 26/12/2011, foi estendida para 31/12/2012, sem mudança do objeto e das metas pactuadas, mas com a autorização para a utilização dos rendimentos de aplicação financeira (peça 61, pp. 15/6 e 57/66) . 
Os recursos federais foram liberados em cinco parcelas, nos valores e datas indicados a seguir (peça 131) :
 
	Data da Ordem Bancária
	Valor transferido (R$) 

	14/12/2009
	2.000.000,00

	16/6/2010
	568.561,52

	20/4/2011
	852.840,00

	5/8/2011
	1.450.000,00

	28/12/2011
	1.427.714,92

	TOTAL
	6.299.116,44

A prestação de contas final foi apresentada pela convenente, no Siconv, em 30/1/2013 (peça 60, p. 9) , mas sem os devidos extratos bancários (peça 126, pp. 4/7) , e ainda não foi analisada conclusivamente pelo concedente (peça 126, p. 1) . 
Em cumprimento aos itens 1.8.1.1 e 1.8.1.2 do Acórdão 9905/2016-TCU-Segunda Câmara, a Secex/BA promoveu a citação dos responsáveis, conforme ofícios às peças 86 a 88. Em resposta, os responsáveis apresentaram suas alegações de defesa (peças 96 e 100/23) . 
Após analisá-las, o Auditor da Secex/BA concluiu e propôs o seguinte:
'"CONCLUSÃO 
106. Em face da análise promovida nos itens 5 a 105 supra, propõe-se rejeitar as alegações de defesa apresentadas pelos responsáveis Aurílio dos Santos Souza (itens 5 a 85) , Fundação Juazeirense para o Desenvolvimento Científico, Tecnológico, Econômico, SócioCultural e Ambiental - Fundesf (itens 5 a 85) e Luiz Gugé Santos Fernandes (itens 86 a 105) , uma vez que não foram suficientes para elidir as irregularidades a eles atribuídas. Os argumentos de defesa tampouco lograram afastar os débitos imputados aos mencionados responsáveis. Ademais, inexistem nos autos elementos que demonstrem a boa-fé deles ou a ocorrência de outros excludentes de culpabilidade. Desse modo, suas contas devem, desde logo, ser julgadas irregulares, nos termos do art. 202, §6º do Regimento Interno/TCU, procedendo-se à condenação em débito e à aplicação das multas previstas nos artigos 57 da Lei 8.443/1992 e 58, II da mesma lei, em virtude das ilegalidades cometidas na gestão dos recursos repassados pelo Instituto Nacional de Colonização e Reforma Agrária - INCRA através do Convênio 709227/2009. 
107. Adicionalmente, deve ser aplicada ao Sr. Luiz Gugé Santos Fernandes, ante a gravidade das infrações cometidas na sua gestão que permitiram a ocorrência do dano ao erário, a aplicação da sanção do art. 60 da Lei 8.443/1992 de inabilitação para o exercício de cargo em comissão ou função de confiança no âmbito da Administração Pública. No que concerne ao responsável Fundesf, é necessário recomendar à Casa Civil da Presidência da República, a quem se vincula o Incra, conforme o seu Regimento Interno, que, com fulcro no art. 87, §3º da Lei nº 8.666/93, avalie a conveniência e a oportunidade de aplicação da sanção prevista no art. 87, IV do mesmo diploma legal. Some-se a essas medidas a necessidade de aplicação do previsto no art. 61 da Lei 8.443/1992, de sorte a que, em face da materialidade do débito apurado, seja implementado o arresto dos bens dos responsáveis nestes autos. 
PROPOSTA DE ENCAMINHAMENTO 
108. Diante do exposto, submetem-se os autos à consideração superior propondo-se: 
a) ante a ausência de elementos que indiquem a ocorrência de boa-fé ou de outros excludentes de culpabilidade na conduta dos responsáveis e com base no art. 202, §2º do RI/TCU, rejeitar as alegações de defesa dos Srs. Aurílio dos Santos Souza (CPF XXX.358.175-XX) e Luiz Gugé Santos Fernandes (CPF XXX.610.025-XX) e da Fundação Juazeirense para o Desenvolvimento Científico, Tecnológico, Econômico, Sócio-Cultural e Ambiental - Fundesf (CNPJ 40.633.554/0001-40) ; 
b) com fundamento nos artigos 1º, inciso I, 16, inciso III, alíneas 'b' e 'c' da Lei 8.443/1992 c/c os artigos 19 e 23, inciso III, da mesma Lei, e nos artigos 1º, inciso I, 209, incisos II e III, c/c artigos 210 e 214, inciso III, ambos do RI/TCU, que sejam julgadas irregulares as contas dos Srs. Aurílio dos Santos Souza (CPF XXX.358.175-XX) , diretor executivo da Fundesf no período de 22/9/2009 a 30/1/2013, e Luiz Gugé Santos Fernandes (CPF XXX.610.025-XX) , superintendente regional do Incra/BA de 31/8/2009 a 21/11/2011 e de 26/2/2013 a 1/7/2015, e da Fundação Juazeirense para o Desenvolvimento Científico, Tecnológico, Econômico, Sócio-Cultural e Ambiental - Fundesf (CNPJ 40.633.554/0001-40) , condenando ainda: 
b.1) solidariamente, os Srs. Aurílio dos Santos Souza e Luiz Gugé Santos Fernandes e a Fundesf ao pagamento das quantias a seguir especificadas, atualizadas monetariamente e acrescidas de juros de mora, calculados a partir das datas discriminadas até as datas dos recolhimentos, na forma prevista na legislação em vigor, com a fixação do prazo de quinze dias, a contar da notificação, para que comprovem, perante este Tribunal (art. 214, inciso III, alínea 'a', do RI/TCU) , o recolhimento aos cofres do Instituto Nacional de Colonização e Reforma Agrária - INCRA: 
	Valor Original (R$) 
	Data da Ocorrência

	269.364,62
	26/1/2011

	856.083,67
	1º/1/2012

b.2) solidariamente e também com fulcro no art. 5º, II da Lei 8.443/92 e na jurisprudência do TCU uniformizada pelo Acórdão 2763/2011-TCU-Plenário, o Sr. Aurílio dos Santos Souza e a Fundesf ao pagamento das quantias a seguir especificadas, atualizadas monetariamente e acrescidas de juros de mora, calculados a partir das datas discriminadas até as datas dos recolhimentos, na forma prevista na legislação em vigor, com a fixação do prazo de quinze dias, a contar da notificação, para que comprovem, perante este Tribunal (art. 214, inciso III, alínea 'a', do RI/TCU) , o recolhimento aos cofres do Instituto Nacional de Colonização e Reforma Agrária - INCRA: 
	Valor Original (R$) 
	Data da Ocorrência

	157.850,00
	1º/11/2009

	112.750,00
	1º/4/2010

	157.850,00
	1º/9/2010

	112.750,00
	1º/4/2011

	134.230,33
	1º/9/2011

	268.604,76
	30/1/2013

c) aplicar ao Sr. Luiz Gugé Santos Fernandes (CPF XXX.610.025-XX) as multas previstas nos artigos 57 da Lei 8.443/1992 c/c o art. 267 do RI/TCU e 58, II da Lei 8.443/1992 c/c o art. 268, II do RI/TCU, com a fixação do prazo de quinze dias, a contar da notificação, para que comprove, perante este Tribunal (art. 214, III, 'a', do RI/TCU) , o recolhimento das dívidas aos cofres da União, atualizadas monetariamente desde a data do acórdão que vier a ser proferido até a do efetivo recolhimento, se forem pagas após o vencimento, na forma da legislação em vigor; 
d) aplicar ao Sr. Aurílio dos Santos Souza (CPF XXX.358.175-XX) as multas previstas nos artigos 57 da Lei 8.443/1992 c/c o art. 267 do RI/TCU e 58, II da Lei 8.443/1992 c/c o art. 268, II do RI/TCU, com a fixação do prazo de quinze dias, a contar da notificação, para que comprove, perante este Tribunal (art. 214, III, 'a', do RI/TCU) , o recolhimento das dívidas aos cofres da União, atualizadas monetariamente desde a data do acórdão que vier a ser proferido até a do efetivo recolhimento, se forem pagas após o vencimento, na forma da legislação em vigor; e) aplicar à Fundesf (CNPJ 40.633.554/0001-40) a multa prevista no art. 57 da Lei 8.443/1992 c/c o art. 267 do RI/TCU, com a fixação do prazo de quinze dias, a contar da notificação, para que comprove, perante este Tribunal (art. 214, III, 'a', do RI/TCU) , o recolhimento da dívida aos cofres do União, atualizada monetariamente desde a data do acórdão que vier a ser proferido até a do efetivo recolhimento, se for paga após o vencimento, na forma da legislação em vigor; 
f) autorizar, desde logo, nos termos do art. 28, II, da Lei 8.443/1992, a cobrança judicial das dívidas; 
g) aplicar ainda ao Sr. Luiz Gugé Santos Fernandes (CPF XXX.610.025-XX) , ante a gravidade das infrações cometidas na sua gestão que permitiram a ocorrência do dano ao erário, a sanção do art. 60 da Lei 8.443/1992 de inabilitação para o exercício de cargo em comissão ou função de confiança no âmbito da Administração Pública; 
h) em face da materialidade do débito apurado, providenciar a promoção do arresto dos bens dos responsáveis nestes autos, nos termos do art. 61 da Lei 8.443/1992 c/c art. 275 do RI/TCU; 
i) encaminhar cópia deste Acórdão, acompanhado do Relatório e do Voto que o fundamentam, ao Senhor Ministro de Estado da Casa Civil da Presidência da República para que, com fulcro no art. 87, §3º c/c art. 88, caput e inciso III, ambos da Lei 8.666/93, avalie a conveniência e a oportunidade da aplicação da sanção prevista no inciso IV do art. 87 do mesmo diploma legal à Fundesf;
 j) encaminhar cópia da deliberação que vier a ser proferida, bem como do relatório e do voto que a fundamentarem, à Procuradoria da República no Estado da Bahia, em cumprimento ao disposto no art. 16, §3º, da Lei 8.443/1992 c/c o §7º do art. 209 do RI/TCU, para adoção das medidas que entender cabíveis.'
O Diretor da unidade técnica divergiu da proposta do Auditor e, com a anuência do Secretário, propôs (peças 129 e 130) :
'a) Com fundamento no art. 10, § 1º, da Lei n. 8.443/1992 c/c o art. 201, § 1º, do Regimento Interno TCU, determinar à Superintendência Regional do INCRA na Bahia que, no prazo de 120 (cento e vinte) dias contados da ciência da decisão desta Corte, ultime a análise da prestação de contas do convênio 709227/2009, celebrado com a Fundação Juazeirense para o Desenvolvimento Científico, Tecnológico, Econômico, Sócio-Cultural e Ambiental - Fundesf, pronunciando-se, objetivamente, a respeito dos seguintes aspectos, dentre outros que julgar pertinentes, encaminhando o resultado a este Tribunal: 
- Adequabilidade do montante pago à Fundesf no âmbito do ajuste a título de despesas administrativas, discriminando-se analiticamente as despesas, valores e documentos comprobatórios, e tendo por base o percentual máximo definido na Portaria Interministerial n. 127/2008; 
- Adequabilidade do tempo de serviço (meses) prestado pelos profissionais contratados pela Fundesf face os dispêndios financeiros repassados à referida fundação, listando -se os nomes dos prestadores de serviços, CPF, datas de início e término dos serviços e valor das remunerações; 
- Montante e destinação dada aos rendimentos obtidos com a aplicação financeira dos recursos repassados à Fundesf, acompanhado de extrato (s) bancário (s) da (s) conta (s) corrente (s) e de investimento (s) vinculadas ao ajuste; 
- Montante e pertinência dos valores aplicados pela Fundesf a título de contrapartida no âmbito do ajuste, listando-se a descrição das ações, valores e documentos comprobatórios. 
b) Com fundamento no art. 47 da Resolução TCU n. 259, de 7 de maio de 2014, o sobrestamento dos autos, até que recepcionado o resultado da análise acerca da prestação de contas do convênio 709227/2009'.
O Ministério Público de Contas diverge da proposta de encaminhamento formulada pela unidade técnica, pelos motivos que passa a expor. 
Os principais débitos que ensejaram as citações promovidas nestes autos referem-se à cobrança em duplicidade de despesas administrativas, no valor original de R$ 856.083,67, e à não comprovação da aplicação de parte da contrapartida, no valor original de R$ 675.430,33. A par disso, também foram apontados débitos decorrentes de superfaturamento, devido à redução do tempo de prestação do serviço de articulação, no valor de R$ 269.364,62, e da não devolução aos cofres do Incra, ao final da vigência do Convênio 709.227/2009, dos rendimentos da aplicação financeira, no valor de R$ 268.604,76. Enquanto os débitos de R$ 856.083,67 e R$ 269.364,62 foram atribuídos, solidariamente, ao sr. Luiz Gugé Santos Fernandes (Superintendente Regional do Incra/BA à época da celebração do 1º Termo Aditivo ao Convênio 709.227/2009 - peça 77, p. 16) , à Fundesf, e ao sr. Aurílio dos Santos Sousa (Diretor-Presidente da Fundesf) , os débitos de R$ 675.430,33 e R$ 268.604,76 foram atribuídos apenas a esses dois últimos responsáveis. 
Analisadas as alegações de defesa apresentadas, o Auditor da Secex/BA propôs a condenação dos responsáveis pelo montante exato dos débitos discriminados nos ofícios de citação. Apesar disso, ele apresentou uma nova metodologia para o cálculo dos prejuízos ao erário relativos à cobrança indevida de despesas administrativas (em duplicidade ou excesso) e ao superfaturamento. Considerando-se que essa metodologia resultaria em um débito total que seria superior, em R$ 480.967,74, ao débito indicado na citação (peça 128, p. 28) , o Auditor, invocando os princípios do devido processo legal, do contraditório, da ampla defesa, da racionalização administrativa e da economia processual, manifestou-se pela manutenção dos débitos informados no ofício de citação.
Todavia, o Diretor apontou fragilidades no cálculo dos débitos relativos às quatro irregularidades tratadas nos autos. Os principais apontamentos foram os seguintes: 
a) em relação às despesas administrativas: 
a.1) o Auditor não considerou que o valor do item "serviços profissionais de articulação", orçado em R$ 4.080.705,44, corresponde apenas ao valor da mão de obra, acrescido dos encargos sociais, não incluindo, assim, os "insumos da mão da obra", previstos no Manual de ATES. Esses insumos, que incluem gastos com "computadores, combustível, diárias, câmeras, etc.", foram equivocadamente classificados, pelo Auditor, como despesas administrativas, embora sejam dispêndios vinculados à mão de obra; 
a.2) os cálculos do Auditor se basearam na utilização inadequada do valor paradigma para o salário do articulador (R$ 3.735,00) , previsto no Manual de ATES. O próprio manual explica que o valor paradigma corresponde a nove salários mínimos vigentes no exercício de 2008 (9 x R$ 415,00) , não sendo plausível, pois, compará-lo com os valores salariais praticados no convênio, referentes aos exercícios de 2009/2011. O manual ainda ressalva a possibilidade de serem feitos ajustes ao valor paradigma, de acordo com a convenção ou o dissídio coletivo vigente em cada localidade. Em pesquisa junto à RAIS, verificouse que ao menos cinco profissionais de articulação indicados na relação de pessoal à peça 12 tiveram salário, em 2010, de R$ 4.100,00, superior, portanto, ao valor paradigma utilizado pelo Auditor (R$ 3.735,00) ; 
b) em relação ao superfaturamento por quantidade:
b.1) o quantitativo de meses de prestação de serviços de articulação utilizado pelo Auditor (483,33 meses) não é adequado, pois se baseia no detalhamento de despesas previsto no plano de trabalho, o qual contém erro de digitação. Corrigindo-se o erro, o número de meses passaria para 520, superior aos 504 meses previstos no detalhamento do orçamento (18 articuladores * 28 meses = 504 meses) ; 
b.2) o superfaturamento apontado possui metodologia questionável, pois, não bastasse o erro no quantitativo de meses, seu cálculo se baseia em valores previstos no orçamento do ajuste, em vez dos valores dos dispêndios efetivamente incorridos. Para se avaliar se o serviço prestado foi aquém do liquidado, é preciso realizar a análise financeira da prestação de contas do convênio; 
c) em relação aos rendimentos de aplicação financeira: 
c.1) a instrução à peça 77, que motivou a conversão dos autos em TCE, não detalhou o motivo pelo qual os rendimentos de aplicação financeira deveriam ser devolvidos. Apenas se presumiu que o valor dos rendimentos indicado no demonstrativo da execução da receita e da despesa (R$ 268.604,76) não foi aplicado no ajuste. Porém, tal conclusão somente seria viável mediante a análise financeira da prestação de contas; 
c.2) há que se considerar que houve prorrogação da vigência do ajuste, implicando a alocação extraordinária de 12 articuladores por um período de 5 meses. Não se pode descartar, então, que os rendimentos financeiros tenham sido utilizados para arcar com essas despesas extras, o que só pode ser verificado pela análise financeira da prestação de contas; 
d) em relação à contrapartida: 
d.1) o Auditor calculou o valor da contrapartida que seria devida (R$ 737.307,53) , multiplicando o percentual de contrapartida originalmente pactuada (11,13%) pelo valor total dos gastos realizados na execução do convênio (R$ 6.625.100,94) . Abatendo-se da contrapartida devida o valor da contrapartida que teria sido aplicada (R$ 61.877,20) , chegou-se ao valor cobrado dos responsáveis (R$ 675.430,33) . Esses cálculos estão equivocados, pois o percentual da contrapartida foi reduzido pelo 1º Termo Aditivo (para 9,11%) , e o valor considerado como aplicado (R$ 61.877,20) foi apurado em 2011, antes do fim da vigência do convênio; 
d.2) a apuração efetiva do montante aplicado a título de contrapartida deveria ocorrer na análise da prestação de contas final do convênio, ainda pendente. 
Em face de todos esses apontamentos, o Diretor considerou mais apropriada a expedição de determinação ao Incra/BA, para que concluísse a análise da prestação de contas do Convênio 709.227/2009, no prazo de 120 dias, sobrestando-se a presente tomada de contas especial até que seja cumprida tal determinação. 
À exceção do apontamento descrito no item "a.1", acima, o Ministério Público de Contas concorda com os demais apontamentos efetuados pelo Diretor, que realmente demonstram a existência de inconsistências no cálculo dos débitos que motivaram a citação dos responsáveis. Registre-se que a nova metodologia de cálculo proposta pelo Auditor na instrução à peça 128 padece das mesmas fragilidades suscitadas no pronunciamento do Diretor (peça 129) . 
Não há dúvidas de que apenas a análise financeira conclusiva da prestação de contas final apresentada pela convenente poderia caracterizar, com maior exatidão, o valor total do dano ao erário decorrente da execução do Convênio 709.227/2009. Até porque, a partir de tal análise, poderiam ser identificados outros tipos de irregularidades, como, por exemplo, inidoneidade dos comprovantes de despesa, falta de nexo de causalidade entre os recursos federais e as despesas executadas, e realização de despesas não previstas no plano de trabalho. 
Por outro lado, não se pode esperar que a análise efetuada pelo Incra/BA, signatário da avença, leve em consideração a própria inadequação dos orçamentos que embasaram a celebração do convênio e do seu 1º Termo Aditivo, os quais representam flagrante violação aos parâmetros previstos no Manual Operacional de Assessoria Técnica, Social e Ambiental à Reforma Agrária (ATES) , aprovado pela Norma de Execução Incra/DD/78, de 31/10/2008 (peça 59) , e que regulamentou a aplicação da Norma de Execução Incra/DD/71, de 12/5/2008 (peça 58) . 
A Norma de Execução Incra/DD/71, de 12/5/2008, disciplinou os procedimentos técnicos e administrativos para o Programa de ATES. Seus artigos 20 e 25 assim dispuseram: 
'Art. 20. Os valores de referência para as atividades de ATES serão estipulados em normativo próprio. § 1° Os valores estabelecidos para as atividades de ATES poderão ser regionalizados e atualizados periodicamente. § 2° A regionalização dos valores das atividades de ATES, a que se refere o parágrafo anterior, será definida por meio de estudos específicos. 
 (...) Art. 25. A aplicação desta Norma de Execução será regulamentada por meio de normativo específico - Manual Operacional de ATES.'
O Manual Operacional de ATES, por sua vez, disciplinou, no seu Anexo IV (peça 59, pp. 80/92) , as variáveis e os parâmetros para a composição das equipes e dos valores de ATES, sendo que, no subitem 6 desse anexo, tratou especificamente da planilha de composição dos custos de articuladores (peça 59, pp. 89/91) . Ressalte-se que o próprio manual informa que "os valores indicados no presente Manual Operacional servem unicamente como parâmetro de valor máximo a ser custeado pelo INCRA nas ações deste Programa, sendo necessário que cada Superintendência Regional proceda ao detalhamento e à análise dos valores, de acordo com os preços de mercado, diante de cada projeto, de acordo com as características da região" (peça 59, p. 63) . 
Considerando-se que, nos pareceres que antecederam a celebração do Convênio 709.227/2009 (constantes do Siconv) , não houve análise dos preços praticados no mercado local, e tampouco houve a apresentação das convenções ou dos acordos coletivos de trabalho eventualmente vigentes no Estado da Bahia (cf. anexos do plano de trabalho - peça 24, pp. 10/3) , entende-se que os valores máximos passíveis de serem custeados pelo Incra para osserviços de articulação são aqueles previstos no Manual Operacional de ATES, sem prejuízo da sua devida atualização. 
Pois bem, o Anexo IV, item 6, do manual apresenta os seguintes valores máximos de despesas, aplicáveis aos convênios celebrados com entidades sem fins lucrativos que não sejam cooperativas:  (...) 
Tais valores têm como referência o ano de 2008, em que o salário mínimo era de R$ 415,00. Atualizando-se a planilha com base nos salários mínimos vigentes de 2009 a 2011, e aumentando-se o custeio mensal na mesma proporção (critério mais conservador, pois o salário mínimo teve aumento acima da inflação) , chegam-se aos seguintes valores máximos:  (...) 
Note-se que o Manual Operacional adotou um valor fixo para o custeio mensal por articulador, valor esse que inclui todos os custos diversos da mão de obra de articulação, incluindo-se as despesas administrativas. Dada a primazia da norma especial frente à norma geral, não há falar em aplicação, no caso, do limite máximo de 15% do valor do objeto, para o custeio de despesas administrativas de entidades privadas sem fins lucrativos, previsto no art. 39, parágrafo único, da Portaria Interministerial 127/2008, diferentemente do que foi defendido pelo Auditor da Secex/BA. Portanto, o limite máximo para o custeio dos serviços de articulação é aquele previsto no Manual Operacional de ATES, que, por sinal, está dentro do limite máximo de despesas administrativas previsto na Portaria Interministerial 127/2008. 
Tendo em vista que o plano de trabalho pactuado se refere à alocação de 18 articuladores, pelo período de 28 meses, com início em setembro/2009 e término em dezembro/2011, os valores máximos que poderiam ser custeados pelo Incra, ou seja, com recursos federais, são os seguintes  (...) 
Já o orçamento apresentado pela convenente e que se refletiu no plano de trabalho aprovado pelo Incra/BA apresentou os seguintes valores, a serem arcados com recursos federais: (...) 
De pronto, observa-se que o orçamento apresentado pelo convenente por ocasião da proposta de celebração do convênio, muito embora, no tocante à remuneração dos articuladores (salário + encargos sociais) , estivesse dentro dos limites máximos preconizados pelo Manual Operacional de ATES, extrapolava, com grande folga, os limites máximos estabelecidos para o item "custeio". E a remuneração dos articuladores só estava aquém dos limites máximos em função de o item "encargos sociais" ter sido indevidamente orçado para a prestação de serviços por cooperados, em vez de empregados celetistas. 
Justamente pelo fato de a Fundesf não ser uma cooperativa, não era viável que os serviços fossem prestados por trabalhadores cooperados (peça 11, p. 4) , o que, aliás, deveria ter ensejado a pronta reprovação do plano de trabalho apresentado pela proponente. Diante da impossibilidade de prestação de serviços por cooperados, a própria Fundesf propôs a celebração de aditivo ao convênio (peça 11, p. 3) , com vistas a aumentar o percentual de encargos sociais de 23,15%, para 72,52%, que é o percentual previsto no Manual de ATES quando há a utilização de empregados regidos pela Consolidação das Leis do Trabalho (CLT) . Com esse novo percentual, aplicado de forma retroativa, o novo orçamento, aprovado pelo concedente por ocasião do 1º Termo Aditivo (datado de 26/1/2011) , passou a ter a seguinte configuração:  (...) 
Verifica-se que, com esse novo orçamento, que balizou o montante dos recursos federais efetivamente transferidos à Fundesf (no total de R$ 6.299.116,44) , o montante referente à remuneração dos articuladores aproximou-se, bastante, dos limites máximos estipulados no Manual de ATES (com pequena extrapolação no exercício de 2011) . Por outro lado, foi majorada a extrapolação dos limites máximos atinentes ao item custeio, haja vista que o novo percentual de encargos sociais também foi aplicado ao item "serviços de suporte/apoio administrativo". 
Nota-se que, ao contrário do que argumentou o Diretor da Secex/BA, o total de R$ 4.080.705,44, referente ao item "serviços profissionais de articulação", previsto na memória de cálculo do 1º Termo Aditivo, não corresponde apenas à soma do salário com os encargos sociais, pois inclui também os insumos de mão de obra (itens 1, 2 e 3 da tabela acima) . E o único insumo de mão de obra contido no orçamento proposto pela Fundesf foi o seguro de vida, muito embora não tenha sido demonstrada a previsão desse benefício em acordo ou convenção coletiva de trabalho, como exigido pelo Manual de ATES. 
O quadro abaixo sintetiza a enorme divergência entre os valores aprovados pelo 1º Termo Aditivo para o item "custeio" e os valores máximos, já atualizados, estabelecidos no Manual Operacional de ATES: (...) 
Conclui-se que o excesso de despesas de custeio verificado no 1º Termo Aditivo, decorrente da extrapolação dos limites máximos previstos nas normas do Incra, totalizou R$ 1.601.495,24. 
Para saber se o orçamento superestimado realmente ensejou dano ao erário, basta aferir se a integralidade dos recursos transferidos foi efetivamente gasta, ou se houve saldo financeiro restituído aos cofres do Incra. Ressalte-se que, por se tratar de convênio e não de contrato, não há falar em compensação do excesso de despesas de custeio com eventual economia nas despesas de mão de obra dos articuladores. Tampouco há falar em destinação de parte da verba de custeio para o pagamento de mais despesas com mão de obra, haja vista que os valores pactuados para a mão de obra de articulação já superavam, no seu total, os valores máximos permitidos, conforme demonstrado no quadro abaixo: (...) 
Da análise dos formulários da prestação de contas apresentada pela Fundef (peça 60) , verificase que foi declarada a inexistência de saldo a ser restituído ao concedente (peça 60, p. 7) . Por outro lado, o relatório da execução da receita e da despesa apontou um saldo, em aplicação financeira, de R$ 142,99 (peça 60, p. 12) . Esse mesmo relatório indicou que os gastos efetuados com os recursos federais somados aos rendimentos de aplicação financeira (R$ 268.604,76) totalizaram R$ 6.567.577,69, quantia que se aproxima do somatório dos valores dos comprovantes de despesas apresentados, que corresponde a R$ 6.563.223,74 (peça 64) , conforme resumido na tabela a seguir:  (...) 
Observa-se, assim, que a totalidade dos recursos federais repassados, acrescida de praticamente todos os rendimentos auferidos com aplicações financeiras, foi gasta pela convenente, materializando-se, pois, o dano ao erário decorrente dos valores excessivos de "custeio" previstos no plano de trabalho de convênio. 
O dano ao erário ora calculado, de R$ 1.601.495,24, é bastante significativo, representando 25,42% do valor total dos recursos federais repassados (R$ 6.299.116,44) . 
Cabe esclarecer que a prorrogação da vigência do convênio, operada pelo 2º Termo Aditivo, não interfere no citado dano ao erário, pois não houve alteração do plano de trabalho, nem das metas pactuadas. Desse modo, os serviços de articulação prestados em 2012 deveriam ser custeados unicamente com o saldo de recursos ainda não utilizados até o final de 2011, incluindo rendimentos financeiros. É importante observar que a existência de saldo se deveu, entre outras possíveis causas, aos seguintes fatos: 
a) atraso na liberação da última parcela dos recursos federais, que só ocorreu em 28/12/2011; 
b) os primeiros articuladores só foram contratados em março/2010 (peça 12, p. 1) , sendo que o plano de trabalho tinha previsto que as contratações se dariam em setembro/2009; 
c) em vez dos 18 articuladores previstos, foram disponibilizados, inicialmente, 17 articuladores (peça 11, p. 4, e peça 12, p. 1) , quantitativo que caiu para 16, em 2011, e que foi reduzido para 12, no início de 2012 (peça 61, pp. 58/9) , com possíveis novas reduções ao longo de 2012 (peça 121, p. 8) ; 
d) o salário real dos articuladores foi inferior a 9 salários mínimos, a teor da pesquisa junto à Relação Anual de Informações Sociais (RAIS) efetuada pelo Diretor (peça 129, pp. 8/9) e também da própria proposta apresentada pela convenente para a celebração do 2º Termo Aditivo, que se baseia no pagamento de 8,5 salários mínimos a cada articulador (peça 121, p. 8) . 
Independentemente de a análise pormenorizada da execução financeira da avença poder resultar na identificação de outras irregularidades (ex: inidoneidade de recibos/notas fiscais, ausência de aplicação da contrapartida, falta de nexo entre os comprovantes de despesas e os extratos bancários, realização de despesas não previstas no plano de trabalho) , o fato é que já há um dano ao erário devidamente caracterizado nestes autos, de responsabilidade da Fundesf, de seu representante legal, e também dos gestores do Incra responsáveis pela aprovação/celebração do convênio e do seu primeiro aditivo. 
Porém, o fundamento desse dano ao erário e a correspondente metodologia de cálculo são diversos daqueles que embasaram a citação dos responsáveis arrolados nos autos. Com efeito, não se trata propriamente de cobrança em duplicidade de despesas administrativas, mas de excesso de recursos federais destinados às despesas de custeio do serviço de articulação, frente aos limites máximos estabelecidos normativamente. 
Por conseguinte, mostra-se necessária a realização de novas citações, com a descrição correta da irregularidade ensejadora de dano ao erário. Também é necessário incluir como responsável pelo débito o sr. Marcos Antônio Silva Nery, que, na condição de Superintendente Regional Substituto do Incra/BA, assinou o Convênio 709.227/2009 (peça 27) . Já a responsabilidade do sr. Luiz Gugé Santos Fernandes deriva do fato de, na condição de Superintendente Regional do Incra/BA, ter aprovado a proposta de celebração do convênio (peça 132, pp. 3 e 5) e subscrito o 1º Termo Aditivo (peça 61, p. 19) . Outrossim, merece ser citado solidariamente o sr. Alberto Viana de Campos Filho, que emitiu os pareceres técnicos favoráveis à celebração do convênio (peça 132, pp. 1/2 e 4) , não obstante a clara violação ao Manual Operacional de ATES. 
A par das novas citações, o Ministério Público de Contas considera importante a realização das seguintes diligências: 
a) ao Banco do Brasil, para que envie a esta Corte os extratos bancários completos da conta corrente específica do Convênio 709.227/2009 (Banco do Brasil, Agência 3460-6, c/c 29.252-4 - peça 27, p. 4) e da respectiva conta de aplicação financeira, bem como as cópias microfilmadas de todos os cheques debitados da referida conta corrente e os comprovantes dos demais lançamentos a débito efetuados nessa conta; 
b) ao Incra/BA, para que remeta a esta Corte todos os despachos e pareceres já exarados acerca da prestação de contas final do Convênio 709.227/2009 e informe qual o prazo previsto para a análise conclusiva da referida prestação de contas. 
Caso a documentação obtida em resposta às diligências revele a existência de outras irregularidades causadoras de dano ao erário, caberá à unidade técnica realizar as citações complementares que se fizerem necessárias. 
Por fim, cumpre alertar que o nome da entidade convenente contido no seu Estatuto Social (peça 125) diverge do nome cadastrado junto à Receita Federal, que é Fundação para o Desenvolvimento Científico, Tecnológico, Econômico, Sociocultural, Turístico e Ambiental (peça 85) .
Ante o exposto, o Ministério Público de Contas, divergindo da proposta da unidade técnica, manifesta-se pela adoção das seguintes medidas saneadoras: 
a) citação dos srs. Marcos Antônio Silva Nery, Luiz Gugé Santos Fernandes, Alberto Viana de Campos Filho, Aurílio dos Santos Sousa e da Fundação Juazeirense para o Desenvolvimento Científico, Tecnológico, Econômico, Sócio-Cultural e Ambiental (Fundesf) , pelo débito decorrente da aprovação/celebração do Convênio 709.227/2009 e/ou do seu 1ª Termo Aditivo, cujos valores orçados para o custeio dos serviços de articulação estavam bem acima dos valores máximos preconizados pelo Manual Operacional de Assessoria Técnica, Social e Ambiental à Reforma Agrária (ATES) , aprovado pela Norma de Execução Incra/DD/78, de 31/10/2008: 
	Data de Referência
	Valor do Débito

	5/8/2011
	173.780,32

	28/12/2011
	1.427.714,92

	TOTAL
	1.601.495,24

b) diligência ao Banco do Brasil, para que envie a esta Corte os extratos bancários completos da conta corrente específica do Convênio 709.227/2009 (Banco do Brasil, Agência 3460-6, c/c 29.252-4) e da respectiva conta de aplicação financeira, bem como as cópias microfilmadas de todos os cheques debitados da referida conta corrente e os comprovantes dos demais lançamentos a débito efetuados nessa conta; 
c) diligência ao Incra/BA, para que remeta a esta Corte todos os despachos e pareceres já exarados acerca da prestação de contas final do Convênio 709.227/2009 e informe qual o prazo previsto para a análise conclusiva da referida prestação de contas."
5.	Foi apensado ao presente feito, contudo, o TC Processo 032.962/2012-6, ao versar sobre a aludida auditoria destinada a avaliar a conformidade de convênios celebrados com a Fundesf, tendo, entre outras medidas, o Acórdão 9905/2016-TCU-Segunda Câmara determinado a conversão do referido processo de auditoria na presente TCE.
É o Relatório.

não há.

Procurador Júlio Marcelo de Oliveira.

TOMADA DE CONTAS ESPECIAL. CONVÊNIO. IRREGULARIDADES NA GESTÃO DOS RECURSOS FEDERAIS REPASSADOS. NECESSIDADE DA ADOÇÃO DE NOVAS MEDIDAS SANEADORAS. DETERMINAÇÃO. CIÊNCIA. PROSSEGUIMENTO DO FEITO.

TOMADA DE CONTAS ESPECIAL (TCE)

Secretaria do TCU no Estado da Bahia (Sec-BA).

Trata-se de tomada de contas especial instaurada por força do item 1.8.1 do Acórdão 9.905/2016 proferido pela 2ª Câmara do TCU, no bojo do TC Processo 032.962/2012-6, ao apreciar a auditoria realizada pela então Secex-BA em face de irregularidades perpetradas pela Fundação Juazeirense para o Desenvolvimento Científico, Tecnológico, Econômico, Sócio-Cultural e Ambiental (Fundesf) , além de Aurílio dos Santos Souza e Luiz Gugé Santos Fernandes, respectivamente, como então diretor-executivo da Fundesf (gestão: 22/9/2009 a 30/1/2013) e como então superintendente regional do Instituto Nacional de Colonização e Reforma Agrária no Estado da Bahia - Incra-BA (gestão: 31/8/2009 a 21/11/2011 e 26/2/2013 a 1º/7/2015) , durante a gestão dos recursos públicos inerentes ao Convênio nº 709227/2009 destinado à "prestação de serviços especializados de articulação multidisciplinar, objetivando assegurar a integração e a supervisão das equipes técnicas multidisciplinares de Assessoria Técnica, Social e Ambiental - ATES locadas nos diversos Núcleos Operacionais no âmbito do Estado da Bahia, contribuindo para a qualidade do programa" sob o montante de R$ 6.930.516,44 pelo aporte de R$ 6.299.116,44 em recursos federais e de R$ 631.400,00 em recursos da contrapartida pactuada.
2.	Como visto, a vigência do ajuste teria transcorrido durante o período de 18/11/2009 a 31/12/2012 (Peça 60) , tendo a prestação de contas final do convênio sido apresentada em 30/1/2013 (Peça 60, fl. 9) , mas sem os devidos extratos bancários (Peça 126, fls. 4/7) , além de ela não ter sido, ainda, analisada conclusivamente pelo concedente (Peça 126, fl. 1) .
3.	Após a análise, contudo, do presente feito (Peça 128) , o auditor federal propôs a irregularidade das contas dos aludidos responsáveis para condená-los em débito e em multa, além de sugerir a inabilitação temporária de Luiz Gugé Santos Fernandes para o exercício de função pública na administração federal, ao passo que, com a anuência do titular da então Secex-BA, o diretor técnico propôs que o Incra-BA ultime a análise sobre a prestação de contas do Convênio nº 709227/2009 celebrado com a Fundesf, pronunciando-se sobre os aspectos enumerados à Peça 129.
4.	Já o MPTCU divergiu da proposta da unidade técnica (Peça 133) , sugerindo a citação de Marcos Antônio Silva Nery, Luiz Gugé Santos Fernandes, Alberto Viana de Campos Filho e Aurílio dos Santos Sousa, em solidariedade com a Fundesf, pelo débito sob o valor de R$ 1.601.495,24, além da realização de diligência junto ao Banco do Brasil e ao Incra-BA para a obtenção de documentos e esclarecimentos adicionais. 
5.	Incorporo o parecer do MPTCU a estas razões de decidir, sem prejuízo de fixar o prazo para o Incra-BA ultimar a sua análise sobre a prestação de contas do aludido convênio.
6.	As citações foram promovidas nestes autos em face da cobrança em duplicidade de despesas administrativas sob o valor original de R$ 856.083,67 e da falta de comprovação da parcial aplicação da contrapartida sob o valor original de R$ 675.430,33, além da adicional subsistência de débitos pelo superfaturamento a partir da redução do tempo de prestação do serviço de articulação sob o valor de R$ 269.364,62, e em face da não restituição ao Incra dos rendimentos pela aplicação financeira sob o valor de R$ 268.604,76, ao final da vigência do referido convênio, destacando que, enquanto os débitos sob os valores de R$ 856.083,67 e R$ 269.364,62 teriam sido imputados, solidariamente, em desfavor de Luiz Gugé Santos Fernandes e de Aurílio dos Santos Sousa, além da Fundesf, os débitos sob os valores de R$ 675.430,33 e R$ 268.604,76 teriam sido imputados em desfavor, apenas, desses dois últimos responsáveis. 
7.	Ocorre que, à Peça 133, o Parquet especial anuiu às considerações efetuadas pelo diretor da então Secex-BA, ao demonstrar as inconsistências no cálculo dos aludidos débitos, tendo consignado, para tanto, que apenas a análise financeira conclusiva sobre a prestação de contas final apresentada pela convenente poderia caracterizar, com maior exatidão, o valor total do dano ao erário decorrente da execução do aludido convênio, até porque, a partir dessa análise, poderiam ser identificadas outras irregularidades adicionais, a exemplo da inidoneidade dos comprovantes de dispêndio e da ausência do devido nexo causal, além da realização de dispêndios não previstos no plano de trabalho.
8.	O MPTCU assinalou, ainda, que, muito embora a remuneração dos articuladores (salário mais encargos sociais) pudesse até estar dentro dos limites máximos preconizados pelo Manual Operacional de ATES, o orçamento apresentado pelo convenente, por ocasião da proposta de celebração do convênio, extrapolaria, com grande folga, os limites máximos estabelecidos para o item "custeio", destacando que a remuneração dos articuladores só estaria aquém dos limites máximos em razão de o item "encargos sociais" ter sido indevidamente orçado para a prestação de serviços pelos cooperados, e não pelos empregados celetistas.
9.	Bem se vê, também, que teria sido majorada a extrapolação dos limites máximos atinentes ao item custeio, pois o novo percentual de encargos sociais também teria sido aplicado sobre o item "serviços de suporte/apoio administrativo", ressaltando que a tabela à Peça 133 (fl. 12) sintetizaria a enorme divergência entre os valores aprovados pelo 1º Termo Aditivo para o item "custeio" e os valores máximos já atualizados e estabelecidos no Manual Operacional de ATES, e, por isso, o MPTCU aduziu que o excesso de dispêndios em custeio no 1º Termo Aditivo ante a extrapolação dos limites máximos previstos nas normas do Incra totalizou o valor de R$ 1.601.495,24, correspondendo a 25,42% do montante dos recursos federais repassados (R$ 6.299.116,44) . 
10.	A prorrogação, no entanto, da vigência do convênio pelo 2º Termo Aditivo não teria interferido no anunciado dano ao erário, pois não teria resultado em alterações do plano de trabalho, nem das metas pactuadas, de tal modo que os serviços de articulação prestados, em 2012, deveriam ser custeados unicamente com o saldo de recursos ainda não utilizados até o final de 2011, aí incluídos os rendimentos financeiros. 
11.	Não por acaso, o MPTCU destacou que, independentemente de a análise pormenorizada da execução financeira da avença poder resultar na identificação de outras irregularidades, como a inidoneidade de recibos e notas fiscais, a ausência de aplicação da contrapartida e a ausência de nexo causal, além da realização de dispêndios não previstos no plano de trabalho, já subsistiria o dano ao erário devidamente caracterizado nos autos sob a responsabilidade da Fundesf e do seu representante legal, em solidariedade com os gestores do Incra responsáveis pela aprovação ou celebração do convênio e do seu primeiro aditivo. 
12.	Ocorre, todavia, que o fundamento para esse dano ao erário e a correspondente metodologia de cálculo seriam diversos dos fundamentos anunciados na citação dos responsáveis, pois não se trataria propriamente de cobrança em duplicidade de despesas administrativas, mas de excesso de recursos federais destinados às despesas de custeio do serviço de articulação frente aos limites máximos estabelecidos nos normativos. 
13.	Estaria adequada, então, a proposta do Parquet especial no sentido as necessária realização de nova citação, com a correta descrição da irregularidade ensejadora do dano ao erário, devendo incluir o Sr. Marcos Antônio Silva Nery como responsável pelo débito, pois, como superintendente regional-substituto do Incra-BA, ele teria assinado o Convênio nº 709.227/2009 (Peça 27) . 
14.	Por seu turno, como superintendente regional do Incra-BA, a responsabilidade de Luiz Gugé Santos Fernandes derivaria de ter aprovado a proposta de celebração do referido convênio (Peça 132, fls. 3 e 5) e ter subscrito o 1º Termo Aditivo (Peça 61, fl. 19) , salientando que o Sr. Alberto Viana de Campos Filho figuraria, ainda, como responsável solidário, por ter emitido os pareceres técnicos favoráveis à celebração do aludido convênio (Peça 132, fls 1/2 e 4) , a despeito da clara violação ao Manual Operacional de ATES, para além da responsabilidade de Aurílio dos Santos Souza, como diretor-executivo da Fundesf, em solidariedade com a referida entidade.
15. 	Estaria adequada, ainda, a proposta do MPTCU para a realização de diligências junto ao Banco do Brasil para enviar os extratos bancários completos da conta corrente específica do Convênio nº 709.227/2009 (Conta 29.252-4 na Agência 3460-6 - Peça 27, p. 4) e da respectiva conta de aplicação financeira, além das cópias microfilmadas de todos os cheques descontados da referida conta corrente e dos comprovantes dos demais descontos efetuados nessa conta; devendo o TCU fixar, entretanto, o prazo para o Incra-BA concluir a análise da correspondente prestação de contas, em vez de, meramente, promover a suscitada diligência para o Incra remeter todos os despachos e pareceres já exarados sobre a prestação de contas final do Convênio nº 709.227/2009. 
16.	A unidade técnica deve atentar, enfim, para a necessidade de avaliar a eventual subsistência de outras irregularidades causadoras de dano ao erário a partir dessas novas citações complementares. 
17.	O TCU deve adotar, portanto, as medidas sugeridas pelo MPTCU, promovendo essas novas citações complementares e a aludida diligência, sem prejuízo de fixar o prazo para o Incra-BA ultimar a sua análise sobre a prestação de contas final do aludido convênio.
Ante o exposto, pugno pela prolação do Acórdão ora submetido a este Colegiado.
TCU, Sala das Sessões, em 26 de novembro de 2019.
Ministro-Substituto ANDRÉ LUÍS DE CARVALHO 
Relator